ACORDAO-COMPLETO-2367262

ACÓRDÃO 1937/2019 ATA 31/2019 - PLENÁRIO

VISTOS, relatados e discutidos estes autos que tratam de auditoria de conformidade, integrante do Fiscobras/2019, destinada a avaliar a regularidade das obras de implantação da Refinaria do Nordeste (Rnest) , localizada em Ipojuca, no Estado de Pernambuco,
ACORDAM os Ministros do Tribunal de Contas da União, reunidos em sessão de Plenário, ante as razões expostas pelo Relator, em:
9.1. determinar à SeinfraOpe que:
9.1.1. desarquive os processos TC Processo 029.544/2009-4, TC Processo 029.545/2009-1 e TC Processo 029.548/2009-3 e promova nova análise da economicidade das contratações, avaliando inclusive os eventuais acréscimos promovidos por meio de termos de aditamento contratual nos Contratos 0800.0045921.08-2  (CAFOR) , 0800.0049738.09-2  (Tanques Lote II) e 0800.0049742.02-2 (Edificações) ;
9.1.2. com fulcro nos arts. 43 e 44 da Resolução TCU 259/2014, constitua processo apartado, realizando a extração de cópias das peças necessárias destes autos, para tratar do exame de mérito do achado “sobrepreço de preços excessivos” detectado no Contrato 0804.0103350.17.2 (conclusão da complementação mecânica da Unidade de Abatimento de Emissões - SNOX-U-93) ;
9.1.3. realize, no processo a ser constituído em atendimento ao subitem anterior, com fundamento no art. 250, inciso V, do Regimento Interno do TCU, a oitiva da Petróleo Brasileiro S/A (Petrobras) e da empresa Qualiman Engenharia e Montagens Ltda., para que se manifestem, no prazo de até 15 (quinze) dias, acerca do apontamento de sobrepreço no Contrato 0804.0103350.17.2 (conclusão da complementação mecânica da Unidade de Abatimento de Emissões - SNOX-U-93) , no valor de R$ 33.158.427,15, correspondente a 19,7 % do valor da amostra examinada (Item III.3 do relatório de auditoria) , encaminhando-lhes cópia desta deliberação, bem como do relatório e do voto que a fundamentam e da peça 78, com as planilhas que compõem os itens não digitalizáveis em anexo à referida peça;
9.1.4. no âmbito do referido apartado, realizar análise da legalidade e da economicidade dos termos de aditamento ao Contrato 0804.0103350.17.2, à luz das considerações realizadas no voto condutor desta deliberação;
9.2. nestes autos, realizar, com base no art. 250, inciso V, do Regimento Interno do TCU, a oitiva da Petrobras, para que se manifeste, no prazo de até 30 (trinta) dias, acerca dos fatos apontados neste relatório de fiscalização relativos à contratação de obras de construção e montagem da Refinaria Abreu e Lima (Rnest) , especialmente quanto aos seguintes fatos:
9.2.1. insuficiência de providências internas para assegurar o ressarcimento dos danos causados aos cofres da companhia, especificamente em relação aos seguintes contratos, tendo em vista os apontamentos do Relatório DIP PRGE 000128/2017 (item III.1 do relatório de auditoria) : 
9.2.1.1. Contrato 0800.0087377.13.2, tendo por objeto a execução da Carteira de Enxofre - parte I, na Rnest (contratado: Consórcio Alusa/CBM) ;
9.2.1.2. Contrato 0800.0087378.13.2, cujo objeto foi a construção das Unidades das SNOX (contratado: Consórcio EBE/Alusa) ;
9.2.2. medidas adotadas para apurar eventuais danos nos contratos de Interligações Elétricas (contratado: Galvão Engenharia) e montagem dos fornos das UGH, UCR, UHDT e UDA, celebrados com a empresa Jaraguá Equipamentos;
9.3. determinar à Petrobras, com fundamento no art. 43, inciso I, da Lei 8.443/1992 c/c o art. 250, inciso II, do Regimento Interno do TCU, que apresente, em 15 (quinze) dias, as informações atualizadas e a íntegra da documentação produzida em atendimento ao subitem 9.2 dos  Acórdão 2007/2017-TCU-Plenário e 2.191/2017-Plenário, encaminhando ao TCU todos os elementos comprobatórios do cálculo dos eventuais prejuízos constatados, bem como das evidências que suportem a responsabilização dos envolvidos;
9.4. com fulcro no art. 47 da Lei 8.443/1992 c/c o art. 41 da Resolução TCU 259/2014, determinar a instauração de processo apartado de Tomada de Contas Especial, a partir da extração de cópias das peças necessárias destes autos, com vistas à mensuração dos débitos oriundas da falta de serventia dos investimentos realizados nas quatro unidades de processo da Rnest (MDEA (U-29R) , MDEA (U-39R) , UTA (U-44) e SNOX (U-94) ) cuja implantação foi descontinuada pela Petrobrás;
9.5. determinar à SeinfraOperações que submeta ao Relator, no âmbito da tomada de contas especial a ser autuada, eventual proposta de citação dos responsáveis, ficando desde já autorizada a promover as diligências e inspeções que entender necessárias;
9.6. encaminhar cópia desta deliberação, acompanhada do relatório e do voto que a fundamentam, à Comissão Mista de Planos, Orçamentos Públicos e Fiscalização do Congresso Nacional.

Auditoria realizada nas obras de implantação da Refinaria Abreu e Lima, também conhecida como Refinaria do Nordeste (Rnest).

Petróleo Brasileiro S.A.

3. Interessados/Responsáveis:
3.1. Interessado: Congresso Nacional (vinculador)

Aroldo Cedraz.

13.1. Ministros presentes: Ana Arraes (na Presidência), Walton Alencar Rodrigues, Benjamin Zymler (Relator), Augusto Nardes, Aroldo Cedraz e Raimundo Carreiro.
13.2. Ministro que alegou impedimento na Sessão: Aroldo Cedraz.
13.3. Ministro-Substituto convocado: Augusto Sherman Cavalcanti.
13.4. Ministros-Substitutos presentes: André Luís de Carvalho e Weder de Oliveira.

BENJAMIN ZYMLER

Trata-se de auditoria de conformidade realizada na Petróleo Brasileiro S.A (Petrobras) , no período compreendido de 29/4 a 14/6/2019, cujo objetivo foi fiscalizar as obras de implantação da Refinaria Abreu e Lima, também conhecida como Refinaria do Nordeste (Rnest) , localizada no Município de Ipojuca, Estado de Pernambuco.
2. 	Os resultados da fiscalização foram registrados no Relatório de Auditoria elaborado pela equipe coordenada pela Secretaria Extraordinária de Operações Especiais em Infraestrutura (SeinfraOperações) , reproduzido a seguir, o qual obteve anuência do corpo dirigente da unidade técnica (peças 87, 88 e 89) :
“I. Apresentação
A auditoria realizada pela Secretaria Extraordinária de Operações Especiais em Infraestrutura (SeinfraOperações) teve por objetivo a análise das obras de implantação da Refinaria Abreu e Lima, também conhecida como Refinaria do Nordeste (Rnest) , da Petróleo Brasileiro S/A (Petrobras) , localizada no município de Ipojuca, estado de Pernambuco.
A Rnest foi a primeira refinaria construída pela Petrobras no Brasil após um interstício de quase 30 anos. Em 2005, quando o projeto foi lançado, a Petrobras anunciava que a refinaria seria a mais moderna já construída em território nacional. A construção da refinaria visava suprir o aumento da demanda nacional por diesel e outros derivados, sobretudo na Região Nordeste e, consequentemente, a redução do volume de importação desse combustível.
Em razão de sua materialidade e relevância, o Tribunal de Contas da União (TCU) possui um histórico de fiscalizações nas obras de implantação da Rnest, que teve início no ano de 2008 e, a partir de então, contou com diversas auditorias anuais. Nesse período, diversas irregularidades foram apontadas, algumas delas ainda sendo tratadas em processos abertos nesta Corte. Dentre as irregularidades, destacam-se: sobrepreço/superfaturamento; projetos deficientes, adiantamento de pagamentos, obstrução à fiscalização; e critério de medição inadequado ("Verba de Chuvas") . 
As irregularidades apontadas pelo TCU já resultaram na instauração de quatro tomadas de contas especial (TCE) referentes às obras de implantação das seguintes unidades da Rnest: Terraplenagem, Unidades de Coqueamento Retardado (UCR) , Unidades de Destilação Atmosférica (UDA) , Unidades de Hidrotratamento (UHDT) e Tubovias, por meio dos Acórdãos 1.990/2015 (TC Processo 004.025/2011-3) , 2.960/2015 (TC Processo 004.025/2011-3) , 2.733/2017 (TC Processo 004.038/2011-8) e 2.735/2017 (TC Processo 008.472/2008-3) , todos do Plenário e de relatoria do Ministro Benjamin Zymler.
Mais recentemente, este Tribunal condenou ex-gestores da Petrobras e mais duas empresas construtoras a devolverem R$ 1,95 bilhão, solidariamente, aos cofres da estatal. O débito apurado pelo TCU, no Acórdão 2677/2018-TCU-Plenário (TC Processo 000.168/2016-5) , sob a relatoria do ministro Benjamin Zymler, refere-se a superfaturamento em obras de construção das UDA, UHDT e UHG, cujas empreiteiras consorciadas são a OAS (em recuperação judicial) e a Odebrecht (em recuperação judicial) .
Com a eclosão da Operação Lava Jato, da Polícia Federal, no ano de 2014, aumentaram as denúncias dando conta de graves irregularidades na construção da refinaria, incluindo várias notícias de superfaturamento e de formação de cartel entre as empresas envolvidas grandes obras referentes à Rnest, entre as quais as empreiteiras Odebrecht, OAS, Camargo Corrêa, Queiroz Galvão, Engevix, Galvão Engenharia, Iesa, Alusa, Egesa e seus executivos, participantes do cartel denominado “Clube das 16”, segundo histórico de conduta do Cade (Evidência 7, p. 1) . 
A Operação Lava Jato identificou também a participação de empregados da Petrobras “no esquema criminoso”, como: Renato de Souza Duque (ex-Diretor de Serviços e Engenharia) , Pedro José Barusco Filho (ex-Gerente Executivo da Área de Serviços e Engenharia) e Paulo Roberto Costa (ex-Diretor de Abastecimento) , além de diversos empregados de segundo escalão, e por operadores responsáveis pela negociação e pagamento de propinas aos empregados da Petrobras e a agentes públicos, mediante a contratação de consultorias e emissão de notas fiscais falsas.
No âmbito do Congresso Nacional foram instauradas seguidas comissões de inquérito para apurar desvios e irregularidades na condução de investimentos por parte da Petrobras. A Rnest foi um dos principais focos da Comissão Parlamentar Mista de Inquérito (CPMI) instaurada em 2014, destinada a investigar irregularidades ocorridas entre 2005 e 2014, com base nas operações deflagradas pela Polícia Federal ("Operação Lava-Jato") , em que apontaram pagamento de propinas e respectiva lavagem de dinheiro por meio de contratos fraudulentos firmados em decorrência de procedimentos licitatórios dominados por um grupo de empresas que se cartelizaram, atuando em conluio com funcionários da estatal.
Nesse contexto, a presente fiscalização se propôs avaliar a situação do empreendimento, as decisões tomadas pela Petrobras para a conclusão do 1º e 2º trens de refino, as medidas administrativas e judiciais adotadas visando a reparação dos danos causados aos cofres da Petrobras pelas empresas contratadas para execução de obras na Rnest, bem como a análise da regularidade e economicidade da contratação dos serviços remanescentes da Unidade de Abatimento de Emissões Atmosféricas (Snox) , conforme determinação contida no item 9.3.1 do Acórdão 3059/2016-TCU-Plenário, de relatoria do Ministro Benjamin Zymler.
Este relatório de fiscalização encontra-se dividido em seis seções. Esta seção apresenta informações gerais sobre o relatório e a importância socioeconômica do empreendimento fiscalizado. A seção 2 contém o contexto no qual o objeto se insere; o objetivo e as questões de auditoria; a metodologia utilizada; o volume de recursos fiscalizados e os benefícios estimados desta fiscalização. As seções 3, 4 e 5 apresentam os achados de auditoria, as conclusões e as respectivas propostas de encaminhamento. Por fim, a seção 6 contém os anexos ao trabalho, entre eles a matriz de achados.
I.1. Importância socioeconômica
A instalação da Rnest foi considerada um marco para o país, pois, depois de 30 anos a Petrobras iria começar uma construção de uma nova refinaria. A escolha da região Nordeste representou uma opção à concentração de refinarias nas Regiões Sul e Sudeste.
Da dimensão social, a implantação da refinaria permite promover o desenvolvimento da região Nordeste, através do fortalecimento da indústria nacional nesta região, com geração de milhares de empregos diretos e indiretos. Segundo informações prestadas por empregados da Petrobras durante a inspeção de campo, no pico das obras foram registrados mais de 45 mil trabalhadores na construção das principais unidades da refinaria.
Sob o aspecto econômico, a operação da refinaria permite suprir o crescimento da demanda nacional por diesel, nafta, e GLP, em especial nas regiões Norte e Nordeste; aproveitar a oportunidade de mercado existente nessas regiões, uma vez que o suprimento de derivados era feito, principalmente, pela importação e/ou cabotagem de produtos provenientes das regiões Sudeste e Sul; e ampliar a margem de refino através da agregação de valor à matéria prima nacional. 
A operação da refinaria tem importância econômica no impacto positivo na balança comercial decorrente da redução na importação de diesel e no crescimento da receita tributária do estado de Pernambuco e, especialmente, da do município de Ipojuca. Ademais, o Complexo Industrial de Suape também tem incremento em sua atividade portuária devido às operações de embarque e desembarque de matérias primas e produtos relacionados à atividade da refinaria.
A implantação da Rnest, adicionalmente à importância intrínseca de um empreendimento dessa magnitude, ganhou destaque nos noticiários de todo o Brasil e do mundo por estar no centro de uma crise institucional da Petrobras, por envolver ilícitos administrativos e penais em suas contratações. O impacto dessa crise foi reconhecido pela própria Companhia, que registrou perda no valor de recuperação de ativos relacionados à Rnest, no valor de R$ 9,1 bilhões (Evidência 3, p. 13-14) .
Introdução 
I.2. Deliberação que originou o trabalho 
Em cumprimento ao Acórdão 835/2019-TCU-Plenário, de relatoria do Ministro José Mucio Monteiro, realizou-se auditoria na Petróleo Brasileiro S.A. (Petrobras) , no período compreendido entre 29/4/2019 e 14/6/2019.
As razões que motivaram esta auditoria foram a relevância socioeconômica do empreendimento, o grande vulto de recursos financeiros aplicados pela empresa estatal, a inserção desses investimentos no âmbito do Programa de Aceleração do Crescimento (PAC) e a necessidade de obter informações atualizadas sobre as obras e as medidas adotadas visando a reparação dos danos causados pelas empresas contratadas para a construção das principais unidades da Rnest.
I.3. Visão geral do objeto 
A Rnest foi projetada para atender as diretrizes de categoria internacional e conta com avançadas tecnologias de refino, alto nível de automação, confiabilidade, desempenho, atendimento à qualidade dos produtos, baixo custo de manutenção, baixo consumo energético, uso otimizado de água e a máxima segurança operacional. Dentre as refinarias brasileiras, esta refinaria apresenta a maior taxa de conversão de petróleo cru em diesel, o que viabilizará o atendimento da demanda de derivados das regiões Norte e Nordeste e a redução das importações (Evidência 1) .
O projeto atual da refinaria tem capacidade de processar 260 mil barris de petróleo por dia (bpd) , por meio de dois conjuntos de unidades de refino independentes com a seguinte configuração: Unidades de Destilação Atmosférica (UDA) ; Unidades de Coqueamento Retardado (UCR) ; Unidades Hidrotratamento de Diesel (HDT-D) ; Unidades Hidrotratamento de Nafta (HDT-N) ; Unidades de Geração de Hidrogênio (UGH) e, atualmente, Unidade de Abatimento de Emissões (Snox) , conforme informações da Petrobras (Evidência 2, p. 4) .
O projeto da refinaria estima a seguinte produção aproximada dos seguintes produtos: GLP (5%) , Nafta (11%) , Diesel (71%) , intermediários (5%) e Coque (13%) . Destaca-se a produção de diesel com baixo teor de enxofre de acordo com os padrões internacionais. O Diesel S-10 (concentração de 10 partes por milhão de enxofre) tem como principal vantagem ambiental a redução em até 80% das emissões de material particulado e em até 98% das emissões de óxidos de nitrogênio (Evidência 1) .
A Figura 1 abaixo ilustra uma visão geral da Rnest, que fica localizada no município de Ipojuca/PE, ao sul da região metropolitana de Recife/PE, e ocupa uma área total de 7,5 km² no complexo industrial e portuário de Suape:
Figura 1 - Visão Geral da Rnest

Fonte: Petrobras (Evidência 2, p. 2-3) .
II.2.1. Parceria frustrada com PDVSA
Em meados de 2005, o projeto de implantação da Rnest foi conduzido em conjunto com a Petrobras e a Petróleos de Venezuela (PDVSA) , petrolífera estatal venezuelana. A parceria visava acordos mútuos para exploração do petróleo pesado venezuelano e refino de derivados no Brasil, este último por meio da construção da Rnest. Após um imbróglio de quase dez anos, a estatal venezuelana se retirou da negociação sem qualquer aporte financeiro.
Em realidade, a Petrobras e a PDVSA jamais chegaram a constituir as sociedades previstas nos acordos preliminares. Conforme apontado no relatório que conduziu o Acórdão 3052/2016-TCU-Plenário, de relatoria do Ministro Benjamin Zymler (Evidência 3, p. 11-13) , a indefinição da parceria entre os países acabou por gerar custos adicionais à Petrobras, tendo em vista que o projeto da refinaria foi alterado em razão do suposto uso de dois óleos com características bem distintas. 
II.2.2. A evolução da concepção da Rnest
A refinaria atualmente construída não corresponde àquela originalmente concebida. A Figura 1 abaixo sintetiza a evolução da configuração do projeto desde a sua concepção inicial até a fase de execução, segundo esquema constante da apresentação realizada pela ex-presidente da Petrobras, Sra. Maria das Graças Foster, quando de sua audiência na CPMI do Congresso Nacional, realizada em 27 de maio de 2014 (Evidência 4, p. 24) :
Figura 2 - Evolução da configuração da Rnest

Na fase de identificação da oportunidade (Fase I) , em setembro de 2005, o resultado do estudo de mercado apontava para um projeto de refinaria com capacidade para processar 200 mil bpd de petróleo a partir de um esquema com apenas um trem de refino para processar uma mistura (ou blend) , com a configuração do petróleo de entrada 50% venezuelano (Carabobo) e 50% brasileiro (Marlim) , conforme determinado em memorando assinado em fevereiro de 2005 pela Petrobras e PDVSA (Evidência 50) .
Em dezembro de 2006, a Diretoria Executiva aprovou a Fase II (Projeto Conceitual) com a configuração de uma refinaria com apenas uma UDA e dois conjuntos de refino de 100 mil bpd (Trem 1 e Trem 2) , arranjo este ilustrado na Fase II da Figura 2. Segundo a Petrobras, a divisão em dois trens de refino foi uma solução adotada para contornar a fronteira tecnológica existente à época, relacionada ao porte das UCR, HDT-d e HDT-n e devido às supostas características de óleo superpesado que o blend Carabobo/Marlim resultaria (Evidência 33) .
Em novembro de 2009, foi aprovada a Fase III (Projeto Básico) , com a autorização para o prosseguir o projeto para a Fase IV (Execução) com o início das obras de construção e montagem. Nessa fase, concluiu-se pela possibilidade de incremento da capacidade de processamento de 200 para 230 mil bpd, com dois trens de refino, sendo cada um com uma distinta UDA (Evidência 34) . Essa configuração decorreu da necessidade de processamento simultâneo de duas cargas de óleo com características distintas (Marlim e Carabobo) . O petróleo Carabobo é do tipo ultra pesado, portanto, bastante viscoso e de difícil movimentação. O esquema segue ilustrado na Fase III da Figura 2.
Já na fase de execução do empreendimento (Fase IV) , de acordo com o acompanhamento de Pós-EVTE, referente ao 1º semestre de 2015 (Evidência 5, p. 63-69) , a Petrobras passou a considerar um aumento da capacidade de produção da Rnest de 230 mil bpd para 260 mil bpd (dois trens de 130 mil bpd) , confirmando o aumento do fator de utilização da refinaria, projetado em 91%, mas aumentado no final da Fase III para 96%. Ressalta-se que, atualmente, a refinaria prevê a operação de apenas uma unidade Snox, em virtude de alteração do escopo do projeto, conforme será abordado mais adiante.
II.2.3. A evolução dos custos de investimentos da Rnest
1.1. Durante o desenvolvimento das fases de planejamento e execução do projeto foram promovidas substanciais alterações nas estimativas custo do empreendimento, com reflexos em sua viabilidade econômica. O custo inicialmente previsto em US$ 2,4 bilhões (Fase I - setembro de 2005) saltou para US$ 4,1 bilhões (Fase II – dezembro de 2006) , conforme informado na Figura 2 supra. Quando da autorização para o início das obras o projeto básico já estimava a implantação da refinaria em US$ 13,4 bilhões (Fase III - novembro de 2009) . 
A Petrobras justificou que essa escalada de aproximadamente US$ 9,3 bilhões (US$ 13,4 bilhões - US$ 4,1 bilhões) nos custos de construção da Rnest entre as fases II e III seria, em grande parte, decorrente de situações não gerenciáveis, como a elevação de custos mundiais de construção e variação cambial, como ilustra a Figura 3:
Figura 3 - Justificativas para o aumento de custos da Rnest entre as Fases II e III

                Fonte: Petrobras (Evidência 4, p. 35) .
Outro salto nos custos de implantação da Rnest foi observado ao longo da execução das obras, de US$ 13,4 bilhões para US$ 18,9 bilhões até meados de 2015, representando aumentos que somam quase US$ 5,5 bilhões. Esse aumento foi justificado pela Petrobras conforme ilustra o gráfico à Figura 4. Das parcelas indicadas pela estatal, duas se destacam, por representarem mais de 80% do total: os aditivos contratuais firmados até dezembro de 2014, então computados em US$ 2,44 bilhões, e os reajustes contratuais devido à inflação, no montante de US$ 2,19 bilhões.
Figura 4 - Justificativas para o aumento de custos da Rnest ao longo da execução das obras.

                Fonte: Petrobras (Evidência 4, p. 37) .
No curso desta fiscalização, a Petrobras informou que, em março de 2019, as obras estavam com 92,59% de avanço físico e os custos incorridos para implantação da Rnest somavam US$ 19,1 bilhões, em valores nominais, conforme estipulado no Plano de Negócio e Gestão 2019-2023 (Evidência 2, p. 8-9) , valor pouco superior ao patamar estipulado em 2014 de US$ 18,9 bilhões.
II.2.4. Viabilidade econômico-financeira da Rnest
De acordo com o relatório de auditoria de avaliação da gestão da Rnest (Evidência 3, p. 50-51) , desde a passagem pela Fase III, quando ocorreu a primeira forte escalada nos custos, o empreendimento já não mais apresentava viabilidade econômica. No relatório de Pós-EVTE relativo ao 1º semestre de 2015 (Evidência 5, p. 63-69) , a viabilidade econômica da refinaria era negativa em quase US$ 20 bilhões, em termos de Valor Presente Líquido (VPL) , conforme ilustrado na figura abaixo: 
Figura 5 - Evolução dos indicadores econômicos da Rnest - Visão Pós-EVTE

	Fonte: Relatório de Auditoria de Gestão da Rnest (Evidência 3, p. 50, item 306) :
O último relatório de Pós-EVTE, de julho de 2018 (Evidência 5, p. 1) , disponibilizado no curso desta auditoria, aponta que a situação econômica da Rnest se deteriorou ainda mais nos últimos três anos. A viabilidade econômica da refinaria, que era já negativa em quase US$ 20 bilhões, no primeiro semestre de 2015, passou a apresentar VPL negativo em cerca de US$ 36 bilhões.
A análise dos atos irregulares de gestão atinentes à Rnest que contribuíram para a relevante evolução dos custos de implantação da refinaria, superior a 10 vezes o inicialmente previsto, e que conduziram à atual condição de inviabilidade econômica do empreendimento estão sendo tratados no âmbito do TC Processo 026.363/2015-1 (v.g. Acórdão 3052/2016-TCU-Plenário) , não estando contemplada, portanto, no escopo da presente fiscalização.
II.2.5. Operação atual da refinaria
A operação da Rnest teve início com o Trem 1 no final de 2014 mediante a partida da UDA e, em março de 2015, com o início das atividades operacionais da UCR e UHDT. Todavia, desde então o início das operações do primeiro trem de refino ocorreu em regime parcial devido às restrições ambientais relativas à incompletude da unidade de tratamento de enxofre “Snox”. Já a partida do trem 2 foi postergada para outubro de 2020, como consta da atualização dos indicadores econômicos do projeto Rnest (Evidência 41, p. 10- 12) .
Segundo informações atualizadas fornecidas pela Petrobras (Evidência 1, p. 7) acerca da situação atual da refinaria, o Trem 1 está operando e, ainda assim, parcialmente, processando cerca de 74 mil barris de petróleo por dia (kbpd) e com limite de emissão de 45 t/dia de enxofre, abaixo da sua capacidade nominal para compensar a indisponibilidade do tratamento de emissão de poluentes, até que sejam concluídas as obras da unidade de tratamento de enxofre (Snox) .
O quadro abaixo apresenta o perfil de produção do Trem 1 em 2018 em comparação do com o previsto no projeto da Rnest:
Quadro 1 - Perfil de Produção - Previsto x Realizado - 2018 - Trem 1

                 Fonte: Petrobras (Evidência 2, p. 6) .
II.2.6. Situação atual do projeto
O projeto Rnest atualmente encontra-se com avanço físico de 92,59%, conforme Figura 6, operando com escopo reduzido do Trem 1. Em comparação com os dados obtidos no relatório de auditoria da gestão da Rnest (Evidência 3, p. 48, item 298) , verifica-se que houve apenas um pequeno avanço físico das obras da refinaria nos últimos anos, tendo em vista que no final de 2015 o projeto já apresenta um percentual de avanço físico de 92% (Evidência 3, p. 48) .
Figura 6 -Avanço Físico e Financeiro da Rnest - Março 2019

           Fonte: Petrobras (Evidência 2 p. 8-9) .
De acordo com a Petrobras, as obras de complementação do Trem 1 compreendem as seguintes unidades: Bloco de Enxofre, que incluiu as unidades de tratamento com aminas (DEA/MDEA) , unidades de tratamento de águas ácidas (UTAA) e unidade de abatimento de emissões atmosféricas (Snox) ; Pátio de Coque, ETDI, Scraper 1 e Taques de Ácido Sulfúrico (Evidência 2, p. 4) . Dentre elas, destacam-se as obras remanescentes da Snox (U-93) , unidade que será capaz de processar correntes oriundas dos dois trens operando com vazão total de 260 kbpd.
Em relação ao Trem 2, as obras de conclusão das UDA, UCR, HDT-n, HDT-d e UGN, dentre outros, foram paralisadas entre o final de 2014 e o início de 2015, estando os materiais e equipamentos mais críticos sendo preservados desde então. Essa decisão foi tomada com base em estudos de reavaliação do projeto da Rnest, realizado primeiramente em fevereiro de 2015, que considerou vários cenários: conclusão, paralisação ou abandono das obras (Evidência 41, p. 7-12) .
A Figura 7 abaixo ilustra a situação atual do empreendimento de acordo com as unidades em operação do Trem 1, as unidades em obras do Trem 1 e as unidades paralisadas do Trem 2:
Figura 7 – Situação atual das unidades da Rnest

            Fonte: Petrobras (Evidência 2, p. 4) 
II.2.7. Desinvestimento da Rnest.
Em 26/4/2019, a Petrobras informou que o Conselho de Administração aprovou as novas diretrizes para a gestão do portfólio de ativos, sendo parte do processo de elaboração do Plano de Negócios e Gestão (PNG) 2020-2024, a ser aprovado e divulgado no 4º trimestre de 2019. As novas diretrizes consideram a venda de ativos com destaque para o segmento de refino e distribuição, incluindo oito refinarias que totalizam capacidade de refino de 1,1 milhão de barris por dia, dentre elas está previsto o desinvestimento do projeto da Rnest (Evidência 42) .
De acordo com a empresa estatal, os projetos de desinvestimento das refinarias, além do reposicionamento do portfólio da companhia em ativos de maior rentabilidade, possibilitarão também dar maior competitividade e transparência ao segmento de refino no Brasil, em linha com o posicionamento da Agência Nacional do Petróleo, Gás Natural e Biocombustíveis (ANP) e recomendações do Conselho Administrativo de Defesa Econômica (Cade) .
I.4. Objetivo e questões de auditoria 
A presente auditoria teve por objetivo fiscalizar as obras de implantação da Rnest. A partir do objetivo do trabalho e a fim de avaliar em que medida os recursos estão sendo aplicados de acordo com a legislação pertinente, formularam-se as seguintes questões de auditoria:
	1) A Petrobras adotou as providências administrativas e judiciais necessárias visando o ressarcimento dos prejuízos causados pelas empresas contratadas para a execução das obras da Rnest com indícios de participação no cartel identificado na Operação Lava Jato?;
	2) As obras de construção da Unidade de Abatimento de Emissões Atmosféricas (Snox) da Rnest estão sendo executadas com regularidade e economicidade?; e
	3) As obras de construção dos 1º e 2º trens de refino da Rnest estão concluídas?
Aproveitou-se, ainda, para atualizar a situação dos principais contratos de implantação da Rnest, bem como do empreendimento como um todo, de forma a subsidiar as informações a serem repassadas ao Congresso Nacional a respeito das obras e operação da Rnest. 
Cumpre ressaltar que o escopo desta auditoria não contemplou a análise dos atos de gestão temerária da implantação da Rnest e os atos de gestão fraudulenta relacionados à prática de cartelização das empresas investigadas na Operação Lava Jato nas obras da refinaria. A análise desses atos irregulares está sendo tratada em processos específicos que tramitam nesta Corte de Contas. 
I.5. Metodologia utilizada 
Os trabalhos foram realizados em conformidade com as Normas de Auditoria do Tribunal de Contas da União (Portaria-TCU 280, de 8 de dezembro de 2010, alterada pela Portaria-TCU 168, de 30 de junho de 2011) e com observância aos Padrões de Auditoria de Conformidade estabelecidos pelo TCU (Portaria-Segecex 26, de 19 de outubro de 2009) .
Nas fases de planejamento e execução da auditoria, foram obtidos e analisados documentos/informações referentes à situação atual do empreendimento, como: investimentos totais, estudos de viabilidade, cronograma físico-financeiro, decisões tomadas acerca da conclusão do 1º e 2º trens de refino; medidas administrativas e judiciais visando a reparação de danos aos cofres da Petrobras; ações judiciais e arbitrais em andamento envolvendo os contratos da Rnest, dentre outros.
Foram obtidos e analisados ainda documentos/informações relativos à execução das obras da unidade Snox, como: editais de licitação, contrato administrativos e aditivos, cronogramas físico-financeiro, estimativas de custos, DFP da contratada, projetos básico e executivo, dentre outros, com o objetivo verificar a regularidade e economicidade da contratação, conforme determinado no item 9.3.1 do Acórdão 3059/2016-TCU-Plenário, de relatoria do Ministro Benjamin Zymler.
Durante os trabalhos de campo, a equipe recebeu, via apresentação técnica, informações atualizadas do empreendimento, de forma a possibilitar repassar ao Congresso Nacional as informações mais abrangentes e atualizadas a respeito deste empreendimento. Ainda, foram feitas inspeções nas unidades com obras em andamento referentes ao 1º trem de refino e nas unidades com obras paralisadas referentes ao 2º trem de refino.
Para responder às questões de auditoria levantadas, foram utilizadas as técnicas de análise documental, conferência de cálculos, inspeção de campo, entrevistas e acesso a sistemas informatizados. Para a análise da proposta de preço da construtora contratada para executar as obras remanescentes da unidade Snox, foram empregadas as técnicas de curva ABC, parâmetros oficiais de mercado (Sicro e Sinapi) e outras fontes referenciais pertinentes ao objeto contratual.
A elaboração deste Relatório de Fiscalização foi realizada com base nas informações obtidas nas fases de planejamento e execução, a fim de apresentar o objetivo e as questões de auditoria, a metodologia utilizada, os achados de auditoria, as conclusões e as propostas de encaminhamento. 
I.6. Limitações inerentes à auditoria 
Não houve limitações relevantes que interferissem nos trabalhos de auditoria. 
I.7. Volume de recursos fiscalizados 
O volume de recursos fiscalizados na presente fiscalização alcançou o montante de R$ 19.051.030.000,00. Esse montante representa a evolução dos custos relativos a quinze contratos firmados pela Petrobras para a implantação da refinaria contemplados nas análises efetuadas pela equipe de fiscalização, conforme relatados no corpo deste relatório. Maiores informações sobre esses contratos estão contidas no Quadro 5 deste relatório, na situação encontrado do Achado III.1.
I.8. Benefícios estimados da fiscalização 
Entre os benefícios desta fiscalização estima-se uma potencial economia de R$ 33.158.427,15, em decorrência de sobrepreço apurado no contrato 0804.0103350.17.2 (conclusão da complementação mecânica da Unidade de Abatimento de Emissões - SNOX- U-93) , firmado com a empresa Qualiman Engenharia e Montagens Ltda., que pode ser saneado por completo mediante ações corretivas dos auditados.
Também convém colocar como benefício potencial desta fiscalização propostas de aprimoramentos nos mecanismos da Petrobras de buscar ressarcimento dos danos de que foi vítima. 
Além disso, pode-se mencionar a prestação de informações atualizadas ao Congresso Nacional e à sociedade a respeito das obras de construção e montagem da Rnest, bem como a possível aplicação de penalidades aos gestores, caso se confirmem as irregularidades, de forma a incrementar a expectativa de controle. 
Achados de auditoria 
I.9. Insuficiência de providências internas para reparação de danos causados pelo cartel de empresas nas contratações de obras da Rnest.
	Tipificação do achado:
Irregularidade grave com recomendação de continuidade (IGC) – art. 118, §1º, inciso VI, da Lei 13.707/2018 (LDO 2019) .
	Justificativa de enquadramento (ou não) no conceito de IGP da LDO: 
Os indícios de irregularidade encontrados não se enquadram no disposto no art. 118, §1º, inciso IV da Lei 13.707/2018 (LDO 2019) , tendo em vista que as obras de construção e montagem da refinaria já totalizam cerca de 92% de execução física. Além disso, os fatos apontados não prejudicam a execução das obras de complementação da refinaria. 
	Situação Encontrada:
Constatou-se a insuficiência de providências internas da Petrobras quanto às medidas de sua alçada para buscar a reparação dos danos decorrentes dos ilícitos apurados nos contratos originários da Rnest apontados na Operação Lava Jato, em descumprimento aos art. 70, § único e art. 71, inciso II, da Constituição Federal, art. 8º da Lei 8.443/1992, arts. 82, §2º, e art. 84 do Decreto Lei 200/1964 e art. 3º da Instrução Normativa-TCU 71/2012 e em inobservância aos princípios da legalidade, indisponibilidade do interesse público e proteção do erário.
A autoridade administrativa responsável tem por dever adotar medidas para a caracterização ou elisão do dano, bem como determinar providências obter a reparação dos prejuízos, independentemente da atuação do TCU. Segundo a Instrução Normativa-TCU 71/2012 (art. 4º) , a autoridade competente deve esgotar todas as tentativas de reparação do dano no âmbito interno na fase das medidas administrativas, devendo somente providenciar a instauração da tomada de contas especial (TCE) após o insucesso das medidas administrativas adotadas para elisão do dano ao erário.
Conforme será relatado adiante, mesmo após conhecimento dos ilícitos envolvendo as obras de implantação da Rnest, a Petrobras não adotou todas as medidas administrativas internas visando a reparação dos prejuízos ocasionados pelos grupos empresariais cartelizados. A ausência de adoção das medidas administrativas pode caracterizar grave infração à norma legal, sujeitando a autoridade administrativa omissa à responsabilização solidária e às sanções cabíveis, nos termos do art. 8º da Lei 8.443/1992 e art. 4º, §5º, da Instrução Normativa-TCU 71/2012.
Preliminarmente, nos tópicos seguintes serão apresentados uma breve contextualização dos principais aspectos da atuação do cartel de empreiteiras nas licitações promovidas pela Petrobras, em particular nas obras da Rnest, as denúncias e investigações conduzidas pelos órgãos de controle, como: Ministério Público Federal (MPF) , Polícia Federal (PF) , Conduta do Conselho Administrativo de Defesa Econômica (Cade) , Controladoria-Geral da União (CGU) , as ações de controle externo do TCU e, por último, as medidas administrativas adotadas até o presente momento pela Companhia.
A) Contextualização das investigações.
A.1) Formação de cartel nas licitações de obras da Petrobras.
No âmbito da Operação Lava Jato, segundo denúncias do MPF, desvelou-se a existência de um grande esquema criminoso envolvendo a prática de crimes contra a ordem econômica, corrupção e lavagem de dinheiro, com a formação de um grande e poderoso cartel que possibilitou que fosse fraudada a competitividade dos procedimentos licitatórios referentes às maiores obras contratadas pela Petrobras entre os anos de 2006 e 2014, majorando ilegalmente os lucros das empresas em centenas de milhões de reais (Evidência 6, p. 1-6) .
Para o funcionamento deste cartel, foi praticada a corrupção de diversos empregados do alto escalão da Petrobras, notadamente dos então Diretores de Abastecimento e de Serviços, Paulo Roberto Costa e Renato Duque, e do Gerente Executivo de Engenharia, Pedro Barusco, assim como foram recrutados, para a concretização dos ilícitos e lavagem dos ativos, operadores financeiros, como Alberto Youssef e Bernardo Freiburghaus e os integrantes de seus grupos, além de outros grandes operadores e doleiros em atividade no mercado negro brasileiro e internacional. (Evidência 6, p. 1-6) .
Segundo o Histórico de Conduta do Cade, documento produzido a partir da formalização de acordo de leniência com uma das empresas envolvidas no esquema criminoso, o cartel que atuava no mercado de obras da Petrobras teve composição variável ao longo do tempo, com a participação de pelo menos 23 empresas envolvidas, em maior ou menor grau, nas ações ilícitas (Evidência 7, p. 1) .
Em uma primeira fase, segundo o Cade, o cartel das empreiteiras, batizado de “Clube das 9”, era formado pelos seguintes grupos empresariais: 1) Construções e Comércio Camargo Corrêa S/A; 2) Construtora Andrade Gutierrez; 3) Construtora Norberto Odebrecht; 4) Mendes Júnior Trading Engenharia; 5) MPE Montagens e Projetos Especiais S/A; 6) Promon S/A; 7) Setal/Sog Óleo e Gás; 8) Techint Engenharia e Construções S/A; e 9) UTC Engenharia S/A (Evidência 7, p. 2) .
Como não estavam contempladas algumas das grandes empreiteiras brasileiras, a partir do ano de 2006, admitiu-se o ingresso de outras companhias no denominado “Clube”, o qual passou a ser composto por dezesseis empresas (“Clube das 16) , com a entrada de mais sete grupos empresariais: 10) Construtora OAS S/A; 11) Engevix Engenharia; 12) Galvão Engenharia S/A; 13) GDK S/A; 14) Iesa Óleo e Gás; 15) Construtora Queiroz Galvão S/A; e 16) Skanska Brasil Ltda. (Evidência 7, p. 2) .
Outras empresas também participaram e venceram, de forma esporádica, determinadas licitações na Petrobras, mediante negociação com o “clube” e pagamento de propina para os funcionários da Companhia, tais como: 17) Alusa Engenharia S/A; 18) Carioca Christiani Nielsen Engenharia S/A; 19) Construcap CCPS Engenharia; 20) Fidens Engenharia S/A; 21) Jaraguá Equipamentos Industriais Ltda.; 22) Schahin Engenharia Ltda.; e 23) Tomé Engenharia S/A (Evidência 7, p. 2) .
A.2) Vantagens indevidas obtidas pelo Cartel.
A formação do cartel permitia que fosse fraudado o caráter competitivo das licitações da Petrobras, com a obtenção de benefícios econômicos indevidos pelas empresas cartelizadas. Segundo a Força Tarefa Lava Jato, o crime em questão conferia às empresas participantes do “Clube” ao menos as seguintes vantagens (Evidência 6, p. 10) :
a) os contratos eram firmados por valores superiores aos que seriam obtidos em ambiente de efetiva concorrência, ou seja, permitia a ocorrência de sobrepreço no custo da obra;
b) as empresas integrantes do “CLUBE” podiam escolher as obras que fossem de sua conveniência realizar, conforme a região ou aptidão técnica, afastando-se a competitividade nas licitações dessas obras;
c) ficavam desoneradas total ou parcialmente das despesas significativas inerentes à confecção de propostas comerciais efetivas nas licitações que de antemão já sabiam que não iriam vencer16; e
d) eliminação da concorrência por meio de restrições e obstáculos à participação de empresas alheias ao “CLUBE”.
Com isso, as empresas cartelizadas lograram frustrar o caráter competitivo de licitações de grandes obras realizadas pela Petrobras, auferindo vantagens indevidas mediante a imposição preços superiores àqueles que seriam obtidos em um ambiente de livre concorrência, além conseguiram escolher as obras que lhes eram mais adequadas conforme a região ou por conhecimento técnico e, assim, tornar certa as contratações com a Companhia em um volume determinado de obras, dentre outras vantagens.
A.3) Denúncias do MPF e Ações de Improbidade Administrativa.
Em razão dos fatos ilícitos apurados nas investigações, o MPF ofereceu diversas ações penais em face dos executivos das empreiteiras que praticavam fraude à licitação e formação de cartel, em detrimento da Petrobras. Além disso, o Parquet ajuizou ações de improbidade administrativa que cobram centenas de milhões de ressarcimentos ao erário pelos desvios de recursos públicos da estatal, pagamento de multa civil e indenização por danos morais coletivos, além de demandar a proibição de contratarem com o poder público e de receberem benefícios ou incentivos fiscais ou creditícios. 
Os quadros abaixo foram elaborados a partir de informações públicas coletadas no sítio eletrônico do MPF acerca das denúncias e ações de improbidade administrativas ajuizadas no âmbito da Operação Lava Jato, especificamente quanto à atuação do cartel nas obras da Petrobras:
	Quadro 2 - Denúncias do MPF
		Quadro 3 - Ações de Improbidade Administrativa

	Vinculada às empresas
	Processo Penal nº 
		Vinculada às empresas
	Processo nº 

	OAS
	5083376-05.2014.404.7000
		Grupo Odebrecht
	501119-11.2016.4.04.70000

	Galvão Engenharia
	5083360-51.2014.404.7000
		Galvão Engenharia
	5006694-72.2015.4.04.7000

	Engevix Engenharia
	5083351-89.2014.404.7000
		Construtora OAS
	5006675-66.2015.4.04.7000

	Mendes Júnior
	5083401-18.2014.404.7000
		Engevix Engenharia
	5006628.92.2015.4.04.7000

	Camargo Correa e UTC
	5083258-29.2014.404.7000
		Construtora Mendes Jr.
	5006695-57.2015.4.04.7000

	Andrade Gutierrez
	5036518-76.2015.404.7000
		Construtora Camargo Correa
	5006717-18.2015.4.04.7000

	Odebrecht
	5036528-23.2015.404.7000
			
	Setal-Sog
	5019501-27.2015.4.04.7000
			
	Queiroz Galvão
	5046120-57.2016.404.7000
			
	Iesa
	5046120-57.2016.404.7000
			
	Alusa
	5023952-90.2018.404.7000
			
	Carioca
	5037800-18.2016.404.7000
			
Fonte: sítio eletrônico do MPF (disponível em: http://www.mpf.mp.br/grandes-casos/caso-lava-jato, acesso em 22/5/2016) .
A.4) Ações de controle interno (CGU) .
Recentemente (15/5/2019) , a CGU publicou em seu sítio eletrônico notícia sobre a instauração de 31 Processos Administrativos de Responsabilização (PAR) para apurar irregularidades relacionadas aos ilícitos investigados na Operação Lava Jato (Evidência 9) . No total, dez empresas já foram declaradas inidôneas e, assim, estão impedidas de participar de novas licitações e a contratar com órgãos e entidades de todos os poderes (executivo, legislativo e judiciário) e de todas as esferas de governo (Municipal, estadual e federal) .
São estas as empresas declaradas inidôneas pelo órgão de controle interno: Mendes Júnior, Skanska, Iesa Óleo & Gás, Jaraguá Equipamentos Industriais, GDK S/A, Alumini Engenharia S/A, Tomé Engenharia S/A; Sanko Sider; MPE Montagens e Projetos Especiais; e Techint Engenharia e Construção S/A. Das empresas investigadas na Operação, a Andrade Gutierrez, a Odebrecht, a UTC Engenharia e as agências de publicidade MullenLowe e FCB Brasil foram as que firmaram acordo de leniência com a CGU e a AGU (Evidência 9) .
A.5) Ações do controle externo (TCU) .
O histórico de fiscalizações do TCU na Rnest remonta ao Fiscobras 2008, ocasião em que a auditoria apontou sobrepreço e superfaturamento no contrato de terraplenagem da área de implantação do empreendimento, Contrato 0800.0033808.07.2, celebrado com o Consórcio Refinaria Abreu e Lima, composto pelas empresas Construtora Norberto Odebrecht S/A, Construtora Queiroz Galvão S/A, Construções e Comércio Camargo Correa S/A e Galvão Engenharia S/A.
Nos anos seguintes, as auditorias realizadas no âmbito dos Fiscobras (2009 a 2014) apuraram diversas irregularidades com indícios de sobrepreço e superfaturamento, especialmente nos Contratos: 0800.0053456.09.2 (UDA) , celebrado com o Consórcio Rnest-Conest, composto pelas empresas Odebrecht e OAS; 0800.0053457.09.2 (UCR) , celebrado com o Consórcio Camargo Corrêa – Cnec Engenharia; 0800.0055148.09.2 (UHDT/UGH) , celebrado com o Consórcio Rnest-Conest; 0800.0057000.10.2 (Tubovias) , celebrado com o Consórcio CII - Ipojuca Interligações, composto pelas empresas Queiroz Galvão e Iesa.
Em decorrência dessas fiscalizações, este Tribunal determinou a instauração de processos de tomada de contas especial para quantificar os danos causados aos cofres da Petrobras e apurar os responsáveis no âmbito dos contratos das seguintes obras: Terraplenagem, UCR, UDA, UHDT/UHG e Tubovias (v. g. Acórdãos 1.990/2015 - TC Processo 004.025/2011-3; 2.960/2015 - TC Processo 004.025/2011-2; 2.733/2017 - TC Processo 004.038/2011-8; e 2.735/2017 - TC Processo 008.472/2008-3, todos do Plenário e de relatoria do Ministro Benjamin Zymler) .
Recentemente, o TCU condenou ex-gestores da Petrobras e mais duas empresas construtoras a repararem os danos apurados nas obras de construção das UDA e das UHDT/UHG. O débito apurado no Acórdão 2677/2018-TCU-Plenário (TC Processo 000.168/2016-5) , de relatoria do Ministro Benjamin Zymler, refere-se a superfaturamento de R$ 350.060.145,40 (17,39% do valor final do contrato, após aditivos) , no caso das UDA, e de R$ 825.834.829,56 (21,74% do valor final do contrato, após aditivos) , no caso das UHDT/UHG, ambos em valores históricos.
Além das auditorias realizadas no âmbito do Fiscobras, merecem destaques outras ações de controle externo relacionadas às obras da Rnest:
	a) Avaliação da gestão da Rnest: auditoria realizada pela SeinfraPetróleo apontou que, ao longo da implantação do empreendimento, houve sucessão de atos irregulares de gestão que contribuíram para a atual condição de inviabilidade econômica da refinaria. Por meio do Acórdão 3052/2016-TCU-Plenário (TC Processo 026.363/2015-1) , de relatoria do Ministro Benjamin Zymler, foi determinada a audiência dos diversos gerentes e diretores da Petrobras, alertando-os que, uma vez não elididas as imputações, poderiam ser aplicadas as sanções de multa e inabilitação para o exercício de cargo ou função de confiança na Administração Pública, sem prejuízo da eventual instauração, em momento posterior, de tomada de contas especial para reparação dos danos causados à Petrobras;
	b) Estudo econométrico nas licitações da Petrobras: trabalho realizado pela SeinfraPetróleo para calcular a diferença entre o valor cobrado por licitações públicas em um ambiente com cartel e o respectivo valor que deveria ser cobrado em um ambiente competitivo no âmbito da Petrobras, incluindo na amostra obras da Rnest. No Acórdão 3089/2015-TCU-Plenário (TC Processo 005.081/2015-7) , de relatoria do Ministro Benjamin Zymler, concluiu-se que a atuação do cartel reduz em cerca de 17% o valor do desconto que seria ofertado no caso de um cenário competitivo e que o prejuízo poderia chegar a R$ 29 bilhões, caso o escopo dos estudos seja ampliado para além da Diretoria de Abastecimento, na hipótese de o cenário verificado na amostra dos 136 contratos se reproduzir, com o mesmo comportamento estatístico, nos contratos assinados pelas demais diretorias; e
	c) Fraudes nas licitações da Rnest: representação formulada pela SeinfraOperações a respeito do envolvimento de sociedades empresárias que supostamente participaram das fraudes nas licitações da Petrobras. Foi lavrado o Acórdão 1583/2016-TCU-Plenário (TC Processo 016.119/2016-9) , de relatoria do Ministro Benjamin Zymler, por meio do qual o Tribunal conheceu da representação e ordenou a oitiva das empresas relacionadas, nos seguintes termos:
9.2.1. realizar, com fulcro no art. 46 da Lei 8.443/1992, a oitiva das empresas relacionadas a seguir para que se manifestem, no prazo de até quinze dias, sobre as condutas abaixo indicadas, alertando-as que, caso confirmada a ocorrência de fraude à licitação, poderá ser declarada sua inidoneidade para participar, por até cinco anos, de licitação na Administração Pública Federal:
Empresas: Construtora Norberto Odebrecht S.A./Odebrecht Plantas Industriais e Participações S.A., Construtora OAS S.A., Construções e Comércio Camargo Corrêa S.A., Construtora Andrade Gutierrez S.A., Construtora Queiroz Galvão S.A., Engevix Engenharia S.A., Iesa Óleo & Gás S/A., Mendes Júnior Trading e Engenharia S.A., MPE Montagens e Projetos Especiais S.A., Toyo Setal Empreendimentos Ltda., Skanska Brasil Ltda., Techint Engenharia e Construção S.A., UTC Engenharia S.A., GDK S.A., Promon Engenharia Ltda. e Galvão Engenharia S.A.
Irregularidade: Conluio entre as empresas e fraude às licitações mediante as seguintes condutas: a) combinação de preços, b) quebra de sigilo das propostas, c) divisão de mercado, d) oferta de propostas de cobertura para justificar o menor preço ofertado, e) combinação prévia de resultados e consequente direcionamento das licitações e f) ausência de formulação de proposta para beneficiar a empresa escolhida pelo cartel;
Até o momento, esta Corte apreciou as manifestações de algumas das empresas responsáveis em processos apartados a partir da prolação do Acórdão 1583/2016-TCU-Plenário, aplicando a sanção de declaração de inidoneidade prevista no art. 46 da Lei 8.443/1992 nos seguintes casos: 
Quadro 4 - Empresas declaradas inidôneas em licitações da Rnest
	Empresa
	Deliberação do TCU
	Sanção de declaração de inidoneidade

	MPE Montagens e Projetos Especiais S/A
	Acórdão 300/2018-TCU-Plenário 
	3 anos

	Mendes Júnior Trading e Engenharia S/A.
	Acórdão 414/2018-TCU-Plenário 
	3 anos

	Construtora Queiroz Galvão S/A.
	Acórdão 1221/2018-TCU-Plenário 
	5 anos

	Construtora OAS S/A.
	Acórdão 1744/2018-TCU-Plenário 
	5 anos

	Engevix Engenharia e Projetos S/A.
	Acórdão 2135/2018-TCU-Plenário 
	3 anos

	Iesa Óleo & Gás S/A.
	Acórdão 2355/2018-TCU-Plenário
	5 anos

   Nota: os acórdãos mencionados no quadro foram prolatados sob a relatoria do Ministro Benjamin Zymler.
B) Atuação do Cartel nas obras da Rnest.
Conforme amplamente divulgado no contexto da Operação Lava Jato, grandes contratações de empreendimentos da Petrobras, em especial no âmbito das obras da Rnest, foram realizadas em desprestígio à competitividade, conduzindo a um ambiente de atuação de cartel de empresas, associado com funcionários da estatal, que possibilitou a distribuição de contratos entre seus integrantes e resultando na majoração de preços, enriquecimento ilícito e em atos de corrupção.
No caso das obras da Rnest, os procedimentos licitatórios teriam sido direcionados em favor do cartel antes mencionado (“Clube”) , sendo que todas as empresas convidadas eram cartelizadas. As informações das licitações citadas e dos contratos estão devidamente documentadas, por exemplo, nas ações ajuizadas pelo MPF, nos inquéritos da PF, no histórico de conduta do Cade, nas colaborações premiadas dos envolvidos no esquema criminoso e em processos administrativos da Petrobras (Evidências 7 a 9 e 11 a 26) .
A partir de informações sobre as licitações das obras da Rnest (Evidência 10, p. 28-29) , é possível identificar que doze das empreiteiras que integravam o cartel celebraram quinze dos contratos de grande vulto firmados pela Petrobras. Tais contratos representam 77% das avenças firmadas para implantação da refinaria, que, por sua vez, totalizavam R$ 24,7 bilhões (data-base: julho/2014) . O quadro a seguir discrimina esses contratos e respectivos valores contratados:
Quadro 5 - Contratos da Rnest firmados com empresas do Cartel ("Clube") 
	Seq.
	Contratada
	Objeto contratual
	Valor original (Milhões de R$) 
	Valor Total (Milhões de R$) 

	1
	Consórcio CNCC (Camargo Correa / CNEC) 
	Implantação das UCR
	3.411,00 
	 3.748,20 

	2
	Consórcio RNEST (Odebrecht / OAS) 
	Implantação das UHDT e UGH
	 3.190,64 
	 3.730,36 

	3
	Consórcio Ipojuca (Queiroz Galvão / IESA) 
	Tubovias de interligações
	  2.694,95 
	 3.543,65 

	4
	Consórcio RNEST (Odebrecht / OAS) 
	Implantação das UDA
	  1.485,10 
	 1.771,10 

	5
	Consórcio Refinaria Abreu e Lima (Odebrecht / Galvão Engenharia / Camargo Correa / Queiroz Galvão) 
	Projeto e execução de terraplanagem
	  429,20 
	 534,16 

	6
	Alusa Engenharia
	Casa de Força - CAFOR
	  966,10 
	 1.215,20 

	7
	Consórcio Tomé/Alusa/Galvão
	Tanques - Lote II
	  730,75 
	 860,41 

	8
	Consórcio Engevix/EIT
	Edificações e Urbanização
	  591,32 
	 774,91 

	9
	Consórcio Alusa/CBM
	Carteira de Enxofre - parte I
	  651,76 
	 751,09 

	10
	Galvão Engenharia
	Interligações Elétricas
	  498,04 
	 651,26 

	11
	Consórcio EBE/Alusa
	Unidades das SNOX
	  397,49 
	 578,13 

	12
	Consórcio Fidens/Milplan
	Pátio de manuseio de coque
	  341,68 
	 479,11 

	13
	Jaraguá
	Montagem dos Fornos das UGH
	  151,24 
	 160,46 

	14
	Jaraguá
	Montagem dos Fornos das UCR
	  116,68 
	 117,17 

			Montagem dos Fornos das UHDT
	  55,83 
	 60,08 

	15
	Jaraguá
	Montagem dos Fornos das UDA
	  76,67 
	 75,74 

	Total:
	15.788,55
	19.051,03

Fonte: Petrobras, com adaptações (Evidência 10, p. 28-29) 
A imputação dos crimes cometidos pelos envolvidos na Operação Lava Jato e sua relação direta com os contratos originários da Petrobras para a implantação da Rnest estão evidenciados nas denúncias e investigações conduzidas pelos órgãos de controle (MPG, PF, Cade, CGU e TCU) , conforme apresentado a seguir, a título de exemplificativo, tendo em vista que não se buscou neste relatório esgotar as medidas adotadas pelos referidos órgãos:
	a) Implantação da UCR: denúncia oferecida pelo MPF (Processo Penal 5026212-82.2014.404.7000) relaciona os ilícitos cometidos pelos denunciados ao contrato firmado com o Consórcio CNCC, composto pelas empresas Construções e Comércio Camargo Corrêa S.A e CNEC Engenharia Ltda. (Evidência 11, p. 8-21) ;
	b) Implantação da UHDT, UGH e UDA: denúncia oferecida pelo MPF (Processo Penal 5036528-23.2015.404.7000) relaciona os ilícitos cometidos pelos denunciados aos contratos firmados com o Consórcio Rnest, composto pelas construtoras Norberto Odebrecht S/A e OAS S/A (Evidência 12, p. 82-97) . A empresa OAS foi declarada inidônea pelo TCU por força do Acórdão 1744/2018-TCU-Plenário;
	c) Tubovias de interligações: denúncia oferecida pelo MPF (Processo Penal 5046120-57.2016.404.7000) relaciona os ilícitos cometidos pelos denunciados ao contrato firmado com o Consórcio Ipojuca, composto pelas empresas Construtora Queiroz Galvão S/A e Iesa Óleo & Gás S/A (Evidência 13, p. 23-25) . A Construtora Queiroz Galvão e a empresa Iesa foram declaradas inidôneas pelo TCU por força dos Acórdão 1221/2018-TCU-Plenário e 2.355/2018-Plenário, respectivamente;
	d) Projeto e execução de terraplanagem: denúncia oferecida pelo MPF (Processo Penal 5083360-51.2014.404.7000) relaciona os ilícitos cometidos pelos denunciados ao contrato firmado com o Consórcio Refinaria Abreu e Lima, composto pelas Construtora Norberto Odebrecht S/A, Galvão Engenharia S/A, Construções e Comércio Camargo Corrêa S/A e Construtora Queiroz Galvão S/A (Evidência 14, p. 58-60) . A empresa Queiroz Galvão foi declarada inidônea pelo TCU por força do Acórdão 1221/2018-TCU-Plenário;
	e) Casa de Força - Cafor: denúncia oferecida pelo MPF (Processo Penal 5023952-90.2018.404.7000) relaciona os ilícitos cometidos pelos denunciados ao contrato firmado com a empresa Alusa Engenharia S/A., atualmente denominada Alumini Engenharia S/A (Evidência 15, p. 3-19) . Esta empresa foi declarada inidônea pela CGU por causa de irregularidades investigadas na Operação Lava Jato (Evidência 9) ;
	f) Tanques - Lote II: denúncia oferecida pelo MPF (Processo Penal 5083360-51.2014.404.7000) relaciona os ilícitos cometidos pelos denunciados ao consórcio composto pelas empresas Tomé Engenharia S/A, Alusa Engenharia S/A (atualmente Alumini Engenharia S/A) e Galvão Engenharia S/A (Evidência 14, p. 64-66) . As empresas Tomé e Alumini foram declaradas inidôneas pela CGU por causa de irregularidades investigadas na Operação Lava Jato (Evidência 9) ;
	g) Edificações e Urbanização: denúncia oferecida pelo MPF (Processo Penal 5083351-89.2014.404.7000) relaciona os ilícitos cometidos pelos denunciados ao contrato firmado com o consórcio composto pelas empresas Engevix Engenharia e Projetos S/A. e Empresa Industrial Técnica S/A - EIT (Evidência 16, p. 56-60) . A empresa Engevix foi declarada inidônea pelo TCU por força do Acórdão 2135/2018-TCU-Plenário;
	h) Carteira de Enxofre - Parte 1: inquérito da PF (Relatório de Análise de Polícia Judiciária 135 da Operação Lava Jato 7) relaciona os ilícitos cometidos pelos denunciados ao contrato firmado com consórcio composto pelas empresas EBE e Alusa Engenharia S/A (atualmente Alumini Engenharia S/A (Evidência 8, p. 104-110) ; 
	i) Interligações elétricas: denúncia oferecida pelo MPF (Processo Penal 5083360-51.2014.404.7000) relaciona os ilícitos cometidos pelos denunciados ao contrato firmado com empresa a Galvão Engenharia S/A (Evidência 14, p. 53-54) ; e
	j) Montagem dos Fornos das UGH, UCR, UHDT e UDA: inquérito da PF (Relatório de Análise de Polícia Judiciária 135 da Operação Lava Jato 7) relaciona os ilícitos cometidos pelos investigados aos quatros contratos firmados com a empresa Jaraguá Equipamentos Industriais Ltda. (Evidência 8, p. 168-173) . Esta empresa foi declarada inidônea pela CGU por causa de investigações da Lava Jato (Evidência 9) .
No caso das obras de implantação do Pátio de manuseio de coque, com contratos firmados com os consórcios Fidens/Milplan, consta no histórico de conduta do Cade registro feitos pelos investigados sobre a participação do cartel nas licitações promovidas pela Petrobras, todavia, sem informações e/ou evidências, até aquele momento, de condutas anticompetitiva (Evidência 8, p. 111) . 
Quanto às obras de implantação das Snox, conquanto não tenha menção da execução do contrato firmado com o Consórcio EBE/Alusa, vale reprisar que a Alusa Engenharia S/A (Atualmente Alumini Engenharia S/A) , grupo empresarial integrante do cartel (“Clube”) , firmou outros contratos originários da Rnest, com irregularidades investigadas na Operação Lava Jato, o que resultou na declaração de sua inidoneidade pela CGU (Evidência 9) .
C) Providências internas da Petrobras.
Como visto, a Operação Lava Jato revelou existência de atuação cartelizada de grupos empresariais em licitações realizadas pela Petrobras, em especial nas obras da Rnest, e que diversas ações dos órgãos de controle (MPF, PF, Cade, CGU e TCU) , ainda em andamento, foram implementadas com vistas à apuração dos fatos, identificação dos responsáveis, ressarcimento dos danos e aplicação de sanções nas instâncias judicial e administrativa.
Em que pese todas essas ações, por força do princípio da legalidade inserto no caput do art. 37 da Constituição Federal, o ordenamento jurídico brasileiro estabelece que compete à autoridade administrativa o dever de adotar providências internas imediatas para apurar os fatos e irregularidades, mediante a instauração de procedimentos administrativos, observando-se os princípios do devido processo legal, contraditório e ampla defesa.
Com objetivo de verificar quais medidas administrativas foram adotadas para assegurar a recomposição dos danos causados pela atuação do cartel nas licitações da Rnest, no curso desta fiscalização, a Petrobras encaminhou informações e documentos acerca dos processos administrativos instaurados, além de outras providências administrativas, judiciais e/ou arbitrais envolvendo a estatal. 
C.1) Processos Administrativos de Ressarcimento.
A Petrobras informou que foram concluídos três processos administrativos de ressarcimento envolvendo contratos originários da Rnest, instaurados com fundamento no Normativo Corporativo PG-0V4-00265, que estabelece os procedimentos de apuração de atos de fraude e corrupção que possam ensejar a decretação de nulidade ou rescisão de contratos e a retenção de valores para garantir as indenizações cabíveis à Companhia.
São estes os processos administrativos de ressarcimento disponibilizados no curso desta fiscalização:
	a) Processo Administrativo RLE 2016/001: relativo ao Contrato 0800.0057000.10.2, firmado com Consórcio CII - Ipojuca Interligações, formado pelas empresas Construtora Queiroz Galvão S.A. e IESA Óleo e Gás S.A, para a execução dos serviços e fornecimentos necessários à implantação das tubovias de interligações da Refinaria (Evidências 18 a 20) ;
	b) Processo Administrativo PRGE 002/2016: relativo aos Contratos 0800.087625.13.2, 0800.0055148.09.2 e 0800.0089044.14.2, firmados com o Consórcio RNEST/CONEST, formado pelas construtoras Norberto Odebrecht S/A e OAS S/A, para a construção das UDAs, UHDTs e UGHs (dois primeiros contratos) ; e com o Consórcio ETDI, formado pelas empresas Egesa Engenharia S/A e TKK Engenharia Ltda., para a execução dos serviços remanescentes de construção da Estação de Tratamento de Despesas Industriais (ETDI) (Evidências 21 e 22) ; e
	c) Processo Administrativo PRGE 003/2016: relativo ao Contrato 0800.0087624.13.2, firmado com o Consórcio CNCC, formado pelas empresas Construções e Comércio Camargo Corrêa S/A e CNEC Engenharia S/A, para a construção das UCRs, incluindo Subestações, Casas de Controle e Seções de Tratamento Cáustico Regenerativo (Evidência 23) .
As comissões internas concluíram em seus relatórios pelas ocorrências das irregularidades e fizeram as seguintes proposições no âmbito dos três processos administrativos supracitados: 
	a) reconhecimento de nulidade dos contratos 0800.0057000.10.2 (tubovias) , 0800.087625.13.2 (UDA) , 0800.0055148.09.2 (UHDTs e UGHs) e 0800.0087624.13.2 (UCRs) , tendo em visto a comprovação da ocorrência de atos de fraude e corrupção; 
	b) quantificação de prejuízo mínimo de R$ 713.613.649,79, relativo ao contrato de tubovias; R$ 676.281.308,33, relativos ao contrato das UHDTs e UGHs; R$ 337.863.9831,24, relativos ao contrato das UDAS; e R$ 798.804.910,12 relativos ao contrato das UCRs, sem renúncia ou prejuízos de valores adicionais que venham a ser reconhecidos pela Petrobras, pelo Poder Judiciário ou demais esferas em outras oportunidades; e 
	c) determinação de retenção de créditos dos consórcios até o limite dos prejuízos calculados (Evidências 18 a 23) .
Quanto ao Contrato 0800.0089044.14.2, firmado com o Consórcio ETDI, composto pelas empresas Egesa e TKK, para a execução dos serviços remanescentes de construção da ETDI, o Relatório da Comissão PRGE 2/2016 conclui que as investigações não identificaram suspeitas sobre irregularidades e, portanto, não haveria fundamento para o reconhecimento da nulidade do referido contrato (Evidência 22, p. 40-41) . Ressalta-se que essas empresas não foram mencionadas no Histórico de Conduta do Cade (Evidência 7) .
Ato contínuo, questionada sobre o cumprimento das proposições feitas pelas comissões internas, a Petrobras informou que as conclusões dos processos administrativos de ressarcimento foram ou serão utilizadas como reforço argumentativo nos processos de arbitragem em andamento envolvendo as empresas contratadas, bem como tratado no âmbito do Acordo de Leniência com a Odebrecht. Comunicou ainda que ingressou no polo ativo das ações de improbidade administrativas no intuito de receber o ressarcimento dos danos causados nos contratos mencionados (Evidência 46) .
Dessa forma, verifica-se que, após esgotadas as medidas administrativas para o ressarcimento dos danos causados pelas empresas, a Petrobras não providenciou a instauração de processos específicos de tomada de contas especial (TCE) , nos termos dos art. 8º da Lei 8.443/1992 e art. 4º da Instrução Normativa-TCU 71/2012. Essa constatação será tratada com maiores detalhes no Achado III.2 deste relatório de auditoria.
C.1.1) Metodologia de quantificação dos prejuízos adotada pela Petrobras.
Acerca da metodologia de apuração dos prejuízos, as comissões internas da Petrobras quantificaram o ressarcimento devido pelos atos de fraude e corrupção praticados pelos grupos empresariais empregando o seguinte método: soma dos valores informados como lucros em seus demonstrativos de formação de preços (DPF) nos contratos/aditivos e da quantia correspondente a 3% dos valores dos contratos/aditivos a título de pagamento de propina aos réus dos processos criminais. Em complemento, foram acrescidos sobre essa soma correção monetária e juros de 1% ao mês, desde a assinatura de cada um dos contratos e aditivos (Evidências 18 a 23) . 
Verifica-se, assim, que os danos quantificados no âmbito dos processos administrativos supracitados não consideraram os valores de superfaturamento e/ou perda de descontos decorrentes da negociação dos contratos em ambiente cartelizado. Os relatórios das comissões internas frisaram, todavia, que a quantificação dos danos refere-se a um valor mínimo, não contemplando os prejuízos causados pela cartelização na apresentação de propostas dos grupos empresariais (Evidências 20, p. 17; 22, p.41; e 23, p. 30) .
As comissões internas registraram nos relatórios os motivos pelos quais não aplicaram o método econométrico desenvolvido pela SeinfraPetróleo/TCU, tratado no Acórdão 3089/2015-TCU-Plenário, de relatoria do Ministro Benjamin Zymler, por meio do qual concluiu que a atuação do cartel reduziu em cerca de 17% o valor do desconto que seria ofertado no caso de um cenário competitivo. De acordo com o item 7.3.2 do Relatório RLE 2016/001 (Evidência 20, p. 14-16) , a não utilização do referido método decorreu da seguinte afirmação: 
Desta forma, tendo em vista que o Acórdão 3089/2015-TCU-Plenário não é conclusivo na quantificação do prejuízo causado pela ocorrência da formação de cartel nas licitações e demandas estudos complementares, bem como a alta complexidade do modelo matemático aplicável ao cálculo de prejuízos causados por formação de cartel, a Comissão não considerou o eventual prejuízo por perda de desconto na composição dos valores a serem ressarcidos à Petrobras pelo Consórcio, sem prejuízo do reconhecimento e cobranças dos danos decorrentes da cartelização futuramente.
Conquanto não seja objeto desta fiscalização avaliar a metodologia adotada nos referidos processos administrativos, vale ressaltar que a aplicação do método econométrico para quantificar os prejuízos em licitações foi aprovada por este Tribunal em determinadas situações. O Acórdão 1583/2016-TCU-Plenário (item 9.6) , de relatoria do Ministro Benjamin Zymler, por exemplo, determinou à SeinfraOperações que, quando da instrução de TCE, utilizasse estudos econométricos para quantificar os prejuízos ao erário, nas hipóteses em que a utilização de outros métodos se mostre ineficaz e com reduzidas perspectivas de evidente exatidão no resultado.
No voto que conduziu o acórdão supracitado, o Ministro-Relator destacou que, nos casos de obras com altíssima especialidade e que apresentam sérias limitações quanto à apuração de prejuízos aos cofres públicos, o ordenamento jurídico brasileiro permite a utilização de técnicas econométricas e que, no caso específico do controle externo exercido por esta Corte de Contas, o próprio Regimento Interno do TCU admite, em seu art. 210, § 1º, inciso II, que a apuração do débito pode se dar mediante “estimativa, quando, por meios confiáveis, apurar-se quantia que seguramente não excederia o real valor devido”.
O Ministro-Relator enfatizou ainda a solidez e precisão estatística do trabalho econométrico e que a Advocacia Geral da União (AGU) utilizou essa metodologia aprovada pelo TCU para estimar o valor a ser ressarcido aos cofres públicos, assim como o sistema jurídico norte-americano e europeu utilizam em larga escala a técnica de estimação dos danos com estudos de econometria. Concluiu em seu voto afirmando que o emprego dos estudos econométrico possibilita dar um andamento mais célere aos respectivos processos, nas hipóteses em que a utilização de outros métodos se mostre por demais onerosa e com poucas perspectivas de resultado confiável.
Ressalta-se que o método econométrico foi aplicado em um precedente, o Acórdão 2005/2017-TCU-Plenário, de relatoria do Ministro Benjamin Zymler, que trata de superfaturamento nas obras de modernização e adequação do sistema de produção da Refinaria Vale do Paraíba (Revap) . Nesse caso concreto, a metodologia adotada pela equipe seguiu em parte as orientações positivadas nos acórdãos 3.089/2015 e 1.583/2016, ambos do Plenário do TCU. Com efeito, em virtude dos robustos indícios de prejuízo ao erário, o Acórdão 2005/2017-TCU-Plenário determinou a instauração de processo de TCE e citação dos responsáveis.
Em seu voto, o Ministro-Relator reconheceu que o método econométrico pode ser aperfeiçoado no futuro, mediante natural evolução jurisprudencial da matéria, mas que o seu emprego não se pode ser descartado nos casos em concreto como método de apuração de dano em contratações públicas realizadas em ambiente de colusão e quando todas as formas tradicionais de quantificação do débito se demonstraram inaplicáveis. Cabe ressaltar que o posicionamento deste Tribunal no caso concreto foi ratificado com a rejeição, no mérito, dos embargos de declaração opostos pelos responsáveis, conforme Acórdão 2736/2017-TCU-Plenário, de relatoria do Ministro Benjamin Zymler.
C.2) Outras medidas (administrativas, judiciais e/ou arbitrais) .
A título informativo, nas seções seguintes serão apresentadas outras medidas adotadas pela Petrobras atinentes às empresas contratadas para a implantação do projeto da Rnest. Essas medidas estão relacionadas à apuração de irregularidades envolvendo empregados da Companhia e à aplicação de sanções contratuais, bem como providências tomadas no âmbito judicial e arbitral. 
C.2.1) Apuração de não-conformidades.
A Petrobras apresentou oito relatórios elaborados pelas comissões internas de apuração de não-conformidades relativos aos contratos firmados para a implantação da Rnest. Dentre eles, destaca-se o relatório final da comissão constituída conforme disposto no documento DIP DABAST 71/2014, de 25/4/2014. Essa comissão foi constituída para avaliar os procedimentos de contratação, com vistas a identificar eventuais prejuízos e responsabilidades, desde a especificação dos serviços até a assinatura dos instrumentos contratuais (Evidência 10, p. 2) . 
O relatório final identificou diversas irregularidades em 23 contratos de obras da Rnest analisados (Evidência 10, p. 22-27) . Dentre elas, pode-se destacar a realização de processos licitatórios com baixo grau de definição do projeto básico, a alteração de percentuais da fórmula de reajuste de preços ao acolher sugestões de empresas licitantes e a não-inclusão de novos concorrentes após o cancelamento de um procedimento licitatório por preços excessivos. A comissão atribuiu as irregularidades a treze empregados do alto escalão da Companhia (gerentes e diretores) .
Conquanto a comissão tenha concluído que “Estes fatos, associados às declarações do Sr. Paulo Roberto Costa, indicam a possibilidade da existência de um processo de cartelização relativo às empresas indicadas nos processos analisados.” (Evidência 10, p. 24) , cabe ressaltar que no relatório final não foram apontados os prejuízos financeiros decorrentes das irregularidades identificadas nos procedimentos de contratação das obras da Refinaria. Segundo a Petrobras, a quantificação dos danos é realizada em processos administrativos específicos de ressarcimento (Evidência 24, p. 21) , conforme já consignado neste relatório em seção precedente. 
Outro trabalho importante é o Relatório DIP PRGE 000128/2017, cuja comissão interna foi constituída para apurar fragilidades no gerenciamento e fiscalização nos seguintes contratos administrativos originários da Rnest: a) 0800.0087378.13.2, firmado com o Consórcio EBE/Alusa para a construção das unidades Snox (U-93 e U-94) ; e b) 0800.0087377.13.2, firmado com o Consórcio Alusa/CBM para a construção da Carteira de Enxofre (Evidências 25 e 26) .
Nesses contratos foram identificadas situações que configuram falhas graves, com destaque para a medição e pagamento de serviços sem evidência de execução, indícios de liberação de recursos financeiros indevidos, dentre outras. Os potenciais prejuízos financeiros à Petrobras foram apontados no referido relatório entre R$ 71,6 milhões e R$ 92,22 milhões no caso do contrato firmado com o consórcio EBE/Alusa; e de R$ 58,6 milhões relativos ao contrato firmado com o consórcio Alusa/CBM (Evidência 26, p. 35-36) . 
C.2.3) Aplicação de sanções contratuais.
A Diretoria Executiva, em reunião realizada em 29/12/2014, aprovou o bloqueio cautelar de empresas pertencentes aos grupos econômicos citados como participantes de cartel nas licitações da Petrobras, conforme apurado no âmbito da Operação Lava Jato. Com efeito, à época, 23 empresas foram impedidas de participar em novas licitações e de contratar com a Companhia (Evidência 24, p. 1-2) . 
Foram estas as empresas bloqueadas cautelarmente pela Petrobras: 1) Alusa; 2) Andrade Gutierrez; 3) Camargo Corrêa; 4) Carioca Engenharia; 5) Construcap; 6) Egesa; 7) Engevix; 8) Fidens; 9) Galvão Engenharia; 10) GDK; 11) Iesa; 12) Jaraguá Equipamentos; 13) Mendes Junior; 14) MPE; 15) OAS; 16) Odebrecht; 17) Promon; 18) Queiroz Galvão; 19) Setal; 20) Skanska; 21) Techint; 22)  Tomé Engenharia; e 23) UTC (Evidência 24, p. 1-2) .
No curso desta auditoria, a Petrobras informou que os processos administrativos de responsabilização das pessoas jurídicas (PAR) , conduzidos pela Comissão de Análise de Aplicação de Sanções (CAASE) , foram avocados pela CGU, com base na Lei Anticorrupção 12.846/2013. Desde estão coube ao órgão de controle interno avaliar e decidir acerca da responsabilização das pessoas jurídicas envolvidas em atos lesivos contra a estatal no âmbito da implantação da Rnest. 
A Companhia afirmou que, até o momento, a CGU levantou o bloqueio cautelar para quinze empresas, treze permanecem bloqueadas cautelarmente e seis foram declaradas inidôneas (Evidência 24, p. 3-20) . Vale ressaltar que o número de seis empresas inidôneas discrepa com o número constante do comunicado publicado no sítio eletrônico do órgão de controle interno dando conta que já foram dez sociedades empresariais declaradas inidôneas (Evidência 9, p. 2) .
C.2.4) Ações Judiciais ou Arbitrais contra a Petrobras.
A Petrobras informou que ações arbitrais foram impetradas em desfavor da Companhia por empresas/consórcios contratados para a execução de obras na Rnest, especialmente no tocante à “verba de chuvas”. Em atendimento às requisições desta equipe de fiscalização, informou-se a existência de dezessete ações arbitrais e uma ação judicial contra a Petrobras, pleiteando a sua condenação ao pagamento de valores supostamente devidos no âmbito dos contratos administrativos (Evidência 27) .
C.2.5) Participação em Ações Judiciais.
A Petrobras informou que acompanha 66 ações penais decorrentes da Operação Lava Jato, encontrando-se habilitada como assistente de acusação em 57 ações penais e como parte interessada em cinco ações penais. Relatou que, até o momento, foram proferidas 38 decisões em primeira instância e que, a título de dano mínimo a ser ressarcido em favor da Companhia, houve a condenação no montante de R$ 1.143.849.766,81 + US$ 89.649.178,80. Em relação à Rnest, registrou que são 15 ações penais, envolvendo a prática de crimes de organização criminosa, corrupção e lavagem de dinheiros em contratos firmados pela Petrobras (Evidência 28) .
A Companhia informou ainda que é coatora em dez ações de impropriedade administrativa em curso perante a Justiça Federal de Curitiba: quais sejam: a) 5025956-71.2016.4.04.70001; b) 5025933-28.2016.4.04.70002; c) 5012249-02.2017.4.04.70003; d) 5006694-72.2015.4.04.70004; e) 5006675-66.2015.4.04.70005; f) 5011396-27.2016.4.04.70006; g) 5051170-64.2016.4.04.70007; h) 5006628.92.2015.4.04.7000; i) 5006717-18.2015.4.04.70009; e j) 5011119-11.2016.4.04.700010 (Evidência 29) .
C.2.6) Acordos de Leniência.
A Petrobras informou que, em relação aos acordos de leniência celebrados entre grupos Odebrecht e Andrade Gutierrez e a CGU/AGU, que não aderiu aos referidos negócios jurídicos, mas que está aberto um prazo de dois anos, a contar da assinatura de cada acordo, para que a Companhia tome a decisão de aderir aos seus termos, se entender adequados. Registou que está promovendo estudos integrados, ainda em fase prematura, com diversas áreas internas para subsidiar a futura tomada de decisão corporativa pela aderência ou não aos acordos (Evidência 29, p. 7-10) .
A empresa estatal consignou ainda que, segundo os termos colocados nos acordos da Odebrecht e Andrade Gutierrez, a Petrobras só será beneficiada com o ressarcimento dos valores previstos se e quando optar por aderir aos seus termos, tendo em vista que não há possibilidade de discutir o teor de suas cláusulas, assim como se dá em um contrato de adesão. No entanto, a Companhia alertou que a impossibilidade de ter acesso prévio aos termos dos acordos dificulta a análise dos benefícios do eventual compromisso, uma vez que parte da compartida é desconhecida. 
Sobre isso, a Petrobras assim se manifestou em resposta aos questionamentos feitos por esta equipe de fiscalização (Evidência 29, p. 8) : 
É relevante consignar também que nos acordos de leniência firmados foram apostas restrições jurídicas que trazem dificuldades à Petrobras de pleitear em juízo quaisquer verbas ou sanções contra as empresas acusadas de desvios. Uma delas é o sigilo que impede o acesso integral da estatal aos anexos do acordo – tampouco às provas eventualmente apresentadas em seu bojo – e, por essa razão, a Companhia não consegue precisar a narrativa e o histórico dos atos ilícitos revelados.  
Quanto ao acordo de leniência firmado entre a construtora UTC e a CGU/AGU, a Petrobras informou que não foi estipulada a etapa de adesão, não se exigindo qualquer ato ou manifestação de vontade da estatal para a produção de todos os seus efeitos jurídicos (Evidência 29, p. 7) .
D) Insuficiência das medidas administrativas internas de reparação de prejuízos.
As informações levantadas nesta fiscalização evidenciam que a Petrobras não adotou todas as medidas necessárias e suficientes para a reparação dos prejuízos ocasionados pela atuação do cartel de empreiteiras nas licitações das obras da Rnest. Como visto, até o momento, foram instaurados internamente apenas 3 processos administrativos de ressarcimento (Evidências 18 a 23) , relativamente aos Contratos 0800.0057000.10.2 (Tubovias) , 0800.087625.13.2 (UDA) , 0800.0055148.09.2 (UHDTs e UGHs) , 0800.0087624.13.2 (UCRs) e 0800.0089044.14.2 (ETDI) .
Verifica-se, assim, que a Companhia não adotou medidas administrativas suficientes com vistas à reparação de danos causados pelos atos ilícitos praticados pelas empresas cartelizadas em outros ajustes firmados para a implantação da Rnest. Conforme apontado em seção precedente deste achado, em pelo menos quinze contratos (vide Quadro 5 supra) , que totalizam que totalizam R$ 19 bilhões (data-base: julho/2014) , há elementos comprobatórios de atuação do cartel pelas sociedades empresariais investigados na Operação Lava Jato. 
E, excetuando o contrato de terraplenagem da Rnest, firmado com o Consórcio Refinaria Abreu e Lima, cujos indícios de superfaturamento estão sendo analisados neste Tribunal em processo específico de TCE, constata-se que ainda restam, pelos menos, dez outras avenças com materialidade firmadas em ambiente de cartelização de licitantes para as quais a Petrobras não adotou providências para apuração dos fatos e quantificação dos danos aos cofres da Companhia. 
O quadro abaixo lista os contratos em que não houve instauração de processos administrativos de ressarcimentos pela Petrobras:
Quadro 6 - Contratos da Rnest sem apuração dos danos 
	Seq.
	Contratada
	Objeto contratual
	Valor original (R$) 
	Valor Total (R$) 

	1
	Alusa Engenharia
	Casa de Força - CAFOR
	  966,10 
	 1.215,20 

	2
	Consórcio Tomé/Alusa/Galvão
	Tanques - Lote II
	  730,75 
	 860,41 

	3
	Consórcio Engevix/EIT
	Edificações e Urbanização
	  591,32 
	 774,91 

	4
	Consórcio Alusa/CBM
	Carteira de Enxofre - parte I
	  651,76 
	 751,09 

	5
	Galvão Engenharia
	Interligações Elétricas
	  498,04 
	 651,26 

	6
	Consórcio EBE/Alusa
	Unidades das SNOX
	  397,49 
	 578,13 

	7
	Consórcio Fidens/Milplan
	Pátio de manuseio de coque
	  341,68 
	 479,11 

	8
	Jaraguá Equipamentos
	Montagem dos Fornos das UGH
	  151,24 
	 160,46 

	9
	Jaraguá Equipamentos
	Montagem dos Fornos das UCR
	  116,68 
	 117,17 

			Montagem dos Fornos das UHDT
	  55,83 
	 60,08 

	10
	Jaraguá Equipamentos
	Montagem dos Fornos das UDA
	  76,67 
	 75,74 

	Total:
	4.577,56
	5.723,56

Fonte: Petrobras com adaptações (Evidência 10, p. 28-29) 
A materialidade dessa constatação está evidenciada no volume de recursos envolvidos na contratação das obras e serviços listados no quadro acima. A soma dos valores contratados nos dez contratos, após aditivos, é da ordem R$ 5,7 bilhões. A título ilustrativo, caso fosse aplicada a metodologia positivada nos acórdãos 3.089/2015 e 1.583/2016, ambos do Plenário do TCU, na hipótese em que a utilização de outros métodos se mostre ineficaz, o quantum dos prejuízos aos cofres da Petrobras poderia alcançar aproximadamente R$ 1 bilhão (= 17% x R$ 5,73 bilhões) . 
A relevância dessa questão reside no fato de que a autoridade administrativa deve adotar as providências internas com vistas a obter o ressarcimento pretendido, instaurando a devida TCE após esgotar tais medidas administrativas. É nesse sentido que a Instrução Normativa-TCU 71/2012, a qual já em seus considerandos assenta que este Tribunal somente deve ser demandado após o insucesso das medidas administrativas adotadas pela autoridade administrativa competente para elisão do dano ao erário, e o art. 4º, do mesmo normativo, prescreve que:
Art. 4º Esgotadas as medidas administrativas de que trata o art. 3º desta Instrução Normativa sem a elisão do dano, a autoridade competente deve providenciar a imediata instauração de tomada de contas especial, mediante a autuação de processo específico, observado o disposto nesta norma.
Conforme será abordado no Achado III.2 deste relatório, até o presente momento, não houve instauração de TCE em relação aos contratos originários da implantação da Rnest (Evidência 30) , mesmo após esgotadas as medidas internas de ressarcimento. 
	Conclusão do Achado:
Os fatos relatados neste achado de auditoria evidenciam que os gestores da Petrobras não adotaram todas as medidas administrativas internas visando obter a reparação dos prejuízos causados pelas sociedades empresariais que se organizaram em cartel com a finalidade de dividir entre si e com outras construtoras as obras de implantação da Rnest.
A inércia dos gestores, culposa ou dolosa, em instaurar processos administrativos para apurar irregularidades e ressarcir o dano causado ao erário, e caso necessário, instaurar TCE pode resultar em sua responsabilização solidária, nos termos do art. 8º da Lei 8.443/1992, pois a sua inércia não pode vir em prejuízo de interesse público maior tutelado pelo ordenamento jurídico. 
Conquanto este Tribunal já tenha instaurado TCE para apurar danos aos cofres da Petrobras decorrentes de superfaturamento apurados em alguns contratos da Rnest, à luz da racionalidade administrativa, não há sentido em se instaurar novas TCEs relativas aos demais ajustes quando, por meio de providências da própria Companhia, é possível quantificar os danos a serem ressarcidos, adotando-se métodos tradicionais ou, na impossibilidade destes, métodos econométricos como os deliberados nos Acórdãos 3.089/2015 e 1.583/2016, ambos do Plenário do TCU.
Adicionalmente, não se pode atribuir a inteira responsabilidade pela recuperação dos prejuízos ao erário aos órgãos de controle que atuam fora da Petrobras. Em realidade, o principal responsável pela recomposição dos recursos públicos é a autoridade administrativa do próprio órgão/entidade que planejou e executou a ação governamental. Em muitos casos, a ação dos órgãos de controle deve ser no sentido de incentivar, ou mesmo forçar, o gestor a adotar tais medidas do que se substituir a ele na tentativa de recuperar os valores perdidos. 
Frisa-se que os fundamentos jurídicos e técnicos para apuração interna pela Petrobras podem ser extraídos nas diversas ações e processos instaurados pelos órgãos de controle referentes aos contratos da Rnest envolvidos na Operação Lava Jato, tais como: ações penais do MPF, ações de improbidade administrativa, inquéritos da PF, processos de controle interno (CGU) e de controle externo (TCU) . Até no âmbito da própria estatal já foram evidenciados fatos de fraude e cartelização, conforme apontou o Relatório da Comissão Interna constituída em 2014 (Evidência 10, p. 22-27) .
Diante do exposto, propõe-se realizar oitiva da Petrobras para que se manifeste acerca da insuficiência de providências internas para assegurar o ressarcimento dos danos causados aos cofres da Companhia decorrentes da participação de sociedades empresariais em ambiente de cartelização nas licitações de obras para implantação da refinaria, especificamente em relação aos objetos contratados listados no Quadro 6 (supra) .
I.10. Não instauração de tomada de contas especial em obras da Rnest com indícios de danos aos cofres da Petrobras.
	Tipificação do achado:
Irregularidade grave com recomendação de continuidade (IGC) – art. 118, §1º, inciso VI, da Lei 13.707/2018 (LDO 2019) .
	Justificativa de enquadramento (ou não) no conceito de IGP da LDO:
Os indícios de irregularidade encontrados não se enquadram no disposto no art. 118, §1º, inciso IV da Lei 13.707/2018 (LDO 2019) , tendo em vista que as obras de construção e montagem da refinaria já totalizam cerca de 92% de execução física. Além disso, os fatos apontados não prejudicam a execução das obras de complementação da refinaria. 
	Situação Encontrada:
Constatou-se que a Diretoria Executiva da Petrobras não instaurou processo de tomada de contas especial (TCE) com vistas à apuração dos fatos, identificação dos responsáveis, quantificação do dano para a assegurar o imediato ressarcimento aos cofres da Companhia relativamente aos contratos com evidências de prática de atos de fraude e corrupção e às indenizações de “verbas de chuvas” dos contratos da Rnest, em afronta aos arts. 8º da Lei 8.443/1992, 84 do Decreto-Lei 200/1964 e 4º, §5º, da Instrução Normativa-TCU 71/2012.
No curso desta fiscalização, a Petrobras informou que não foram instauradas TCE relativas aos contratos administrativos firmados para a implantação da Rnest (Evidência 30) . A Companhia afirmou ainda que o Conselho de Administração delegou à Diretoria Executiva atribuição para a instauração de processos de TCE no âmbito interno, considerando a competência daquele Conselho para deliberar sobre os casos omissos do Estatuto Social (artigo 30, inciso XV) .
A Instrução Normativa-TCU 71/2012 (art. 4º) prescreve que a autoridade competente, após esgotadas todas as tentativas de reparação do dano no âmbito interno, deve providenciar a instauração da tomada de contas especial (TCE) , sob pena de responsabilidade solidaria e aplicação de sanções cabíveis. No presente caso, verificou-se que não foram instauradas TCE para mesmo quando esgotadas as medidas administrativas para reparação dos danos sofridos aos cofres da Petrobras nas situações relatadas abaixo. 
A) Danos decorrentes de atos de fraude e corrupção.
Como relatado no Achado III.1 deste relatório, a Petrobras apurou danos decorrentes atos de fraude e corrupção nos seguintes contratos firmados para a implantação da Rnest: a) Contrato 0800.0057000.10.2 (objeto: tubovias) ; 0800.087625.13.2 (objeto: UDAs) , 0800.0055148.09.2 (Objetos: UHDTs e UGHs) e Contrato 0800.0087624.13.2 9 (objeto: UCRs) , consoantes resultados das apurações realizados pelas comissões internas (Evidências 18 a 23) .
As comissões constituídas pela Petrobras concluíram em seus relatórios que restou comprovada a ocorrência de graves irregularidades no âmbito dos contratos administrativos analisados, o que levaram a realizar as seguintes proposições nos três processos administrativos de ressarcimento supracitados: 
	a) reconhecimento de nulidade dos contratos 0800.0057000.10.2 (tubovias) , 0800.087625.13.2 (UDA) , 0800.0055148.09.2 (UHDTs e UGHs) e 0800.0087624.13.2 (UCRs) , tendo em visto a comprovação da ocorrência de atos de fraude e corrupção; 
	b) quantificação de prejuízo mínimo de R$ 713.613.649,79, relativo ao contrato de tubovias; R$ 676.281.308,33, relativos ao contrato das UHDTs e UGHs; R$ 337.863.9831,24, relativos ao contrato das UDAS; e R$ 798.804.910,12 relativos ao contrato das UCRs, sem renúncia ou prejuízos de valores adicionais que venham a ser reconhecidos pela Petrobras, pelo Poder Judiciário ou demais esferas em outras oportunidades; e 
	c) determinação de retenção de créditos dos consórcios até o limite dos prejuízos calculados (Evidências 18 a 23) .
Acerca do cumprimento das proposições das comissões internas, a Companhia informou que as conclusões foram ou serão utilizadas em seu favor nos processos de arbitragem envolvendo as empresas contratadas e/ou tratadas no Acordo de Leniência com a Odebrecht. Afirmou também que ingressou no polo ativo das ações de improbidade administrativa do MPF e União com vistas ao ressarcimento dos danos sofridos nos contratos mencionados (Evidência 46) .
Dessa forma, verifica-se que não houve o ressarcimento dos danos causados nos contratos originários da Rnest mesmo após esgotadas as medidas administrativas adotadas pela Petrobras, o que ensejaria a imediata instauração de processo específico de TCE, conforme dispõem os art. 8º da Lei 8.443/1992 e art. 4º da Instrução Normativa-TCU 71/2012. 
Vale dizer que, em não sendo possível obter ressarcimento pela via administrativa, é dever de ofício do administrador público instaurar TCE, sob pena de responsabilidade solidária, visto que vigora no ordenamento jurídico brasileiro o princípio da independência das instâncias, em razão do qual podem ocorrer condenações simultâneas nas diferentes esferas jurídicas (cível, criminal e administrativa) . O recolhimento do débito, em um ou outro processo, serve para comprovação de quitação e sana a dívida.
Não obstante isso, há de ressaltar que este Tribunal instaurou processos de TCE para quantificar os danos causados aos cofres da Petrobras e apurar os responsáveis relativamente aos contratos das seguintes obras: UCR, UDA, UHDT/UHG e Tubovias (v. g. Acórdãos 1.990/2015 - TC Processo 004.025/2011-3; 2.960/2015 - TC Processo 004.025/2011-2; 2.733/2017 - TC Processo 004.038/2011-8; e 2.735/2017 - TC Processo 008.472/2008-3, todos do Plenário e de relatoria do Ministro Benjamin Zymler) .
Recentemente, o TCU condenou ex-gestores da Petrobras e mais duas empresas construtoras a repararem os danos apurados nas obras de construção das UDA e das UHDT/UHG. O débito apurado no Acórdão 2677/2018-TCU-Plenário (TC Processo 000.168/2016-5) , de relatoria do Ministro Benjamin Zymler, refere-se a superfaturamento de R$ 350.060.145,40 (17,39% do valor final do contrato, após aditivos) , no caso das UDA, e de R$ 825.834.829,56 (21,74% do valor final do contrato, após aditivos) , no caso das UHDT/UHG, ambos em valores históricos.
B) Danos decorrentes de “verbas de chuvas”.
Outra situação está relacionada às irregularidades atinentes à inadequação do dos critérios definidos no “Anexo XV – Procedimento para avaliação e pagamento por ocorrência de chuvas, descargas atmosféricas e suas consequências”, incluído em vários contratos firmados pela Petrobras, com a finalidade de regulamentar o ressarcimento, pela entidade, dos custos decorrentes da paralisação das frentes de serviços em virtude da ocorrência de chuvas, descargas atmosféricas e suas consequências.
As irregularidades foram apontadas nas auditorias realizadas nas obras da Rnest no âmbito dos Fiscobras 2009 (TC Processo 009.758/2009-3) e 2011 (TC Processo 007.318/2011-1) , por meio dos quais constataram a inadequação dos critérios de avaliação e pagamento por ocorrência de chuvas, descargas atmosféricas e suas consequências nos seguintes contratos: 
Quadro 7 – Contratos da Rnest – Irregularidade “Verbas de Chuvas”
	Empresa/Consórcio
	Contrato

	Alusa Engenharia Ltda.
	Contrato n° 0800.0045921.08-2 - Cafor

	Consórcio Construcap/Progen
	Contrato 8500.0000058.09.2 - Infraestrutura civil

	Consórcio Camargo Corrêa – Cnec
	Contrato 0800.0053457.09-2 - UCR

	Consórcio CII - Ipojuca Interligações
	Contrato 0800.0057000.10.2 - Tubovias

	Consórcio Conduto-Egesa
	Contrato 0800.0055153.09.2 - Dutos

	Consórcio Egesa-TKK
	Contrato 0800.0053453.09.2 - ETDI

	Consórcio Enfil-Veolia-Rnest
	Contrato 0800.0049741.09-2 - ETA

	Consórcio Rnest – Conest
	Contratos 0800.0053456.09-2 - UDA e 0800.0055148.09.2 - UHDT/UGH

	Consórcio Rnest O. C. Edificações
	Contrato 0800.0049742.09-2 – Edificações

	Consórcio Ses-Montcalm
	Contrato 0800.0056431.10.2 – Caldeiras

	Galvão Engenharia S/A
	Contrato 8500.0000080.10.2 - Interligações Elétricas

	Jaraguá Indústrias Mecânicas S/A
	Contratos 8500.0000070.10.2 - Fornos UCR - e 8500.0000072.10.2 - Reformadores tubulares

	Consórcio Techint Confab UMSA
	Contrato 0800.0049716.09.2 - Tanques Lote I

	Consórcio Tomé Alusa Galvão
	Contrato 0800.0049738.09-2 - Tanques Lote II

Após o exame das manifestações das empresas apresentadas ao TCU por força de oitiva determinadas no Acórdão 2144/2013-TCU-Plenário, de relatoria do Ministro Benjamin Zymler, a SeinfraOperações entendeu que as alegações apresentadas não comprovavam a regularidade dos critérios de medição adotados e iam de encontro ao caráter indenizatório da rubrica “verba de chuvas”. 
A unidade técnica concluiu que a metodologia paradigma especificada na instrução que deu ensejo ao Acórdão 2144/2013-TCU-Plenário era tecnicamente adequada, tendo acolhido apenas as ponderações, as quais motivaram as adaptações nos critérios de pagamento da aludida indenização. Diante desse quadro, o TCU lavrou os Acórdãos 2.007/2017 e 2.191/2017, ambos do Plenário e de relatoria do Ministro Benjamin Zymler, determinando à Petrobras as seguintes providências:
9.2. determinar a Petrobras que, no prazo de 90 (noventa) dias:
9.2.1. com fulcro no art. 59 da Lei 8.666/1993, quantifique o valor da indenização devida aos signatários dos contratos mencionados no item anterior, segundo os critérios descritos na instrução de mérito da SeinfraOperações, com a ressalva indicada nos itens 80 e 81 do voto, abatendo os valores já pagos se houver crédito a favor dos contratados;
9.2.2. caso o valor pago supere o valor da indenização devida por cada contratado, implemente, dentro do mesmo prazo especificado no subitem 9.2., as medidas administrativas necessárias para o respectivo ressarcimento aos cofres da Petrobras, instaurando a competente tomada de contas especial em caso de não pagamento;
No entanto, o Plenário deste Tribunal decidiu, por meio do Acórdão 953/2019-TCU-Plenário, de relatoria do Ministro Walton Alencar Rodrigues, acolher o mérito do recurso interposto pelo Consórcio Camargo e Correa (Cnest) , declarando a nulidade item 9.1 dos Acórdãos 2007/2017 e 2.191/2017. Ato contínuo, a Petrobras interposto embargo de declaração tendo em vista que a decisão de 2019 nada dispôs sobre o item 9.2 dos acórdãos prolatados em 2017. 
O ponto crucial dos embargos é a existência de uma relação de dependência lógica entre o item 9.2 e o item 9.1 de ambos acórdãos, conforme reconhecido por despacho do Ministro-Relator Walton Alencar Rodrigues (peça 488 do TC Processo 009.758/2009-3) . Segundo a Petrobras, com a suspensão da exigibilidade do item 9.1, ficariam suspensos, por extensão, os itens 9.2, 9.2.1 e 9.2.2. Frise-se, no entanto, que os embargos de declaração requerendo o saneamento da omissão da decisão embargada ainda estão aguardando deliberação por este Tribunal.
No âmbito interno, a Petrobras quantificou os valores indevidos das indenizações das “verbas de chuvas”, utilizando-se a metodologia adotada pela unidade técnica deste Tribunal no âmbito do TC Processo 009.758/2009-3. Em reunião datada de 28/3/2018, diante da omissão do Estatuto Social, o Conselho de Administração delegou à Diretoria Executiva competência para a instauração do processo de TCE e aprovação do respectivo relatório final referente à utilização do anexo contratual para ressarcimento das “verbas de chuvas” em contratos da Rnest (Evidências 31 e 32) . 
Portanto, em pese as deliberações exaradas nos Acórdãos 2007/2017 e 2.191/2017 ainda estejam sendo atacadas em fase recursal, já com a declaração da nulidade do item 9.1, não se pode olvidar que a autoridade competente tem o dever de providenciar internamente a apuração de danos com vistas ao ressarcimento aos cofres públicos, independentemente de determinação deste Tribunal ou de outra instância, conforme estabelecem os dispositivos legais que regem o assunto (art. 8º da Lei 8.443/1992, arts. 82, §2º, e art. 84 do Decreto Lei 200/1964 e art. 3º da Instrução Normativa-TCU 71/2012) .
No presente caso, verifica-se que a Petrobras adotou as medidas internas de quantificação dos danos decorrentes dos pagamentos irregulares das “verbas de chuvas” e delegou, por meio do Conselho de Administração à Diretoria Executiva, competência para a instauração do processo de TCE e aprovação do respectivo relatório final referente à utilização do anexo contratual para ressarcimento das “verbas de chuvas” em contratos da Rnest (Evidências 31 e 32) .
	Conclusão do Achado:
Constata-se, assim, a ocorrência de omissão no dever de instaurar a devida TCE por parte da Diretoria Executiva da Petrobras, em inobservância aos art. 8º da Lei 8.443/1992, art. 84 do Decreto-Lei 200/1967 e art. 4º, §5º, da Instrução Normativa-TCU 71/2012. 
Enfatiza-se que a conduta negligente dos gestores da Petrobras que ainda não providenciaram internamente a instauração da TCE nos casos de irregularidades com danos aos cofres da Companhia. A inércia das autoridades competentes pode ensejar a aplicação de multa e à inabilitação para o exercício o cargo em comissão ou função de confiança, conforme arts. 58 e 60 da Lei 8.443/1996, além da imposição de solidariedade com os causadores dos danos decorrentes dos pagamentos a maior das “verbas de chuvas”, nos termos do 8º do mesmo diploma legal.
No presente caso, diante do fato de que este Tribunal converteu em TCE processos de fiscalização nos contratos das obras das unidades UCR, UDA, UHDT/UHG e Tubovias, será proposta oitiva da Petrobras quanto à omissão no dever de instaurar TCE somente relação aos danos causados pelos pagamentos indevidos das indenizações de “verbas de chuvas”, em inobservância aos arts. 8º da Lei 8.443/1992, 84 do Decreto-Lei 200/1964 e 4º, §5º, da Instrução Normativa-TCU 71/2012, bem como deliberação do Conselho de Administração da Petrobras (Reunião 1.533) .
I.11. Sobrepreço decorrente de preços excessivos
	Tipificação do achado:
Irregularidade grave com recomendação de continuidade (IGC) – art. 118, §1º, inciso VI, da Lei 13.707/2018 (LDO 2019) .
	Justificativa de enquadramento (ou não) no conceito de irregularidade grave da LDO:
A irregularidade enquadra-se no artigo 118, § 1º, inciso IV da Lei 12.309/2010 (LDO 2011) , visto que tem potencialidade de ocasionar prejuízos ao erário e se configura grave desvio aos princípios constitucionais. Ademais, o sobrepreço apontado de R$ 33.158.427,15 é materialmente relevante em relação ao valor total contratado (11,0%) . Entretanto, as obras já totalizam cerca de 92% de execução física e a operação em plena carga de projeto do Trem I da refinaria está condicionada à entrada em operação da unidade (Snox – U93) . Assim, uma paralisação traria ainda mais prejuízos à Petrobras, por conta de mais atrasos na sua plena produção, além de os fatos apontados não prejudicarem a execução das obras de complementação da refinaria.  
	Situação encontrada:
Em análise aos preços do contrato 0804.0103350.17.2 (conclusão da complementação mecânica da Unidade de Abatimento de Emissões - SNOX- U-93) , firmado com a empresa Qualiman Engenharia e Montagens Ltda., constatou-se evidência de sobrepreço total de R$ 33.158.427,15, correspondente a 11,0 % do valor contratual (R$ 301.603.923,61) .
Esta análise atende determinação contida no item 9.3.1 do Acórdão 3059/2016-TCU-Plenário sob a relatoria do ministro Benjamin Zymler.
Foi avaliada uma amostra de R$ 168.311.427,25 referente a 55,9% do valor contratado. Em relação à amostra, o sobrepreço corresponde a 19,7% de seu valor. O quadro a seguir apresenta um resumo desta análise dos preços. 
Quadro 8 – Resumo sobrepreço Snox-Qualiman
	A - DFP
	R$ 301.603.923,61

	B - AMOSTRA 
	R$ 168.469.854,40

	C - % da Amostra
	55,9%

	D - Valor Paradigma
	R$ 135.311.427,25

	E - Sobrepreço (E) = (B) - (D) 
	R$ 33.158.427,15

	F - % Sobrepreço sobre Amostra (F) = (E) ÷ (B) 
	19,7%

	G - % Sobrepreço sobre Contrato (G) = (E) ÷ (A) 
	11,0%

       		  Fonte: Evidência 55
A memória de cálculo completa e detalhada desse montante está disposta como item não digitalizável (planilha .xls) na peça “Evidência 61 – Análise DFP Snox – Qualiman ”.
Importante frisar que o sobrepreço apurado foi calculado com base no Demonstrativo de Formação de Preços (DFP) original do contrato e não compreendeu a verificação de eventuais sobrepreços nos aditivos contratuais, excluídos do escopo da análise. O exame também não abarcou apreciação da consistência dos quantitativos considerados no DFP, mas tão somente os preços unitários pactuados constantes do aludido documento.
No tocante aos aditamentos, salienta-se que a Petrobras não formaliza um DFP nesses expedientes, sendo que, no caso de haver necessidade de modificações nos valores contratuais, estes são negociados com a contratada levando-se em conta os limites informados em estimativa específica realizada previamente pela estatal. Desse modo, os valores dos aditivos não necessariamente guardam relação com os preços pactuados do contrato inicial, de forma que uma análise de seus preços envolveria um estudo mais minucioso e de maior complexidade, mas, ainda assim, possíveis de serem executados em outra etapa deste processo. 
Ademais, exaurir neste momento a análise do termo aditivo não se mostra racional dado que há pleitos de negociação contratual visando à continuidade do contrato e ainda não quantificados e sujeitos a análise prévia da Petrobras (Evidência 59, p. 2) . Portanto, caso se entenda viável, futuras apreciações devem levar em conta os aditivos por fim firmados, no sentido aferir a existência de duplicidades ou descabimentos de valores repactuados. 
A título de informação e contextualização, antes de adentrar no detalhamento e na metodologia adotada no achado, cabe apresentar breve histórico da evolução da contratação e a situação atual do contrato 0804.0103350.17.2, firmado com a empresa Qualiman Engenharia e Montagens Ltda.
	Situação e Histórico da Contratação
O contrato em análise tem como objeto a execução dos serviços e fornecimentos remanescentes para conclusão da SNOX (U-93) .
A Unidade de Abatimento de Emissões Atmosféricas (SNOx) tem como objetivo reduzir as emissões atmosféricas de SOx, NOx e particulados, sulfurados transformados em H2SO4, nitrogenados transformados em N2 e particulados abatidos pelos precipitadores eletrostáticos.
A SNOx do Trem I da Refinaria Abreu e Lima (U-93) tem capacidade prevista de tratamento 636.000Nm³/h de gases e capacidade instalada de produzir 700 t/dia de ácido sulfúrico.
Devido à ausência de unidade de abatimento de emissões, o órgão ambiental do Estado de Pernambuco – Agência Estadual de Meio Ambiente – CPRH (Antiga Companhia Pernambucana de Controle da Poluição Ambiental e de Administração de Recursos Hídricos) limitou a vazão máxima de carga na Rnest, com petróleo de baixo teor de enxofre, estando o aumento de carga da Refinaria, para alcançar sua carga de projeto, de 115.000 bpd em cada trem de refino, condicionado à entrada em operação da SNOX, conforme LO nº 05.16.01.000070-6 de 11/01/2016.
Deste modo, será responsável pela redução de emissões, atendendo ao termo de compromisso assinado com CPRH, liberando o Trem I para produção em plena carga, além de viabilizar a flexibilização da qualidade do petróleo a ser processado.
Afora esta missão de controle ambiental, vale registrar que a SNOX é superavitária em energia, gerando vapor de média pressão superaquecido, que é exportado para o “header” da Refinaria.
Originalmente, os serviços do contrato com a Qualiman eram parte integrante do escopo do Contrato nº  0800.0087378.13.2, firmado com o Consórcio EBE-ALUSA, constituído pelas empresas Empresa Brasileira de Engenharia S.A. (EBE) e Alusa Engenharia S.A (atual Alumini) , cuja data para conclusão mecânica da Unidade SNOx (U-93) , estabelecida durante a vigência do contrato era 9/5/2014, o que era aderente às datas de necessidade do cronograma de partida do Trem I da RNEST. 
Devido a dificuldades financeiras apresentadas pelas empresas consorciadas e pelo próprio Consórcio, o referido contrato foi rescindido em 5/12/2014, por meio da carta de notificação de rescisão ENG-AB/IERENEST/IEDACR 112/2014. O avanço físico total do contrato naquela data era de 63,01%, incluindo as unidades U-93 e U-94, tendo a U-93 um avanço de 76,71%. (Evidência 55, p. 2) .
Em alinhamento com a decisão da Petrobras de paralisação do Trem II e conclusão do Trem I, a Petrobrás deflagrou um primeiro processo licitatório para os serviços remanescentes da Snox apenas do Trem I (U-93) - Convite n° 1742559.15.8. Onze empresas foram convidadas para o certame, mas apenas uma apresentou proposta e, mesmo assim, foi desclassificada em virtude de o valor ofertado ter sido 157% maior que o estimado pela Petrobras, situando-se, dessa forma, fora do considerado aceitável em função do intervalo esperado de precisão da estimativa. 
Fracassada a licitação, a Comissão de Licitação, em 18/6/2015, recomendou o encerramento do processo licitatório referente ao Convite n° 1742559.15.8 e a instauração de um novo processo. 
A deflagração da nova licitação foi efetivada pelo Convite n° 1905035.15.8, datado de 30/11/2015 que foi encaminhado a 27 (vinte e sete) empresas. Destas, seis apresentaram propostas, contudo apenas três atenderam as prescrições do convite quanto à documentação de admissibilidade. (Evidência 54, p.4) 
Abertas as propostas comerciais das três licitantes remanescentes, verificou-se que todas se situavam ainda acima do limite superior da estimativa de custo da Petrobras conforme quadro a seguir:
Quadro 9 – Propostas Convite n° 1905035.15.8

	           Fonte: (Evidência 54, p.6) 
Em que pese nova estimativa da Petrobras ter elevado aquele valor de referência, corrigindo inconsistências identificadas pela Estatal, as propostas permaneceram acima do limite admissível pela companhia (Evidência 67, p. 23) . O quadro a seguir ilustra o ocorrido:
Quadro 10 – Propostas Convite n° 1905035.15.8

                              Fonte: (Evidência 67, p.23) 
Diante do ocorrido, nenhuma empresa pode ser classificada e o processo licitatório do Convite nº 1905035.15.8 foi encerrado.
Frustrados dois processos licitatórios, e permanecendo a necessidade da conclusão da SNOx (U-93) , foi autorizada, por meio da DIP ENG-RLE/IEIND/IERNEST-1 68/2016, de 25/04/2016, a contratação de tais serviços por dispensa de licitação, mediante negociação direta com empresas que compareceram no processo de abertura de propostas no segundo processo licitatório. (Evidência 58, p.2) 
Findadas as negociações, em que pese a Qualiman Engenharia e Montagens Ltda. ter apresentado resultado da avaliação do Grau de Risco de Integridade (GRI) alto, foi efetivado o contrato 0804.0103350.17.2, com a empresa, no valor total de R$ 301.603.923,61. (Evidência 58, p.18) 
Até o momento desta auditoria, o contrato tinha sofrido duas alterações, apenas a segunda com impactos financeiros. Nesta, além de alterações pontuais em critérios de medição, acrescentou-se R$ 26.858.878,09 ao valor do contrato, em função de alteração de escopo e prorrogação do prazo contratual.
No curso desta fiscalização em visita às instalações da obra (maio de 2019) , constatou-se que a empresa Qualiman estava remobilizando pessoal para a retomada da obra, após tê-la abandonado em dezembro de 2018.  
A evidência 59 apresenta com detalhes essa questão. A seguir, em apertada súmula, apresentam-se algumas das inúmeras tratativas ocorridas para a resolução do imbróglio: 
a) 09/12/2018: a Qualiman encaminha carta notificando a rescisão unilateral do contrato com vigência a partir do dia 10/12/2018;
b) 22/1/2019: carta da Petrobras à empresa, refutando as alegações de inadimplemento por culpa da Estatal; 
c) 13/2/2019: convocação formal da Petrobras para que a empresa retomasse imediatamente as obras;
d) 15/02/2018: a Qualiman responde que está à disposição da Petrobras para assinatura de aditivo de suspensão do Contrato, pelo prazo de 120 (cento e vinte) dias;
e) 28/2/2019: Petrobras envia carta notificando a empresa da multa contratual;
f) 8/3/2019: a estatal concede prazo até 15/03/2019 para que a Qualiman apresentasse evidências, fatos e memória de cálculo de valores pleiteados. Caso o prazo limite não fosse atendido, a Petrobras informa que irá proceder com a rescisão do referido contrato, em função da paralisação de forma unilateral da obra; 
g) 8/4/2019, a Qualiman informa a retomada a partir do dia 10/04/2019, a fim de iniciar o processo de remobilização, planejado para durar 82 dias.
Merece destaque, enfim, o fato de que, em que pese a urgência requerida para a conclusão da unidade, em face da sua importância para a cessação da restrição à plena performance do Trem I, vários acontecimentos retardaram a obra, como as duas licitações fracassadas e uma negociação direta; além da sua recente paralisação. 
	Cálculo do Sobrepreço e metodologia adotada
Como relatado, a presente análise de preços foi realizada com base no Demonstrativo de Formação de Preços (DFP) da contratada.
 O DFP é um documento que figura entre os anexos dos contratos com a Petrobras e é apresentado pelas licitantes contendo a relação de todos os insumos a serem utilizados no empreendimento, seus quantitativos e preços unitários, de modo a demonstrar o preço total ofertado.
O DFP é dividido em partes, cada qual correspondente a um tipo de serviço/fornecimento: i) Projeto; ii) Fornecimento de Bens; iii) Mobilização de Desmobilização; iv) Construção Civil; v) Montagem; e vi) Comissionamento.
 Apesar dessa divisão, para facilitar a rastreabilidade da origem dos valores em consonância com a metodologia adotada, bem como otimizar a análise de preços, estratificou-se o DFP, conforme explicitado no quadro a seguir:
Quadro 11 – Itens do DFP

                                                      Fonte: Evidência 60 – item não digitalizável
Foi examinada uma amostra de R$ 168.311.427,25, correspondente a 55,9% do valor do contrato (R$ 301.603.923,61) , ficando evidenciado um sobrepreço de R$ 33.158.427,15, correspondente a 19,7% do valor da amostra e 11,0% do contrato, conforme quadro a seguir:
Quadro 12 – Itens do DFP

     Fonte: Evidência 61 – item não digitalizável
Registra-se que, a despeito de o item Bonificação e Despesas Indiretas (BDI) estar disposto em separado no quadro acima, ele integra cada um dos itens da tabela sendo representado por um percentual.    
Impende ressaltar uma dificuldade encontrada nesse tipo de análise de serviços de montagem eletromecânica. Nessa espécie de obra, há um número elevado de itens no DFP nos quais o TCU não dispõe de referenciais oficiais ou outros mecanismos aptos o suficiente para a verificação de conformidade dos preços. Isso acaba por reduzir o valor das amostras que se consegue analisar.
 Em suma, para a análise os diversos itens constantes do DFP foram colacionados com respectivos referenciais paradigmas. A metodologia adotada para a obtenção desses referenciais referentes a cada categoria de insumos se encontra resumida no quadro a seguir: 
Quadro 13 – Itens do DFP

A seguir, será detalhada a metodologia adotada para cada item/categoria de insumo disposto no quadro retro.
	Metodologia Adotada
A- Salários de Mão de Obra
É possível sintetizar a metodologia utilizada para adoção dos valores paradigmas dos salários de mão de obra da seguinte forma: 
Salários do Sinapi ou da Convenção Coletiva de Trabalho (CCT) , utilizado o maior valor;
na falta de valores no Sinapi/CCT, adotado o Caged com o devido tratamento de seus dados;
foram excluídos da análise os cargos de direção e gerenciamento.  
Como referencial de custo de mão de obra foram tomados os valores constantes do Sinapi (Evidência 63) , para o estado de Pernambuco em Julho/2016, data base do contrato, tendo em vista ser a referência oficial de preços para as obras custeadas com recursos da União, por força do Decreto 7.983/2013, principalmente para categorias profissionais típicas de obras de construção civil.
Por outro lado, o art. 611, “caput”, da Consolidação das Leis do Trabalho (CLT) , Decreto-Lei 5.452/1943, define a Convenção Coletiva de Trabalho (CCT) como um acordo de caráter normativo efetuado entre dois ou mais sindicatos representativos de categorias econômicas e profissionais estabelecendo relações de trabalho. Assim, ao estipularem o piso salarial de categorias profissionais, as convenções tornam obrigatória a observância desse patamar por quem contrate trabalhadores daquela categoria.
Deste modo, e em função de serem poucas as referências no Sinapi relativas a categorias profissionais da obra em comento, buscou-se, de forma subsidiária, obter os salários paradigmas na convenção coletiva vigente à época da contratação, no caso, a Convenção Coletiva de Trabalho 2015/2016 (CCT2015-16) - PE000262/2016, registrada em 3/3/2016 no então Ministério do Trabalho Emprego – MTE, e obtida no sítio: http://www3.mte.gov.br/sistemas/mediador/ConsultarInstColetivo (Evidência 62) .
De posse dos valores da CCT2015-16, e prezando pelo conservadorismo, foi adotado o maior dos valores dentre os presentes no Sinapi e na CCT. 
Ainda persistindo categorias profissionais sem referenciais, buscou-se no Cadastro Geral de Empregados e Desempregados - Caged da Secretaria de Trabalho do Ministério da Economia, parâmetros salariais para as especialidades não contempladas no Sinapi ou na CCT2015-16.
Todavia, para uma melhor adequação dos valores, os dados do Caged tiveram de receber certo tratamento, que será descrito a seguir.
O Caged e o tratamento oferecido aos seus dados
Preliminarmente, vale citar que o Caged foi criado pela Lei 4.923/1965 e passou por vários aperfeiçoamentos ao longo do tempo. No portal do MTE (http://pdet.mte.gov.br/o-que-e-caged, acessado em 17/6/2019) é possível obter informações que o legitimam como importante fonte de informações acerca dos salários referenciais ora requeridos, a saber:
ampla abrangência: em todo território nacional;
representatividade: apresenta os salários dos admitidos e demitidos rendimentos, com periodicidade mensal e abarcando 900 mil estabelecimentos por mês com cobertura média em torno de 85% do universo de empregados celetistas;
nível suficiente de desagregação: apresenta desagregações idênticas às da RAIS - Relação Anual de Informações Sociais, em termos geográficos, setoriais e ocupacionais, possibilitando a realização de estudos que indicam as tendências mais atuais, sendo a única fonte de informação com tal nível de desagregação;
suficiência de dados: apresenta os salários que constam na Carteira de Trabalho quando da admissão e demissão dos trabalhadores, absorvendo, portanto, aumentos decorrentes de promoções na carreira. 
Outro ponto a corroborar a justeza da seleção desse cadastro como base de dados deste trabalho é o fato de o novo Sicro, um dos referenciais oficiais estipulados no Decreto 7.983/2013 e adotados por esta Corte de Contas, também se utilizar do Caged como fonte para obtenção dos seus valores referenciais. 
Entretanto, em virtude da amplitude dos dados informados no cadastro, bem como da necessidade de se mitigar eventuais erros de lançamentos e inadequações nas declarações do Caged, é interessante que os dados desse cadastro recebam tratamento suficiente de modo a se obterem valores consistentes e aptos a servirem de referenciais de custos. 
É nesse sentido o Acórdão 2677/2018-TCU-Plenário, Relat. Min. Benjamin Zymler, que trata das obras das unidades UDA/UHDT, desta mesma refinaria Rnest, no qual o TCU acatou integralmente a apuração de superfaturamento com base nos ajustes realizados pela unidade técnica nos dados do Caged, nos termos do seu voto condutor: 
61. A unidade instrutiva acolheu parcialmente um argumento do consórcio sobre o Caged, que, no seu entendimento, não seria uma fonte segura para estabelecer o valor de mercado para o caso concreto, uma vez que possuiria base de dados extremamente ampla, incluindo profissionais de diferentes graus de qualificação, diferentemente da mão de obra que supostamente fora utilizada pelo consórcio. Para conferir melhor fidedignidade ao uso do Caged como parâmetro salarial de mercado, a SeinfraOpe, no exame de mérito desta TCE, aplicou uma série de filtros ao banco de dados, conforme detalhado no apêndice II da instrução à peça 276, realizando um procedimento bastante similar ao que 
62.  Em particular, para refletir melhor a especificidade setorial das obras em questão, como se trata de um empreendimento multidisciplinar, com diversos outros tipos de profissionais que não atuam em uma típica obra de infraestrutura de transportes, foram selecionadas para a análise atividades específicas relacionadas às obras auditadas, com elevado nível de complexidade e porte similar. Assim, os filtros aplicados na análise do mérito, além das típicas atividades de infraestrutura, incorporaram informações sobre salários praticados em empresas de outras quatro classificações nacionais de atividade econômica (CNAE) , englobando atividades do setor de petróleo e indústria, as quais poderiam compartilhar recursos humanos com as obras da refinaria. São atividades como: transporte de petróleo e gás, fabricação de coque de petróleo e nafta, instalação de aparelhos e instrumentos de teste e controle, instalação de máquinas-ferramentas, montagem e instalação de tanques e reservatórios, entre outros serviços relacionados. Destaque para atividade 28291 que traz expressamente a fabricação de unidades de retificação e destilação para refinarias de petróleo. 
63.	A meu ver, esse ajuste realizado pela SeinfraOpe espelha com mais fidedignidade uma referência de mercado para os salários praticados na obra, motivo pelo qual acolho integralmente os ajustes realizados no tratamento de dados do Caged. (grifos acrescidos) 
Assim, o método utilizado na presente análise adota o modelo utilizado na instrução da Seinfra Operações para o tratamento dos dados do Caged, integralmente aprovado pelo indigitado aresto, e acompanha a metodologia utilizada pelo novo Sicro, com algumas adaptações em virtude das particularidades da obra.
A seguir expõe-se em brevidade a metodologia adotada pelo Sicro, indicando os pontos em que foram necessários alguns ajustes em virtude das especificidades da obra em apreço. 
O Volume 4 – Mão de Obra, dos Manuais de Custos de Infraestrutura de Transportes do novo Sicro, apresenta os conceitos e as premissas necessários ao cálculo dos salários médios das categorias profissionais do Sicro. No item 2 - Salários (Evidência 64, p. 23 a 36) - apresentam-se os parâmetros utilizados para a extração de registros da base de dados do Caged. 
Os salários individualizados, tanto para admissões como para os desligamentos, são obtidos por meio do levantamento dos salários nominais encontrados nos arquivos dos microdados do Caged (http://pdet.mte.gov.br/microdados-rais-e-caged) . Os dados são públicos e diversos campos estão disponíveis, tais quais: Classificação Brasileira de Ocupação – CBO, município, estado, região, setor econômico, classe e subclasse CNAE, porte da empresa, idade, sexo, entre outros.  
No caso, tendo em vista a data base do contrato ser junho/2016 e tratando-se de uma análise retrospectiva, mas entendendo que a utilização de apenas um mês de referência traria uma quantidade insuficiente de registros, foram selecionados 3 meses antes e 3 meses depois do dia 30 de junho de 2016. Ou seja, a análise buscou dados do Caged entre abril e setembro de 2016. 
Vale registrar ainda que esse procedimento, por considerar também meses posteriores à data base, pode agregar possíveis reajustes de preços ocorridos logo após a data base, o que não ocorreria se se utilizasse somente o mês da data base do contrato.    
Da mesma forma que o DNIT, o levantamento e a análise de dados do Caged considerou apenas empresas com mais de 50 (cinquenta) funcionários, (eliminando, assim, as empresas sem as condições necessárias para atender o mercado de obras de infraestrutura) , com carga horária igual a 44 (quarenta e quatro) horas semanais (carga horária das obras em comento) e com salários básicos nominais superiores ao mínimo nacional. 
Como limite superior foi definido um teto salarial para cada categoria profissional (CBO) , calculado como três vezes o desvio padrão posicionado acima da média (limite superior = média + 3 x desvio padrão) , evitando assim, como no corte do salário mínimo nacional, lançamentos equivocados ou nitidamente enquadrados em categorias que exercem cargos ou funções de qualificação incompatível. 
O Sicro considera uma periodicidade de um ano e, nos casos em que a amostra da categoria profissional na unidade da federação mostra-se inferior a 10 (dez) , procede a substituição dos valores obtidos pela média regional da categoria. Quando a categoria apresenta amostra inferior a 10 (dez) microdados na região, adota-se a média nacional da categoria (Evidência 64, p. 35) .
No caso deste processo, como foram tomados os dados de 6 meses no Caged, o parâmetro foi aumentado para pelo menos 12 registros no total. Assim, nos casos em que a amostra da categoria profissional na unidade da federação mostrou-se igual ou inferior a 12 microdados, substituíram-se os valores obtidos pela média regional da categoria. Nos casos em que a categoria apresentou amostra inferior a 12 na região, utilizou-se a mesma lógica para uma região mais ampla, e assim por diante, até se chegar a média nacional, caso necessário.
Para tornar os dados mais aderentes com a obra auditada, enquanto o Sicro seleciona todas as atividades do Grupo F (Construção como um todo) da Classificação Nacional de Atividades Econômicas (CNAE) , nesta avaliação foram escolhidas somente as atividades de infraestrutura, adicionando-se quatro atividades exclusivas: 09106, 19217, 28291 e 33210. Estes códigos CNAE compreendem atividades do setor de petróleo e indústria que podem compartilhar recursos humanos com as obras da refinaria. São atividades como: transporte de petróleo e gás, fabricação de coque de petróleo e nafta, instalação de aparelhos e instrumentos de teste e controle, instalação de máquinas-ferramentas, montagem e instalação de tanques e reservatórios, entre outros serviços relacionados. Destaque para atividade 28291 que traz expressamente a fabricação de unidades de retificação e destilação para refinarias de petróleo. A seguir lista dos códigos (CNAE) selecionados (para discriminação completa dos CNAEs selecionados vide Evidência 65) .
Quadro 14 – Itens do DFP
	Cod. 
	Denominação 

	09106
	Atividades de apoio à extração de petróleo e gás natural 

	19217
	Fabricação de produtos do refino de petróleo 

	28291
	Fabricação de máquinas e equipamentos de uso geral não especificados anteriormente 

	33210
	Instalação de Máquinas e Equipamentos Industriais 

	42120
	Construção de Obras de Arte Especiais 

	42219
	Obras para Geração e Distribuição de Energia Elétrica e para Telecomunicações 

	42235
	Construção de Redes de Transportes por Dutos, Exceto para água e Esgoto 

	42910
	Obras Portuárias, Marítimas e Fluviais 

	42928
	Montagem de Instalações Industriais e de Estruturas Metálicas 

Para o caso de categorias de profissionais encontradas nos DFPs não típicas de serviços de obras públicas de infraestrutura de óleo e gás não atingirem o número de registros suficientes de acordo com os requisitos definidos de representatividade (12 registros no período de 6 meses) , o parâmetro salarial nacional foi obtido sem qualquer filtro setorial (CNAE) .
No caso de se ter de lançar mão dessa alternativa (base ampla - todos os setores) ; entendendo poder retornar médias abaixo do mercado no caso das obras de infraestrutura diferenciadas de óleo e gás, que geralmente remuneram melhor que em outros setores; optou-se por se aplicar um fator de correção para ajustar a base de dados do Caged, a exemplo do que o Dnit desenvolveu no novo Sicro.
Conforme o manual do Sicro (Evidência 64, p.35) o setor de infraestrutura de transportes, contemplado nas CNAEs 421, apresenta média salarial um pouco maior que o observado para as demais divisões da Seção F do CNAE 2.0 (construção de edifícios em geral, obras de infraestrutura e os serviços especializados para construção que fazem parte do processo de construção. 
O manual elucida como contornou essa dificuldade:
Com objetivo de compatibilizar as informações destas diferentes divisões foi desenvolvido um fator de correção, visando melhor representar o grupo 421 - Construção de Rodovias, Ferrovias, Obras Urbanas e Obras de Arte Especiais, específico para as obras de infraestrutura de transportes. Para a obtenção deste fator de correção, procede-se o cálculo da média salarial de cada categoria do grupo 421, e, posterior divisão pela média salarial de toda a Seção F. 
Apenas para exemplificar a metodologia, observa-se que o fator de correção entre os salários de infraestrutura de transportes e a Seção F no mês-base de julho de 2014 apresentou variação de 0,68 a 2,58, com média de 1,11. Levando-se em consideração que, na maioria dos casos, o setor de infraestrutura remunera melhor que a construção civil, definiu-se o limite inferior do fator de correção igual a 1,00. Esta variação será acompanhada ao longo do tempo com o objetivo de verificar a permanência desta relação ou possibilidade de simplificação do método proposto.
No caso concreto, aplicou-se uma metodologia similar. Enquanto o Sicro seleciona todos os dados da construção civil da seção F da classificação CNAE e aplica o fator de ajuste a todas as categorias, nesta análise foram utilizados somente os dados das atividades CNAE de infraestrutura, óleo e gás, apresentado no Quadro 12, retro, ampliando-se a amostra para a base ampla somente no caso de não haver registros suficientes, entretanto ajustado pelo fator.  
Considerando os pesos de cada categoria profissional constou no DFP (homens x mês) , verificou-se que o setor de infraestrutura selecionado (construção civil, óleo e gás) possui uma remuneração 9,3% maior que a média ponderada ampla da base brasileira, para as categorias profissionais analisadas. Frisa-se, entretanto, que confirmando o conservadorismo, os fatores de ajustes realmente aplicados tiveram uma média ponderada 14,1% de majoração, em face de o limite inferior desse fator ser considerado igual a 1,00 (vide Evidência 66.) .  
Por derradeiro, com o objetivo de deixar o tratamento dos dados ainda mais específico e centrado no mercado de óleo e gás, foi criado um primeiro filtro setorial das categorias de profissionais para as cidades brasileiras que possuem polos petroquímicos ou refinarias instaladas, quais sejam:
Quadro 15 – Itens do DFP
	Indústria 
	Cidade 
	UF 

	Refinaria REPAR 
	Araucária 
	PR 

	Refinaria REGAP 
	Betim 
	MG 

	Polo Petroquímico 
	Camaçari e Dias D'Ávila 
	BA 

	Refinaria REFAP 
	Canoas 
	RS 

	Refinaria RBPC 
	Cubatão 
	SP 

	Polo Petroquímico 
	Duque de Caxias 
	RJ 

	Refinaria LUBNOR 
	Fortaleza 
	CE 

	Refinaria RPCC 
	Guamaré 
	RN 

	Polo Petroquímico e Estaleiro 
	Ipojuca 
	PE 

	Complexo Petroquímico COMPERJ 
	Itaboraí 
	RJ 

	Refinaria REMAN 
	Manaus 
	AM 

	Refinaria RECAP 
	Mauá e Santo André 
	SP 

	Polo Petroquímico 
	Paulínia 
	SP 

	Refinaria RLAM 
	São Francisco do Conde 
	BA 

	Refinaria REVAP 
	São José dos Campos 
	SP 

	Refinaria SIX 
	São Mateus do Sul 
	PR 

	Polo Petroquímico 
	Triunfo 
	RS 

	Refinaria RPR 
	Rio Grande 
	RS 

Com base no exposto, pode-se sintetizar o fluxo do cálculo dos referenciais de mão de obra por meio de tratamento do Caged da seguinte forma:
Obtenção dos microdados do Caged, do período de abril a setembro de 2016, relativos às empresas com códigos CNAEs de infraestrutura, Óleo e Gás e com mais de 50 empregados, excluídos os registros com remunerações inferiores ao salário mínimo e, para cada categoria, superiores à média acrescida de três vezes o respectivo desvio padrão;
Para cada categoria (CBO) , aplica-se sucessivamente cada filtro até que se obtenha mais de 12 registros, quando se calcula o salário médio que será o referencial adotado. Os filtros aplicados são:
b.1) Filtro 1 – CNAEs de infraestrutura, Óleo e Gás e cidades c/ refinarias ou polos petroquímicos;
b.2) Filtro 2 – CNAEs de infraestrutura, Óleo e Gás e estado de Pernambuco;
b.3) Filtro 3 – CNAEs de infraestrutura, Óleo e Gás e Região Nordeste;
b.4) Filtro 4 – CNAEs de infraestrutura, Óleo e Gás e todo Brasil;
b.5) Filtro 5 – Todos os setores em todo Brasil, aplicado o fator de ajuste.
A figura a seguir tomada emprestada do relatório do Acórdão 2677/2018-TCU-Plenário, de relatoria do Min. Benjamin Zymler, com os devidos ajustes, ilustra o método utilizado:

Figura 8 – Metodologia de Tratamento e Filtragem do Caged

Fonte: Relatório do Acórdão 2677/2018-TCU-Plenário, com adaptações
O item 2 do Apêndice I traz os detalhes da metodologia de tratamento dos dados que foi realizada por meio do software Qlikview versão 12.10 e dos microdados do Caged. 
Definidos os salários referenciais de mão de obra, foram a eles adicionados os custos atinentes a encargos sociais e periculosidade para, então, serem multiplicados pelas quantidades de pessoal de cada categoria profissional e, por fim, serem cotejados com os valores totais contratados de mão de obra, conforme demonstrado na Evidência 61.  
Transcorrida a descrição da metodologia utilizada para os referenciais de salários de mão de obra, passa-se a uma síntese do método utilizado para se calcular os referenciais de custos horários de equipamentos auxiliares de construção e montagem.
	B- Custos Horários de Equipamentos
Para o cômputo dos custos horários de equipamentos auxiliares de construção e montagem nesta instrução, foi aproveitada como modelo a metodologia utilizada pelo Sinapi, que, por sua vez, usou critérios do Manual de Custos Rodoviários do Departamento Nacional de Infraestrutura de Transportes (DNIT) do sistema SICRO. 
O capítulo 4 da publicação “Sinapi Metodologia e Conceitos”, versão nov/2018, explicita a metodologia de cálculo considerando os diferentes itens que compõem o custo decorrente da posse ou uso dos diversos equipamentos presentes no Sinapi (Evidência 66, p. 56-65) . 
Segundo o manual, o custo horário de utilização é estabelecido pelas seguintes variáveis:
Custo de aquisição do equipamento
Vida útil, em anos (tempo de amortização) 
Horas Trabalhadas por ano 
Juros sobre o capital imobilizado 
Coeficiente de proporcionalidade para manutenção 
Taxas de consumo por tipo de motor (diesel, gasolina, elétrico) 
Para o item “a” (Custo de aquisição do equipamento) , as fontes de referência foram os dados disponíveis no Sinapi e no SICRO. Para aqueles equipamentos que não foram localizados dados nesses referenciais, o custo de aquisição foi obtido em coletas de preços efetuadas pela Petrobras e incorporadas ao processo (Evidência 68) . 
Para os demais itens (“b” a “f”) da lista retro, foram adotados todos os critérios e parâmetros estabelecidos no Sinapi. 
Importante ressaltar que, diferentemente do que está proposto no Sinapi, os custos de mão de obra de operação não serão incluídos nos de equipamentos. Os custos relacionados a esse pessoal estão analisados juntamente com as demais funções de mão de obra, conforme explicitado no subtópico anterior.
Outro ponto singular considerado nesta análise é o fato de que o DFP do contrato considera aplicado ao Custo Horário Operativo (coluna “c” do DFP parte equipamentos – Evidência 60) o nº de horas total de cada equipamento, incluindo tanto as horas produtivas quanto as improdutivas. Ou seja, de fato esse nº de horas é o que se costuma chamar de horas em disponibilidade e para a correta avaliação de seus custos deve ser aplicado aos custos de disponibilidade da máquina. 
Assim, no afã de se calcular o custo de disponibilidade, há de se ponderar as horas produtivas e improdutivas. Para tal, foi introduzido nos cálculos o Fator de Utilização (Fu) , que estabelece uma relação ponderada entre os tempos operativos e improdutivos do equipamento.
Para equipamentos de elevação e transporte de carga (não considerados os caminhões e carretas) e para os veículos de passeio foi considerado um fator de 50% de horas de operação. Isso pode ser considerado bem conservador tendo em vista que esses equipamentos ficam longos períodos em espera até serem demandados.
Para os demais equipamentos foi utilizado um fator de utilização de 80%, considerando que somente em 20% do tempo estarão parados aguardando.  
Considerando o exposto, os cálculos dos custos horários por disponibilidade foram realizados por meio da planilha Custo Equipamentos V3.xlsx (item não digitalizável Evidência 61) , sendo utilizada a seguinte fórmula principal, em consonância com a metodologia Sinapi:
Custo Horário de Disponibilidade
Onde: 
CHD = Custo horário de disponibilidade;
	Fu = Fator de utilização;
CHP = Custo Horário Produtivo;
CHI = Custo Horário Improdutivo;
D = Depreciação;
J = Juros por disponibilidade;
M = Manutenção;
IS = Impostos e seguros (no caso de veículos) ;
CMAT = Custos com materiais na operação (combustível, lubrificantes etc.) .
As demais fórmulas matemáticas acessórias que possibilitaram os cálculos dos custos dos equipamentos se encontram dispostas no item 3 do Apêndice I deste relatório, sendo que, toda a respectiva memória de cálculo se encontra detalhada na planilha “Análise DPF Snox-Qualiman V22.xlsx” (item não digitalizável da Evidência 61) .
C- Encargos Sociais
Os Encargos Sociais são representados por um percentual acrescido aos salários dos trabalhadores de forma a computar custos outros que incidem na folha de pagamentos de salários (insumos de mão de obra assalariada) e têm sua origem na CLT, na Constituição Federal de 1988, em leis específicas e nas convenções coletivas de trabalho.
Vale pontuar que, no caso concreto, as horas extras estão dispostas em rubricas específicas no DFP da contratada. 
Para a análise dos preços, foram adotados os percentuais de encargos sociais desonerados dispostos no Sinapi para Junho/2016 (data base contratual) . Isso se deve ao fato de que a contratada considerou desonerada a sua folha de salários, em virtude de ter incluído no seu BDI a obrigação tributária referente à previdência social, por meio da alíquota correspondente à Contribuição Previdenciária sobre a Receita Bruta (CPRB) . 
Por outro lado, para a mão de obra pertinente aos subempreiteiros, por conservadorismo, foram adotados os encargos sociais normais dispostos no Sinapi (que são maiores que os desonerados) , tendo em vista a não discriminação de seus BDIs.
D- BDI
O BDI (Bonificação e Despesas Indiretas) é representado por um percentual a ser aplicado sobre o custo do empreendimento de forma a remunerar a empresa (lucro) e a subsidiar o pagamento de tributos; o rateio dos custos da administração central; a assunção de riscos do empreendimento; as despesas financeiras incorridas; os seguros e garantias. 
O Decreto 7.983/2013, ao disciplinar a matéria, faz referência em seu Artigo 3º aos itens que compõem os custos de uma obra e, em seu art. 9º, trata das parcelas mínimas que compõem o BDI, que se somará aos custos, determinando o preço de referência da obra.
O Acórdão 2622/2013-TCU-Plenário, Rel. Ministro-Substituto Marcos Bemquerer Costa, apresenta, em planilhas diferenciadas por tipo de obra, alíquotas médias, além daquelas localizadas no primeiro e no terceiro quartil da amostra estudada.
Em análise das alíquotas dos BDIs informados no DFP, não encontrando discrepâncias que destoassem muito das dispostas no referido decisum, e, no intuito de preservar a característica conservadora dessa apreciação, entendeu-se por acatar todos os percentuais de BDI informados no documento contratual. 
D- Materiais de Aplicação
Tendo em vista a dificuldade de se obter referencial adequado, seja no Sinapi ou no Sicro, em face da singularidade dos serviços, poucos itens puderam ser analisados. 
Tendo em vista a relevância do item “Aerogel esp. 10mm”, que tem seu custo total sem BDI na casa dos 30 milhões de reais, representando quase 10% do valor do contrato, buscou-se obter uma cotação de preços de forma a subsidiar a análise. Nesse sentido, por meio do Ofício 10-FISCALIS-95/2019, de 5/5/2019, foi requisitada à Petrobras que encaminhasse os documentos pertinentes à cotação efetuada por ocasião da elaboração da estimativa, que registrava o valor desse material em R$ 129,04/m2. 
Entretanto, até o momento de encerramento deste relatório não houve o recebimento de tais documentos, tendo a Petrobras encaminhado e-mail, relatando que “Em atendimento ao Item "b.1) " do Ofício 10-FISCALIS-95/2019, de 10.06.2019, informamos que permanecemos buscando os documentos de referência para o preço de cotação do material “Pyrogel XT-E 10 mm de espessura” para envio ao TCU”. (Evidência 69) 
Por derradeiro, mediante as considerações e metodologia expostas, e após os devidos cálculos, constatou-se evidência de sobrepreço no contrato da SNOX (U-93) , com a empresa Qualiman no total de R$ 33.158.427,15, correspondente a 11,0 % do valor contratual (R$ 301.603.923,61) . 
A planilha “Análise DFP Qualiman” (Evidência 61) apresenta toda a memória de cálculo relacionada. O quadro a seguir traz um resumo desse sobrepreço discriminado por insumos do DFP:
Quadro 16 – Sobrepreço por itens do DFP

Fonte: Evidência 61
Conclusão do Achado
Em atendimento a determinação contida no item 9.3.1 do Acórdão 3059/2016-TCU-Plenário, sob a relatoria do ministro Benjamin Zymler, foi realizada a verificação da regularidade e economicidade da contratação dos serviços remanescentes para a construção da unidade SNOX-Rnest, por meio da análise dos preços considerando o DFP contratual.
Cotejando os valores contratados com referenciais de preços paradigmas, constatou-se evidência de sobrepreço no contrato da SNOX (U-93) , com a empresa Qualiman no total de R$ 33.158.427,15, correspondente a 11,0 % do valor contratual (R$ 301.603.923,61) . 
Nesse sentido, propõe-se realizar oitiva da Petrobras e da empresa Qualiman Engenharia e Montagens Ltda. para que se manifestem acerca do sobrepreço evidenciado, em afronta ao Decreto 7.983/2013 bem como ao princípio da eficiência insculpido no art. 37, caput, da Constituição Federal. 
I.12. Obras abandonadas da Rnest.
	Tipificação do achado:
Irregularidade grave com recomendação de continuidade (IGC) – art. 118, §1º, inciso VI, da Lei 13.707/2018 (LDO 2019) .
	Justificativa de enquadramento (ou não) no conceito de IGP da LDO:
Os indícios de irregularidade encontrados não se enquadram no disposto no art. 118, §1º, inciso IV da Lei 13.707/2018 (LDO 2019) , tendo em vista que as obras de construção e montagem da refinaria já totalizam cerca de 92% de execução física. Além disso, os fatos apontados não prejudicam a execução das obras de complementação da refinaria. 
	Situação Encontrada:
Constatou-se o abandono de unidades da Rnest com obras de construção e montagem parcialmente executadas em razão de modificações do escopo do projeto do empreendimento decorrentes de alteração das condições atuais de processamento da carga de petróleo, ocasionando prejuízos de milhões de reais com investimentos não recuperáveis, ou de difícil recuperação devido às características peculiares da refinaria, em inobservância ao princípio da eficiência insculpido no art. 37, caput, da Constituição Federal.
Conforme será abordado adiante, o abandono dessas unidades está relacionado à sucessão de atos de gestão praticados desde as fases iniciais do projeto de implantação da Rnest sem a devida diligência e prudência por parte dos gestores da Petrobras. A aprovação do projeto básico sem a devida maturidade, as antecipações de decisões de contratação e o aumento substancial dos custos de implantação, tornando-a inviável economicamente, foram alguns dos atos de gestão temerária, conforme amplamente discutido no Acórdão 3052/2016-TCU-Plenário.
A) Modificações no escopo do projeto da Rnest.
As fases iniciais de implantação do projeto da Rnest foram aprovadas pela Diretoria Executiva da Petrobras (Evidências 33 e 34) tendo como premissas as características de uma mistura de óleos superpesados oriundos da Venezuela (óleo de Carabobo) e do Brasil (óleo de Marlim) , cuja parceria com a empresa venezuelana (PDVSA) jamais se concretizou. Com a premissa da utilização de dois óleos distintos, os estudos preliminares da Petrobras concluíram que seria necessário um segundo trem de refino. 
O escopo do projeto básico aprovado (Fase III) do projeto da Rnest teve configuração de uma refinaria com capacidade de processamento de 230 kbpd, com base em dois trens de refino com mesma capacidade produção de 115 kbpd, Essa configuração decorreu da necessidade de processamento simultâneo de duas cargas de óleo com características distintas (Marlim e Carabobo) , sendo o petróleo Carabobo considerado do tipo ultra pesado, ou seja, bastante viscoso e de difícil movimentação (Evidência 34, p. 36-37) . 
No escopo do projeto estavam previstos dois trens de refino, com as seguintes unidades em cada (Evidência 33, p. 33-37) : a) Unidade de Destilação Atmosférica (UDA) , b) Unidade Coqueamento Retardado (UCR) ; c) Unidade de Hidrotratamento de Diesel e Nafta (HTD-d e HTD-n) ; d) Geração de Hidrogênio (UGH) ; e) Unidades de Águas Ácidas; f) Unidades de Tratamento de Amina; f) Unidade de Tratamento Cáustico Regenerativo (UTCR) ; e Unidade de Abatimento de Emissões (Snox) .
Com o estágio avançado de execução das obras das unidades da Rnest, em meados de 2015 e 2016, a Petrobras aprovou relevantes alterações propostas para o escopo dos Trens 1 e 2, por meio das Solicitações de Mudança de Projeto (SMP) 1132 e 1286 (Evidências 35 a 38) . A aprovação dessas solicitações que resultou nas seguintes alterações do projeto (Evidência 36, p. 31) :
	a) eliminação de parte do escopo do Pátio de coque: retomadoras, semipórtico, prédio de carregamento, dentre outros;
	b) simplificação do escopo do bloco de enxofre: eliminação de uma Unidade de Tratamento de Águas Ácidas – UTAA (U-94) e de duas Unidades Regeneradoras de MDEA (U-29R e U-39R) ;
	c) eliminação da unidade Snox do Trem 2 (U-94) e subestação de energia (SE-9400) ;
	d) eliminação da caldeira a coque; e
	e) eliminação de parte do escopo de edificações: agências bancárias, almoxarifados, casa dos motoristas, auditórios, subestações de energias, vestiário masculino administrativo, dentre outros.
A SMP 1286 destaca que a hipótese de operar os dois trens de refino da Rnest com apenas uma unidade Snox seria viável frente à mudança de cenário ocorrida entre o desenvolvimento do projeto original e o momento atual. Dentre estas mudanças, destacam-se o cancelamento da caldeira a coque; a mudança do elenco de petróleo para petróleos mais leves e com menos enxofre e nitrogênio em relação ao petróleo Carabobo; e a possibilidade de operação das caldeiras com gás natural, não considerada na concepção original do projeto (Evidência 38, p. 2-3) .
A referida SMP alerta que a disponibilidade de apenas uma Snox para os dois trens implica os seguintes riscos: necessidade de programar as paradas da unidade concomitantemente com as paradas dos trens de refino; maior exposição da refinaria a problemas operacionais que venham a ser observados na Snox; necessidade de negociar com o órgão ambiental estadual a condição de manter um dos trens operando sem a Snox quando da parada desta junto com um dos trens; e necessidade de implantar uma segunda unidade de abatimento caso a Petrobras deseje futuramente aumentar a carga da Rnest acima de 260 kbpd (Evidência 38, p. 3) .
Sobre o escopo excluído do Pátio de Coque, a Petrobras afirma que não implica restrições operacionais, pois foi projetado para atender aos dois trens de refino em sua carga plena, mesmo sem a caldeira a coque (Evidência 36, p. 37) . Em relação ao Bloco de Enxofre, registra que a sua configuração original foi definida com base nas premissas iniciais do projeto que contemplavam o processamento do petróleo Carabobo e uma das caldeiras queimando coque, o que implicava em elevados teores de enxofre nas correntes gasosas a serem tratadas, diferentemente do cenário atual de operação da refinaria (Evidência 38, p. 8) .
B) Origem da descontinuidade e abandono das unidades da Rnest.
A descontinuidade das unidades teve origem nos estudos de reavaliação do projeto da Rnest, realizados em fevereiro de 2015, que levaram em consideração o cenário de restrição orçamentária da Petrobras no horizonte 2015-2018. Esses estudos avaliaram as possibilidades de continuidade, postergação ou paralisação das obras remanescentes dos Trens 1 e 2 da refinaria, concluindo-se pela conclusão do Trem 1 e postergação da conclusão do Trem 2 até 2019 (Evidência 36, p. 10-15) .
Diante do cenário de restrição orçamentária, foram realizados estudos técnicos que culminaram nas solicitações de modificação do escopo do projeto da Rnest com vistas à redução de investimentos necessários para a conclusão dos Trens 1 e 2 da refinaria a partir de otimizações de escopo do projeto (Evidência 36, p. 10-15) . Segundo a documentação técnica disponibilizada, a otimização do escopo e redução dos investimentos foram possíveis tendo em vista as alterações das condições técnicas de operação da refinaria em relação ao projeto aprovado inicialmente aprovado.
Sob o ponto de vista operacional, os técnicos da Companhia registraram que, à época da aprovação da Fase III, o projeto da refinaria tinha sido desenvolvido com base em premissas que contemplavam o processo de carga de petróleo API 16º com 50% Marlim e 50% Carabobo, isto é, dimensionada para processar carga de petróleo com alta capacidade de conversão e alta capacidade de hidrotratamento, óleo cru de elevada acidez e elevado teor de enxofre (Evidência 36, p. 31) .
Com o insucesso da parceria com a PDVSA, da qual se originou a premissa considerada nas fases de planejamento do projeto de utilização do óleo superpesado de Carabobo, desde a partida de operação do Trem 1 no final de 2014 a refinaria processa cargas de petróleo com teores de enxofre menores, diferentes da condição máxima prevista no projeto inicial, que deixou de ser 50% Marlim 16ºAPI / 50% Carabobo 16º API e passou a ser a mistura de 70% Marlim 19,4°API e 30% Lula 30,5°API (Evidência 36, p. 31 e 220) .
Além das oportunidades de redução do valor total a ser investido para a conclusão do remanescente do empreendimento, decorrente das novas condições de processamento de carga de petróleo, a Petrobras relata que a mudança de escopo decorreu do atraso nas datas de conclusão do escopo das unidades, em função do baixo desempenho das contratadas na execução das obras; das dificuldades financeiras das empresas contratadas e de rescisões contratuais (Evidência 35, p. 9) .
Importante realçar que, sob o ponto de vista econômico-financeiro, os estudos da Petrobras indicam as otimizações de escopo, de forma a viabilizar a redução do Capex (investimentos) do projeto foram estimativas em torno de R$ 874 milhões. Relatam ainda que as mudanças propostas na SMP afetam a flexibilidade operacional da refinaria, mas não a segurança das instalações, pessoas e meio ambiente (Evidência 35, p. 8-9) .
Não obstante isso, considera-se que causa principal da descontinuação e abandono das unidades supracitadas está diretamente relacionada à gestão temerária de implantação do projeto da Rnest, caracterizada por um conjunto de atos decisórios desprovidos das cautelas que seriam necessárias ou razoáveis e por condutas dos gestores que se afastaram dos normativos internos e foram contrárias a deveres impostos pela Lei 6.404/1976, em especial os de diligência e lealdade.
A caracterização da gestão temerária do projeto da Rnest está amplamente relatada no relatório que conduziu o Acórdão 3052/2016-TCU-Plenário (TC Processo 026.363/2015-1) , cujos trechos de suas conclusões estão reproduzidos abaixo:
734. A gestão temerária foi observada em diversas etapas do procedimento de implantação do projeto. Desde a chamada Fase II, passando pelo Programa de Aceleração da Refinaria – PAR, depois pela Fase III e, finalmente, considerando as omissões de reavaliação do projeto na Fase IV, diversos atos irregulares foram evidenciados. 
735. O portão de decisão da Fase II foi aprovado sem o projeto conceitual totalmente definido. Grande parte do escopo do projeto foi deixado em aberto em função da indefinição da parceria societária entre a Petrobras e a PDVSA para construção da Rnest. A parceria com a PDVSA não deveria ter sido tratada como uma condição de projeto, mas uma alternativa. Entretanto, por razões não esclarecidas, a Petrobras insistiu com a parceria mesmo quando se tornou evidente que esta não mais se mostrava vantajosa à estatal. 
736. Essa indefinição postergou a necessária seleção das tecnologias de processo para a fase de projeto básico. Com isso, a estimativa de custos levada à aprovação de fase não correspondia ao objeto que seria construído. Por consectário lógico, toda a análise empresarial consubstanciada no EVTE preliminar, que indicava suposta viabilidade econômica ao projeto, não apresentava qualquer validade para a decisão de avanço do projeto para a Fase III. 
737. Entre o final da Fase II e o início da Fase III foi elaborado um plano de antecipação da refinaria que incluía a contratação de serviços de engenharia e construção, com vistas a antecipar a partida da Rnest em um ano. Essa antecipação de obras consubstancia uma deturpação dos princípios da metodologia FEL, que condena fortemente a prática por trazer irreversibilidade à implantação do projeto de investimento, sobretudo em um momento preliminar, no qual o retorno de fase para aprimoramento ou até mesmo a desistência do projeto são alternativas ainda possíveis.
738. O PAR antecipou mais de R$ 20 bilhões em contratações. Entretanto, não foram encontradas justificativas empresariais para sua criação. Além disso, o açodamento com que foi desenvolvido e o baixo nível de maturidade dos projetos provocaram seguidas repetições dos certames licitatórios, o que impactou o atingimento de seus objetivos de prazo, além de ter desencadeado a necessidade de elevado número de aditivos contratuais, que elevaram os custos do empreendimento a valores muito superiores aos estimados. 
739. A Fase III foi aprovada de maneira irregular, com viabilidade econômica flagrantemente negativa, em total afronta às disposições da Sistemática. Tentou-se camuflar a inviabilidade econômica do projeto por meio de artifícios frágeis e inválidos nas análises econômicas, como a inclusão de perpetuidade; alteração da taxa mínima de atratividade; superestimativa de eficiência; e consideração irreal de perda de mercado para terceiros. Agrava a temeridade da decisão a desconsideração de recomendações expressas de órgãos técnico-especializados da Petrobras, de entidades internacionais e de resultados de análises específicas de risco, que sinalizavam no sentido de não dar seguimento à implantação da Rnest.
Como visto, o projeto original da refinaria foi delineado a partir do suposto uso de dois óleos distintos e assim foi construído, o que contribuiu para onerar demasiadamente o empreendimento sem necessidade. A divisão da Rnest em dois trens de refino decorreu unicamente da necessidade de processamento simultâneo de duas cargas de óleo com características distintas (Marlim e Carabobo) , o que, de fato, provocou um incremento substancial nos custos de implantação da Rnest.
C) Prejuízos financeiros com unidades descontinuadas.
A gestão temerária na implantação do projeto da Rnest levou a Petrobras a um dano patrimonial bilionário, conforme registrado no Acórdão 3052/2016-TCU-Plenário. No presente caso, as unidades descontinuadas e abandonadas representam a materialização de uma parte desse prejuízo bilionário, correspondente aos custos afundados relativos a investimentos sem funcionalidade e serventia. Os custos afundados decorrem da impossibilidade ou dificuldade de realocação dos recursos empregados no projeto em outros ativos do sistema Petrobras ou no mercado.
No curso desta fiscalização, a Petrobras informou que os custos totais das obras de construção e montagem das unidades descontinuadas ainda não foram baixados a resultado (afundados) . O inventário dos materiais das unidades descontinuadas será realizado no novo contrato de preservação, com previsão de ser concluído até o final de 2021. Esse inventário facilitará a disponibilização de materiais e equipamentos a serem realocados para outros ativos da Petrobras, bem como no levantamento dos custos possíveis de serem recuperados (Evidência 47) .
Não obstante isso, conforme registram os próprios técnicos da Petrobras na documentação disponibilizada, a venda dos equipamentos dessas unidades para outros ativos tem como empecilho o fato de que os equipamentos já montados mais caros são específicos para as unidades da Rnest, dificultando a aplicação em outras unidades. Em complemento, afirmam que os custos para desmontagem e remoção trariam uma perspectiva de recuperação de valores pouco significativa em relação aos valores de investimento (Evidência 36, p. 19) . 
A ordem de grandeza dos danos potenciais causados com a descontinuidade e abandono das unidades pode ser estimada com o levantamento do total dos gastos efetuados com a execução parcial das obras de construção e montagem. Segundo informações fornecidas pela Petrobras, foram gastos o valor total de R$ 231.377.873,12 na execução de obras em apenas quatros unidades, conforme demonstrado no quadro abaixo (Evidência 47) : 
Quadro 17 - Valores gastos com unidades descontinuadas
	Unidade 
	Valor Total Executado (R$) 

	 MDEA (U-29R) 
	22.662.566,42 

	 MDEA (U-39R) 
	25.106.874,56 

	 UTAA (U-44) 
	25.383.774,11 

	 Snox (U-94) 
	158.224.658,03 

	 TOTAL 
	231.377.873,12 

Destaca-se que os danos causados com as unidades descontinuadas e abandonadas podem ser ainda maiores, visto que não foram incluídas nas informações disponibilizadas pela Petrobras no curso desta fiscalização, conforme quadro acima, os valores gastos efetuados, por exemplo, com as obras e serviços relativos à subestação de energia (SE-9400) , parte do escopo do pátio de coque, caldeira a coque e parte do escopo de edificações, dentre outros.
Com isso, após cerca de três anos desde a decisão de não continuidade das obras parcialmente executadas, verifica-se que a Petrobras ainda desconhece o montante dos danos causados pela construção e montagem dessas unidades. 
D) Registros fotográficos das obras Abandonadas.
Em inspeção in loco na refinaria, esta equipe de fiscalização evidenciou o abandono das unidades ditas como descontinuadas, constatando o volume de recursos empregados sem funcionalidade e serventia, com construções já executadas e equipamentos já montados nos respectivos locais previstos originalmente no projeto da Rnest, conforme mostram os registros fotográficos juntados aos autos (Evidência 39, p. 1-7) . Abaixo seguem alguns desses registros:

	Snox – Trem 2 (U-94) 
	Snox – Trem 2 (U-94) 

	Subestação (SE 9400) 
	Unidade de Tratamento de Águas Ácidas (U-44) 

	Unidade Regeneradora de MDEA (U-39R) 
	Unidade Regeneradora de MDEA (U-29R) 

Durante a inspeção in loco também foram verificados os equipamentos adquiridos pela Petrobras para as unidades descontinuadas, mas que não foram instalados nas obras. Esses equipamentos estão armazenados na refinaria, conforme registros fotográficos juntados aos autos (Evidência 39, p. 8-9) . De acordo com evidências obtidas nesta fiscalização, cerca de 2.600 equipamentos referentes às unidades descontinuadas estão em posse da Companhia na Rnest (Evidência 40) .
Evidencia-se, assim, que as referidas unidades estão sendo deterioradas por intempéries, depreciadas e/ou sucateadas, tendo em vista a dificuldade de aproveitamento em outras unidades dentro e fora do empreendimento. Cabe ressaltar que os equipamentos e instalações dessas unidades não estão inseridas nos contratos de preservação firmados pela Petrobras (Evidência 48, p. 3-4) , o que corrobora ainda mais o fato de que tais investimentos foram abandonados pela Petrobras.
E) Revamp da UCR (U-21) .
Outra consequência da alteração do processamento de carga de petróleo é a necessidade de implementar um projeto de Revamp (Mudança para aumento de capacidade) para adequar a Unidade de Coqueamento Retardado – UCR (U-21) visando atender o cenário atual, com custos estimados em US$ 29 milhões (Evidência 45, p. 3) . Segundo a Petrobras, a alterada do escopo dessa unidade, que foi originalmente projetada para uma capacidade nominal de 11,915 m3/d com petróleo Venezuelano (Carabobo) , decorre do seguinte (Evidência 45, p. 2) : 
Com o petróleo atual, há um menor rendimento de coque e um maior rendimento total de destilados, porém esse aumento se concentrou em grande parte na corrente de Gasóleo Pesado de Coque (corrente intermediária) . Com isso, para haver escoamento desta maior vazão de Gasóleo Pesado de Coque é necessário modificações nesse sistema.
	Conclusão do Achado
Como visto, os documentos e registros obtidos no curso desta fiscalização evidenciam os danos causados aos cofres da Petrobras com as obras descontinuadas e abandonadas. Os valores investidos nessas unidades podem superar a quantia de R$ 230 milhões, valor este informado pela Companhia referente a apenas a quatro unidades, não incluindo, portanto, a totalidade dos gastos efetuados para a execução parcial das unidades sem funcionalidade ou serventia.
Considera-se como causa primária da descontinuidade das unidades e do Revamp da UCR (U-21) a escolha da solução tecnológica para processamento da carga de petróleo diante da indefinição da participação da empresa venezuelana PDVSA, bem como a execução do projeto da refinaria com insuficiente maturidade, conforme amplamente discutido no relatório que conduziu Acórdão 3052/2016-TCU-Plenário, que concluiu pela gestão temerária do projeto de implantação da Rnest.
Conquanto se possa questionar, sob o ponto de vista técnico e econômico-financeiro a desnecessidade concluir o escopo original da refinaria, a decisão de descontinuidade das unidades, com obras de construção e montagem já iniciadas, não afasta a responsabilidade daqueles que causaram danos aos cofres da estatal. 
No entanto, neste relatório deixa-se de propor oitivas e audiências tendo em vista que o Acórdão 3052/2016-TCU-Plenário determinou a realização de audiência dos responsáveis pela sucessão de atos irregulares relativos à gestão temerária da implantação do projeto da Rnest, cujas análises das razões de justificativas estão sendo analisadas no TC Processo 026.363/2015-1, considerando que as causas dos prejuízos verificados neste achado decorrem desses atos de gestão temerária.
Todavia, considerando que os investimentos já realizados com as obras parcialmente construídas podem ser atribuídos como custos afundados, diante da impossibilidade ou dificuldade de realocação dos recursos em outros ativos, cabe propor a realização de oitiva da Petrobras para que se manifeste acerca da demora para a adoção de providências administrativas efetivas para quantificar os danos potenciais causados aos cofres da Petrobras.
I.13. Obras paralisadas do 2º trem de refino da Rnest.
	Tipificação do achado:
Irregularidade grave com recomendação de continuidade (IGC) – art. 118, §1º, inciso VI, da Lei 13.707/2018 (LDO 2019) .
	Justificativa de enquadramento (ou não) no conceito de IGP da LDO:
Os indícios de irregularidade encontrados não se enquadram no disposto no art. 118, §1º, inciso IV da Lei 13.707/2018 (LDO 2019) , tendo em vista que as obras de construção e montagem da refinaria já totalizam cerca de 92% de execução física. Além disso, os fatos apontados não prejudicam a execução das obras de complementação da refinaria. 
	Situação Encontrada:
Constatou-se que a retomada das obras paralisadas do Trem 2 desde 2015 está indefinida a partir da inclusão da Rnest no programa de desinvestimento da Petrobras, com riscos de deterioração dos materiais e equipamentos das unidades com alto percentual de execução físico-financeira em virtude da redução da previsão de gastos totais com contratação de serviços de hibernação/preservação, do baixo percentual de execução financeira desses serviços em relação ao valor previsto anualmente, em inobservância ao princípio da eficiência insculpido no art. 37, caput, da Constituição Federal.
Segundo informações da Petrobras, as obras do Trem 2 da Rnest foram totalmente paralisadas no início de 2015, com 82,45% de execução física e com gasto acumulado da ordem de US$ 3.266,29 milhões na execução das obras (Evidência 41, p. 74-75) . As principais unidades do Trem 2 foram paralisadas com os seguintes percentuais de execução física: UDA (U-12) : 93,9%; UCR (U-22) : 85,8%; UHDT-d; (U-32) : 80,5%; UHDT-n (U-34) : 75,5%; UHG (U-36) : 83,1%; e Snox (U-94) : 58,8% (Evidência 41, p. 41-43) .
Antes da paralisação completa das obras, ao longo do ano de 2014 e no primeiro semestre do ano de 2015, vários contratos de obras de construção e montagem das principais unidades da Rnest foram rescindidos por motivos de baixo desempenho na execução dos objetos contratados e dificuldades financeiras enfrentadas por estas contratadas. Ademais, diversas empresas entraram em processo de recuperação judicial e foram citadas como participantes de cartel nas investigações da Operação Lava Jato (Evidência 36, p. 4-5) .
A) Decisão de paralisação do Trem 2.
A paralisação das obras do Trem 2 teve origem nos estudos de reavaliação do projeto, realizados em fevereiro de 2015, que levaram em consideração o cenário de restrição orçamentária da Petrobras no horizonte 2015-2018. Esses estudos avaliaram as possibilidades de continuidade, postergação ou paralisação das obras remanescentes dos Trens 1 e 2 da refinaria, em conformidade com a Sistemática Corporativa de Projetos de Investimento do Sistema Petrobras. Para o projeto da Rnest, foram analisados três possíveis cenários (Evidência 41, p. 10-12) :
Figura 9 – Cenários do Projeto da Rnest (Fevereiro/2015) 

Por meio da Ata DE 5.212, pauta 198 (Evidência 41, p. 123) , o cenário 1 foi o escolhido, mesmo a despeito de apresentar menor viabilidade econômica que o cenário 3. Essa escolha foi justificada pelo contexto de restrição de caixa vivido pela Petrobras para o horizonte 2015-2018. Foi então autorizada a complementação das obras do Trem 1, a paralisação das obras do Trem 2 em 2015, com a hibernação dos ativos já construídos até a retomada das obras (a hibernação é um conjunto de procedimentos de manutenção de equipamentos e instalações) . 
O processo de reavaliação da Rnest se manteve em discussão ao longo de 2015. Durante a elaboração da proposta do Plano de Negócios e Gestão (PNG) 2015-2019, o projeto foi reavaliado, onde a implantação do Trem 2 foi priorizada e replanejada, com a partida antecipada de outubro de 2020 para dezembro de 2018. Essa decisão foi tomada pelo Conselho de Administração da Petrobras, em 26/6/2015, com a aprovação do PNG 2015-2019, alterando o cenário de continuidade em relação ao aprovado pela Diretoria Executiva em 26/2/2015 (Evidência 36, p. 10-11) .
Em 22/9/2015 foi apresentada ao Comitê de Investimentos a situação do projeto da Rnest e as alternativas em estudo diante da necessidade de preservação de caixa pela Petrobras no biênio 2016/2017. O Comitê de Investimentos recomendou como alternativa de reavaliação do empreendimento a postergação da retomada das obras dos Trens 1 e 2 até dez/2019, com sua consequente e necessária preservação (Evidência 36, p. 10-11) .
Em junho de 2016, o projeto de implantação da Rnest foi submetido a mais uma reavaliação, por meio do qual foi apresentado à Diretoria Executiva três novos cenários (alternativas) de conclusão do Trem 1 (com a finalização das obras da Snox) e das obras paralisadas do Trem 2 (Evidência 36, p. 34) , conforme valores expressos em US$ milhões na figura abaixo:
Figura 10 – Cenários do Projeto da Rnest (Junho/2016) 

Por meio da Ata 1.455, item 25, pauta 134 (Evidência 36, p. 1-4) , o cenário 2 foi o escolhido para o PNG 2017-2021, com a autorização da complementação das obras da Snox do Trem 1 para dezembro de 2017 e a paralisação das obras do Trem 2 com partida prevista para somente maio de 2023, bem como com previsão de gastos com preservação dos equipamentos de US$ 39,4 milhões. Esse cenário foi mantido até o PNG 2019-2023 (Evidência 44, p. 72) .
Contudo, recentemente, o Conselho de Administração da Petrobras aprovou as novas diretrizes para a gestão do portfólio de ativos, sendo parte do processo de elaboração do PNG 2020-2024, que tem previsão de aprovação e divulgação no 4º trimestre de 2019 (Evidência 42) . As novas diretrizes consideram a venda de ativos do segmento de Refino e Distribuição, incluindo o empreendimento da Rnest (https://www.investidorpetrobras.com.br/ptb/9005/682959.pdf) .
Com o estabelecimento das novas diretrizes, após quatro anos de paralisação das obras, constata-se que a conclusão e operação do Trem 2 ainda segue indefinida, pois, segundo informações obtidas no curso desta fiscalização, a continuidade da implantação de grandes projetos de investimentos da Petrobras, incluindo as unidades da Rnest, será reavaliada a partir da decisão de alienação das refinarias incluídas no programa de desinvestimentos, conforme proposições feitas pela área de negócio da Companhia (Evidência 43) .
Frisa-se que, nos documentos de suporte das decisões tomadas, os cenários considerados para a complementação da Rnest basearam-se na situação de restrição orçamentária da Petrobras. Em verdade, o projeto da refinaria sofreu uma forte escalada nos custos ao longo de sua implantação, superior a 10 vezes o inicialmente previsto, e já se apresentava economicamente inviável desde a aprovação da Fase III (projeto básico) , conforme relatado no relatório que conduziu o Acórdão 3052/2016-TCU-Plenário, de relatoria do Ministro Benjamin Zymler.
No relatório de Pós-EVTE do 1º semestre de 2015 (Evidência 5, p. 63-69) , contemporâneo à decisão corporativa de paralisação das obras do Trem 2, o custo de conclusão da Rnest era de US$ 21,35 bilhões e sua viabilidade econômica era negativa em quase US$ 20 bilhões, em termo de Valor Presente Líquido (VLP) . Já no último relatório de Pós-EVTE da Rnest disponibilizado, referente ao 1º semestre de 2018 (Evidência 5, p. 1) , a situação econômico-financeira da refinaria se deteriorou ainda mais, alcançando VPL negativo em cerca de US$ 36 bilhões. 
Ressalta-se que as causas que originaram os prejuízos bilionários da Petrobras com a implantação da Rnest desde aprovação do projeto conceitual do empreendimento (Fase II) foram abordadas amplamente no Acórdão 3052/2016-TCU-Plenário, o que resultou na audiência de responsáveis do alto escalão da Companhia. Por força do item 9.2.1 da referida decisão do TCU, a apuração dos danos sofridos pela Petrobras continua sendo tratada no âmbito do TC Processo 026.363/2015-1.
B) Hibernação/Preservação do Trem 2.
Com a paralisação das obras do Trem 2 da Rnest, a Petrobras adotou medidas para a conservação e integridade dos materiais e equipamentos paralisados. Os estudos de reavaliação da refinaria consideraram, inicialmente, os custos de hibernação/preservação dos ativos parcialmente construídos na ordem de US$ 113 milhões para o horizonte de 2015-2019, conforme cenário aprovado pela Diretoria Executiva em fevereiro de 2015 (Evidência 41, p. 37) .
No entanto, os custos de hibernação/preservação foram bastante reduzidos nos estudos de reavaliação realizados em junho de 2016, por meio dos quais a Petrobras aprovou a proposição de postergar o retorno das obras paralisadas e a partida do Trem 2 para maio de 2023. Nesses estudos, a estimativa de custos foi reduzida, sem justificativas técnicas dos valores estimativos, de US$ 113 milhões para US$ 39,36 milhões, conforme demonstrado na Figura 9 (Cenário 2) , diminuindo, assim, para aproximadamente um terço do valor originalmente estimado em fevereiro de 2015.
Verifica-se, assim, que houve uma expressiva redução das estimativas de custos com a contratação dos serviços de hibernação/preservação, mesmo com o adiamento da previsão da partida do Trem 2 de outubro de 2020 para maio de 2023. A redução da estimativa de gastos para a contratação de serviços de hibernação/preservação, segundo a Petrobras, decorreu de restrições orçamentárias da Companhia, conforme registrado no DIP PRGE 53/2016 (Evidências 48) , com aprovação pela Diretoria Executiva e Conselho de Administração da Petrobras. 
Com isso, os serviços de execução de rotinas de preservação foram contratados para os materiais e equipamentos mais sensíveis à deterioração das unidades do Trem 2, considerando ainda valor investido no bem, custos e eficácia da preservação de cada item, bem como o prazo para reaquisição ou recondicionamento de cada item, caso seja necessário (Evidência 36, p. 333) . Estão contemplados equipamentos e sistemas que estão montados ou se encontram em almoxarifados e que pertencem às seguintes unidades operacionais (Evidência 48, p. 3) :
• Unidade de Destilação Atmosférica (U-12) ;
• Unidade de Coqueamento Retardado (U-22) ;
• Unidade de Tratamento Cáustico Regenerativo (U-27) ;
• Unidade de Hidrotratamento de Diesel II (U-32) e Subestação SE-3200;
• Unidade de Hidrotratamento de Nafta II (U-34) e Subestação SE-3400;
• Unidade de Geração de Hidrogênio (U-36) ;
• Seção de Tratamento GC e GLP (U-29S) ;
• Seção de Tratamento de MDEA (U-39S) ;
• Unidade de Tratamento de Águas Ácidas II (U-42) ;
• Unidade de Neutralização de Soda (U-48) ;
• Unidade de Resfriamento de Água III (U-54) ;
• Expedição e Recebimento por tubovia (Área 66) ;
• Área de Armazenamento e Expedição de Coque (Área 68) : Pátio de coque; e
• Subestação SE-6800.
Dentre os equipamentos críticos que deverão ser preservados encontram-se (Evidência 48, p. 3) Tambores de Coque (R-22001 A/B/C/D/E/F) ; Fornos das Unidades (U-12, U-22, U-32, U-34e U-36) ; Torres das Unidades (U-22, U-27, U-29S, U-32, U-34, U-36, U-39S e U-42) ; Permutadores das Unidades (U-12, U-22, U-27, U-32, U-34 e U-36) ; Compressores das Unidades (U-12, U-22, U-32, U-34) ; e Turbinas das Unidades (U-12, U-22, U-32, e U-36) .
Além da redução da estimativa de custos e do aumento do prazo de execução, constatou-se o baixo percentual de execução dos serviços de hibernação/preservação. A Petrobras informou que, até abril de 2019, foram gastos em serviços de hibernação/preservação dos materiais e equipamentos já instalados no Trem 2 o montante de R$ 30.644.129,46 (Evidência 49, p. 2) . Ocorre que, nos exercícios de 2015 a 2018, foram executados apenas 28,1%, em média, do valor total previsto em cada exercício financeiro, conforme demonstrado no quadro abaixo:
Quadro 18 - Serviços de Hibernação/Preservação
	Exercício
	Valor Previsto (R$) 
	Valor Executado (R$) 
	%

	2015
	18.560.077,86
	1.927.030,27
	10,4%

	2016
	17.300.000,00
	7.475.374,39
	43,2%

	2017
	18.058.474,00
	11.217.448,04
	62,1%

	2018
	46.358.303,45
	7.555.933,80
	16,3%

	Total
	100.276.855,31
	28.175.786,50
	28,1%

	Fonte: Petrobras (Evidência 49, p. 2) 
Por fim, em inspeção in loco nas unidades do Trem 2, juntamente com os técnicos da Petrobras, confirmou-se que apenas para os equipamentos mais críticos considerados estão sendo executados serviços de preservação. Abaixo seguem algumas fotos registrados nas principais unidades com obras paralisadas:

	UDA (U-12) 
	UDA (U-12) 

	UCR (U-22) 
	UCR (U-22) 

	UHDT (U-32) 
	UHDT (U-32) 

	Conclusão do achado
A paralisação das obras de construção e montagem do Trem 2 da Rnest desde 2015 representa a imobilização de um volume expressivo de recursos financeiros, da ordem de 3,26 bilhões de dólares americanos (Evidência 41, p. 74-75) , sem qualquer funcionalidade e geração de benefícios para a Petrobras e/ou para sociedade, sendo, neste momento, a continuidade indefinida pelas novas diretrizes aprovadas pelo Conselho de Administração da Petrobras relativa ao desinvestimentos de ativos da área de refino, incluindo o projeto de implantação da Rnest.
Cumpre esclarecer que o acompanhamento dos projetos de desinvestimentos da Petrobras é realizado pela SeinfraPetróleo. O Acórdão 477/2019-TCU-Plenário, de relatoria do Ministro Aroldo Cedraz, proferido nos autos do processo TC Processo 014.566/2017-6, determinou o encaminhamento periódico de informações àquela unidade técnica sobre a passagem dos projetos de desinvestimentos pelos portões estabelecidos na Sistemática de Desinvestimentos, bem como o envio de documentos internos que vierem a ser aprovados pela Diretoria Executiva e pelo Conselho de Administração, acompanhados de seus respectivos anexos. 
O tema de obras paralisadas retornou a receber uma especial atenção deste Tribunal com a julgamento do Acórdão 190/2019-TCU-Plenário, de relatoria do Ministro-Relator Vital do Rêgo, que trata de auditoria operacional em obras paralisadas com recursos federais em todo o território nacional. Em seu voto, o relator destacou os efeitos negativos das obras paralisadas: “ (...) as consequências desse problema vão muito além dos recursos desperdiçados e são devastadoras para o país. Dentre outros efeitos negativos, podem ser citados os serviços que deixam de ser prestados à população, os prejuízos ao crescimento econômico do país e os empregos que não são gerados.” 
Além da situação de restrição orçamentária da Petrobras e das rescisões de contratos de empresas envolvidas na Operação Lava Jato, considera-se que a paralisação das obras da Rnest também tem sua origem relacionada à sucessão de atos de gestão irregulares da implantação da refinaria, que permitiu a continuidade do projeto de implantação da refinaria mesmo diante de diversas indefinições críticas e elevados riscos, o que culminou no aumento expressivo dos custos de implantação do empreendimento e na sua inviabilidade econômica. 
Sobre isso, convém ressaltar que a assunção desmedida e temerária de riscos por parte dos envolvidos na implantação do projeto da refinaria está sendo tratada no âmbito do TC Processo 026.363/2015-1. Os gestores responsáveis pela gestão temerária da implantação da refinaria, para os quais são exigidos os deveres estabelecidos na Lei 6.404/1976, foram chamando em audiência com a lavratura do Acórdão 3052/2016-TCU-Plenário, de relatoria do Ministro Benjamin Zymler.
Ademais, considera-se que esse achado de auditoria tem como fato novo relevante o risco de que a preservação das unidades do segundo trem de refino não ocorra de forma adequada, em virtude da previsão de gastos com a contratação de serviços de preservação decorrente das restrições orçamentárias da Petrobras e das indefinições acerca da continuidade das obras de complementação do Trem 2 diante da inclusão da Rnest no programa de desinvestimentos de refinaria, conforme comunicado aos investidores datado de 26/4/2019. 
Diante disso, propõe-se realizar oitiva da Petrobras para que apresente manifestação acerca dos riscos de deterioração dos materiais e equipamentos das obras paralisadas do Trem 2 da Rnest, em virtude da redução da previsão de gastos totais com contratação de serviços de hibernação/preservação, do baixo percentual de execução financeira desses serviços em relação ao valor previsto anualmente e da indefinição acerca da continuidade das obras diante da inclusão da refinaria no programa de desinvestimentos da Petrobras.
Conclusão do relatório
Cuidam os autos de processo de fiscalização decorrente de auditoria realizada pela SeinfraOperações nas obras de implantação da Refinaria Abreu e Lima (Rnest) . Após a aplicação dos procedimentos previstos na matriz de planejamento, visando à resposta dos questionamentos da fiscalização, foram constatados os seguintes achados de auditoria:
	1) Insuficiência de providências internas para reparação de danos causados pelo cartel de empresas nas contratações de obras da Rnest (Achado III.1) ;
	2) Não instauração de tomada de contas especial em obras da Rnest com indícios de danos aos cofres da Petrobras (Achado III.2) ;
	3) Sobrepreço/Superfaturamento decorrente de preços excessivos (Achado III.3) ; 
	4) Obras abandonadas da Rnest (Achado III.4) ; e
	5) Obras paralisadas do 2º trem de refino da Rnest (Achado III.5) .
Em relação ao Achado III.1, constatou-se a insuficiência de providências internas da Petrobras quanto às medidas de sua alçada para a reparação dos danos decorrentes dos ilícitos apurados nos contratos originários da Rnest apontados na Operação Lava Jato, em descumprimento aos art. 70, § único e art. 71, inciso II, da Constituição Federal, art. 8º da Lei 8.443/1992, arts. 82, §2º, e art. 84 do Decreto Lei 200/1964 e art. 3º da Instrução Normativa-TCU 71/2012 e em inobservância aos princípios da legalidade, indisponibilidade do interesse público e proteção do erário.
Quanto ao Achado III.2, a Diretoria Executiva da Petrobras não instaurou processo de tomada de contas especial (TCE) com vistas à apuração dos fatos, identificação dos responsáveis, quantificação dos danos para a assegurar o imediato ressarcimento aos cofres da Companhia relativamente aos contratos com evidências de prática de atos de fraude e corrupção e às indenizações de “verbas de chuvas” dos contratos originários da Rnest, em inobservância aos arts. 8º da Lei 8.443/1992, 84 do Decreto-Lei 200/1964 e 4º, §5º, da Instrução Normativa-TCU 71/2012.
Quanto ao achado III.3, constatou-se evidência de sobrepreço no contrato da SNOX (U-93) , com a empresa Qualiman no total de R$ 33.158.427,15, correspondente a 11,0 % do valor contratual (R$ 301.603.923,61) , em afronta ao Decreto 7.983/2013, bem como ao princípio da eficiência insculpido no art. 37, caput, da Constituição Federal.
No tocante ao Achado III.4, constatou-se o abandono de unidades da Rnest com obras de construção e montagem parcialmente executadas em razão de modificações do escopo do projeto do empreendimento decorrentes de alteração das condições atuais de processamento da carga de petróleo, ocasionando prejuízos de milhões de reais com investimentos não recuperáveis, ou de difícil recuperação devido às características peculiares da refinaria, em inobservância ao princípio da eficiência insculpido no art. 37, caput, da Constituição Federal.
Sobre o Achado III.5, por fim, constatou-se que a retomada das obras paralisadas do Trem 2 desde 2015 está indefinida a partir da inclusão da Rnest no programa de desinvestimento da Petrobras, com riscos de deterioração dos materiais e equipamentos das unidades com alto percentual de execução físico-financeira em virtude da redução da previsão de gastos totais com contratação de serviços de hibernação/preservação, do baixo percentual de execução financeira desses serviços em relação ao valor previsto anualmente, em inobservância ao princípio da eficiência insculpido no art. 37, caput, da Constituição Federal.
Com efeito, para as irregularidades identificadas neste trabalho será proposta como encaminhamento, neste momento, a realização de oitivas da Petrobras com fulcro no art. 250, inciso V, do Regimento Interno/TCU. Em fase processual posterior, no caso das oitivas não lograrem o saneamento dos indícios de irregularidades, serão propostas audiências, citações e/ou determinações.
Entre os benefícios desta fiscalização estima-se uma potencial economia de R$ 33.158.427,15, em decorrência de sobrepreço apurado no contrato 0804.0103350.17.2 (conclusão da complementação mecânica da Unidade de Abatimento de Emissões - SNOX- U-93) , firmado com a empresa Qualiman Engenharia e Montagens Ltda., que pode ser saneado por completo mediante ações corretivas dos auditados.
	Além disso, pode-se mencionar a prestação de informações atualizadas ao Congresso Nacional e à sociedade a respeito das obras de construção e montagem da Rnest, bem como a possível aplicação de penalidades aos gestores, caso se confirmem as irregularidades, de forma a incrementar a expectativa de controle.
Ademais, considerando os normativos internos concernentes ao tratamento de informações com grau de confidencialidade e considerando as normas aplicáveis à proteção das informações sigilosas produzidas ou custodiadas pelo TCU, em especial a Lei 12.527/2011 (Lei de Acesso à Informação) , foi inserido o Apêndice “G” deste relatório, que trata de cadastro de informações com restrição de acesso.
Proposta de encaminhamento
Ante todo o exposto, submetam-se os autos à consideração superior, propondo: 
	I) realizar, com fulcro no art. 250, inciso V, do Regimento Interno do TCU, oitiva da Petróleo Brasileiro S/A (Petrobras) para que se manifeste, no prazo de até quinze dias, acerca dos fatos apontados neste relatório de fiscalização relativos à contratação de obras de construção e montagem da Refinaria Abreu e Lima (Rnest) , especialmente quanto aos seguintes fatos:
	I.1) insuficiência de providências internas para assegurar o ressarcimento dos danos causados aos cofres da Companhia decorrentes da participação de sociedades empresariais em ambiente de cartelização nas licitações de obras para implantação da refinaria, especificamente em relação aos seguintes objetos contratados (item III.1) : 
	a) Casa de Força - CAFOR (contratado: Alusa Engenharia S/A) ; 
	b) Tanques - Lote II (contratado: Consórcio: Tomé/Alusa/Galvão) ;
	c) Edificações e Urbanização (contratado: Consórcio Engevix/EIT) ;
	d) Carteira de Enxofre - parte I (contratado: Consórcio Alusa/CBM) ;
	e) Interligações Elétricas (contratado: Galvão Engenharia) ;
	f) Unidades das Snox (contratado: Consórcio EBE/Alusa) ;
	g) Pátio de manuseio de coque (contratado: Consórcio Fidens/Milplan) ; 
	h) Montagem dos Fornos das UGH (contratado: Jaraguá Equipamentos) ;
	i) Montagem dos Fornos das UCR e das UHDT (contratado: Jaraguá Equipamentos) ; e
	j) Montagem dos Fornos das UDA (contratado:Jaraguá Equipamentos) .
	I.2) omissão no dever de instaurar tomada de contas especial por parte da Diretoria Executiva para apuração dos fatos, identificação dos responsáveis e quantificação dos danos com vistas a assegurar o respectivo ressarcimento aos cofres da Petrobras quanto aos pagamentos indevidos das indenizações de “verbas de chuvas” dos contratos originários da Rnest, em inobservância aos arts. 8º da Lei 8.443/1992, 84 do Decreto-Lei 200/1964 e 4º, §5º, da Instrução Normativa-TCU 71/2012, bem como deliberação do Conselho de Administração da Petrobras (Reunião 1.533) (item III.2) ;
	I.3) sobrepreço no valor total de R$ 33.158.427,15, correspondente a 11,0 % do valor do contrato 0804.0103350.17.2 (conclusão da complementação mecânica da Unidade de Abatimento de Emissões - SNOX- U-93) , pactuado com a empresa Qualiman Engenharia e Montagens Ltda; 
	I.4) demora para a adoção de providências administrativas efetivas para quantificar os danos causados aos cofres da Companhia com a descontinuidade e abandono de unidades da refinaria parcialmente construídas, diante da impossibilidade ou dificuldade de realocação dos recursos já empregados em outros ativos, em especial as decorrentes das seguintes modificações de escopo: 
	a) eliminação de parte do escopo do Pátio de coque: retomadoras, semipórtico, prédio de carregamento, dentre outros;
	b) simplificação do escopo do bloco de enxofre: eliminação de uma unidade de tratamento de águas ácidas (UTAA/U-94) e de duas unidades de regeneradoras de MDEA (U-29R e U-39R) ;
	c) eliminação da unidade Snox do Trem 2 (U-94) e da Subestação SE-9400;
	d) eliminação da caldeira a coque;
	e) eliminação de parte do escopo de edificações: agências bancárias, almoxarifados, casa dos motoristas, auditórios, subestações de energias, vestiário masculino administrativo, dentre outros (item III.4) ;
	I.5) riscos de deterioração dos materiais e equipamentos das obras paralisadas do Trem 2 da Rnest, em virtude dos seguintes fatos:
	a) redução da previsão de gastos totais com a contratação de serviços de hibernação/preservação de US$ 113 milhões para US$ 39,4 milhões, conforme estudos de reavaliação do projeto da refinaria, consubstanciados no DIP PRGE 53/2016;
	b) baixo percentual de execução financeira dos serviços de hibernação/preservação, representando somente cerca de 28,1%, em média, dos valores anuais previstos para tais serviços no período entre 2015 e 2018; 
	c) indefinição acerca da continuidade das obras de complementação do segundo trem de refino diante da inclusão da refinaria no programa de desinvestimentos da Petrobras, conforme comunicado aos investidores datado de 26/4/2019 (Item III.5) ;
	II) realizar, com fulcro no art. 250, inciso V, do Regimento Interno do TCU, oitiva da empresa Qualiman Engenharia e Montagens Ltda., para que se manifeste, no prazo de até quinze dias, acerca dos fatos apontados neste relatório de fiscalização no tocante ao sobrepreço no contrato 0804.0103350.17.2 (conclusão da complementação mecânica da Unidade de Abatimento de Emissões - SNOX- U-93) , no valor de R$ 33.158.427,15, correspondente a 11,0 % do valor contratual (Item III.3) ;
	III) encaminhar cópia do presente relatório de fiscalização à Petróleo Brasileiro S/A (Petrobras) e à Qualiman Engenharia e Montagens Ltda, a fim de subsidiar as manifestações a serem requeridas; e
	IV) encaminhar cópia do inteiro teor da decisão que vier a ser prolatada, acompanhada do relatório e do voto que o fundamentam, à Câmara dos Deputados, ao Senado Federal, ao Departamento de Polícia Federal; Procuradoria da República no Paraná (PR/PR) ; Supremo Tribunal Federal (STF) ; e Petróleo Brasileiro S/A (Petrobras) .”
2.	O Sr. Secretário da SeinfraOperações formulou proposta de ajustes pontuais nas oitivas da Petrobras e da Qualiman, in verbis  (peça 89) :
“ (...) 
 I.3) sobrepreço no valor total de R$ 33.158.427,15, correspondente a 11,0 % do valor do contrato 0804.0103350.17.2 (conclusão da complementação mecânica da Unidade de Abatimento de Emissões - SNOX- U-93) , pactuado com a empresa Qualiman Engenharia e Montagens Ltda., esclarecendo ainda as razões pelas quais contratou a empresa mesmo ciente da avaliação de elevado Grau de Risco de Integridade (GRI) . 
 (...) 
Inclusão - I.6) que a Petrobras indique, com precisão acompanhada das devidas justificativas detalhadas (parágrafo e trecho) , quais informações entende que devam ser, excepcionalmente, mantidas sigilosas (por meio de tarjas) , conforme item 9.5 do Acórdão 1607/2016-TCU-Plenário, ressaltando que a transparência deve ser a regra. 
 (...) 
II) realizar, com fulcro no art. 250, inciso V, do Regimento Interno do TCU, oitiva da empresa Qualiman Engenharia e Montagens Ltda., para que se manifeste, no prazo de até quinze dias, acerca dos fatos apontados neste relatório de fiscalização no tocante ao sobrepreço no contrato 0804.0103350.17.2 (conclusão da complementação mecânica da Unidade de Abatimento de Emissões - SNOX- U-93) , no valor de R$ 33.158.427,15, correspondente a 11,0 % do valor contratual (Item III.3) , apresentando ainda sua manifestação acerca do elevado Grau de Risco de Integridade (GRI) , conforme classificação da Petrobras; 
 (...) 
IV) encaminhar cópia do inteiro teor da decisão que vier a ser prolatada, acompanhada do relatório e do voto que o fundamentam, à Câmara dos Deputados, ao Senado Federal, ao Departamento de Polícia Federal/MJ, à Controladoria-Geral da União (CGU) , à Advocacia-Geral da União (AGU) , à Procuradoria da República no Paraná (PR/PR) , à 13ª Vara Federal de Curitiba/PR, ao Supremo Tribunal Federal (STF) , à Petróleo Brasileiro S/A (Petrobras) e à SeinfraPetroleo.”
	É o Relatório.

Geórgia Valverde Leão Romeiro (OAB/BA 18.578) e outros, representando Petróleo Brasileiro S.A.

Não atuou.

RELATÓRIO DE AUDITORIA. FISCOBRAS/2019. OBRAS DE IMPLANTAÇÃO DA REFINARIA DO NORDESTE (RNEST). INSUFICIÊNCIA DE PROVIDÊNCIAS PARA REPARAÇÃO DOS DANOS CAUSADOS PELO CARTEL DE EMPRESAS NAS CONTRATAÇÕES DA RNEST. SOBREPREÇO NO CONTRATO DA SNOX. OBRAS ABANDONADAS NO EMPREENDIMENTO. PARALISAÇÃO DAS OBRAS DO SEGUNDO TREM DE REFINO DA RNEST. CRIAÇÃO DE APARTADO. INSTAURAÇÃO DE PROCESSO DE TOMADA DE CONTAS ESPECIAL. OITIVAS. DETERMINAÇÕES. CIENTIFICAÇÕES.

RELATÓRIO DE AUDITORIA (RA)

Secretaria Extraordinária de Operações Especiais em Infraestrutura (SeinfraOpe).

Cuidam os autos de Relatório de Auditoria realizada pela Secretaria Extraordinária de Operações Especiais em Infraestrutura (SeinfraOperações) , no âmbito do Fiscobras/2019, destinada a avaliar a regularidade das obras de implantação da Refinaria Abreu e Lima, também conhecida como Refinaria do Nordeste (Rnest) , localizada em Ipojuca, no Estado de Pernambuco.
2.	Segundo o seu projeto atual, a refinaria terá capacidade de processar 260 mil barris de petróleo por dia (bpd) , por meio de dois conjuntos de unidades de refino independentes com a seguinte configuração: Unidades de Destilação Atmosférica (UDA) ; Unidades de Coqueamento Retardado (UCR) ; Unidades Hidrotratamento de Diesel (UHDT-D) ; Unidades Hidrotratamento de Nafta (UHDT-N) ; Unidades de Geração de Hidrogênio (UGH) e, atualmente, Unidade de Abatimento de Emissões (SNOX) , conforme informações prestadas pela Petrobras.
No curso desta fiscalização, a Petrobras informou que, em março de 2019, as obras estavam com 92,59% de avanço físico e os custos incorridos para implantação da Rnest somavam US$ 19,1 bilhões. Nos termos minuciosamente descritos pela unidade técnica, a refinaria atualmente construída não corresponde àquela originalmente concebida. 
Na fase de identificação da oportunidade (Fase I) , em setembro de 2005, o resultado do estudo de mercado apontava para um projeto de refinaria com capacidade para processar 200 mil bpd de petróleo a partir de um esquema com um único trem de refino para processar uma mistura (ou blend) , com a configuração do petróleo de entrada composta por uma proporção de 50% de óleo venezuelano (Carabobo) e outros 50% do campo de Marlim, proveniente da Bacia de Campos, conforme estabelecido em memorando assinado em fevereiro de 2005 pela Petrobras e pela estatal venezuelana PDVSA.
Em dezembro de 2006, a Diretoria Executiva da Petrobras aprovou a Fase II (projeto conceitual) com a configuração de uma refinaria com apenas uma UDA e dois conjuntos de refino de 100 mil bpd (Trem 1 e Trem 2) . A divisão em dois trens de refino foi justificada pela Petrobras como uma solução adotada para contornar a fronteira tecnológica existente à época, relacionada ao porte das UCR, HDT-d e HDT-n e devido às supostas características de óleo superpesado que o blend Carabobo/Marlim resultaria.
A Fase III (projeto básico) foi aprovada em novembro de 2009, com a autorização para o prosseguimento do projeto para a Fase IV (execução) com o início das obras de construção e montagem. Nessa fase, concluiu-se pela possibilidade de incremento da capacidade de processamento para 230 mil bpd, com dois trens de refino, sendo cada um com uma distinta UDA. Essa configuração decorreu da necessidade de processamento simultâneo de duas cargas de óleo com características distintas (Marlim e Carabobo) , sendo o petróleo de Carabobo do tipo ultra pesado, portanto, bastante viscoso e de difícil movimentação. 
Já na fase de execução do empreendimento (Fase IV) , de acordo com o acompanhamento pós-EVTE, referente ao 1º semestre de 2015, a Petrobras passou a considerar um aumento da capacidade de produção da Rnest de 230 mil bpd para 260 mil bpd, com dois trens de 130 mil bpd cada, confirmando o aumento do fator de utilização da refinaria, projetado em 91%, mas aumentado no final da Fase III para 96%. Ressalta-se que, atualmente, a refinaria prevê a operação de apenas uma unidade SNOX, em virtude de alteração do escopo do projeto.
De acordo com o relatório de auditoria de avaliação da gestão da Rnest, que foi apreciado pelo Acórdão 3052/2016-TCU-Plenário, de minha relatoria, o empreendimento não apresentava viabilidade econômica. Nesse sentido, o relatório pós-EVTE do 1º semestre de 2015 demonstrou que o valor presente líquido (VPL) da refinaria era negativo em quase US$ 20 bilhões. Com as novas informações obtidas pela presente fiscalização, o último relatório pós-EVTE, de julho de 2018, apontou que a situação econômica da Rnest se deteriorou gravemente nos últimos três anos, de forma que o empreendimento passou a apresentar VPL negativo em cerca de US$ 36 bilhões.
 Dessa forma, nesta fiscalização foi examinada a situação atual do empreendimento, as decisões tomadas pela Petrobras para a conclusão do 1º e 2º trens de refino, as medidas administrativas e judiciais adotadas visando a reparação dos danos causados aos cofres da Petrobras pelas empresas contratadas para execução de obras na Rnest, bem como a análise da regularidade e da economicidade da contratação dos serviços remanescentes da Unidade de Abatimento de Emissões Atmosféricas (SNOX) , principal obra que se encontra atualmente em execução na refinaria.
Para tanto, foram propostas as seguintes questões de auditoria na fase de planejamento da fiscalização:
Questão 1: A Petrobras adotou as providências administrativas e judiciais necessárias visando o ressarcimento dos prejuízos causados pelas empresas contratadas para a execução das obras da Rnest com indícios de participação no cartel identificado na Operação Lava Jato? 
Questão 2: As obras de construção da Unidade de Abatimento de Emissões Atmosféricas (SNOX) da Rnest estão sendo executadas com regularidade e economicidade? 
Questão 3: As obras de construção dos 1º e 2º trens de refino da Rnest estão concluídas?
Em resposta a tais questões, foram constatados os seguintes achados de auditoria: 
	a) Insuficiência de providências internas para reparação de danos causados pelo cartel de empresas nas contratações de obras da Rnest;
	b) Não instauração de tomada de contas especial em obras da Rnest com indícios de danos aos cofres da Petrobras;
	c) Sobrepreço decorrente de preços excessivos; 
	d) Obras abandonadas da Rnest; e
	e) Obras paralisadas do 2º trem de refino da Rnest.
II
A grande relevância dos achados de auditoria requer um tratamento pormenorizado da situação encontrada, o que faço nos tópicos a seguir, iniciando pelo sobrepreço apurado no Contrato 0804.0103350.17.2 (conclusão da complementação mecânica da Unidade de Abatimento de Emissões - SNOX U-93) , firmado entre a Petrobras e a empresa Qualiman Engenharia e Montagens Ltda.
A construção da SNOX U-93 era parte do escopo do Contrato nº  0800.0087378.13.2, firmado com o Consórcio EBE-ALUSA, constituído pelas empresas Empresa Brasileira de Engenharia S.A. (EBE) e Alusa Engenharia S.A (atual Alumini) . Contudo, devido a dificuldades financeiras apresentadas pelas empresas consorciadas, o referido contrato foi rescindido em 5/12/2014, com um avanço físico de 63,01%.
No novo ajuste, foi examinada uma amostra de R$ 168.311.427,25, correspondente a 55,9% do valor do contrato (R$ 301.603.923,61) , sendo apontado pela equipe de auditoria um sobrepreço de R$ 33.158.427,15, correspondente a 19,7% do valor da amostra examinada, conforme sintetizado no quadro a seguir:
     
Em caráter preliminar, considero que a análise deve ser aprofundada, de forma que estou de acordo com a proposta da equipe de auditoria de realizar a oitiva da Petrobras e da empresa contratada.
Entendo que para melhor organização processual tal exame deva ocorrer em processo apartado, com vistas a não comprometer o tratamento dos demais achados de auditoria no âmbito do presente processo.
Outrossim, observo que o referido ajuste teve o seu valor elevado para R$ 328.462.801,70 por meio do segundo termo de aditamento contratual. Portanto, em adição aos encaminhamentos propostos, considero que o exame da regularidade da referida alteração do contrato também deve ser incluído no escopo da análise. Permito-me transcrever excerto do relatório de auditoria em que a matéria foi abordada:
“265. Importante frisar que o sobrepreço apurado foi calculado com base no Demonstrativo de Formação de Preços (DFP) original do contrato e não compreendeu a verificação de eventuais sobrepreços nos aditivos contratuais, excluídos do escopo da análise. O exame também não abarcou apreciação da consistência dos quantitativos considerados no DFP, mas tão somente os preços unitários pactuados constantes do aludido documento.
No tocante aos aditamentos, salienta-se que a Petrobras não formaliza um DFP nesses expedientes, sendo que, no caso de haver necessidade de modificações nos valores contratuais, estes são negociados com a contratada levando-se em conta os limites informados em estimativa específica realizada previamente pela estatal. Desse modo, os valores dos aditivos não necessariamente guardam relação com os preços pactuados do contrato inicial, de forma que uma análise de seus preços envolveria um estudo mais minucioso e de maior complexidade, mas, ainda assim, possíveis de serem executados em outra etapa deste processo.
Ademais, exaurir neste momento a análise do termo aditivo não se mostra racional dado que há pleitos de negociação contratual visando à continuidade do contrato e ainda não quantificados e sujeitos a análise prévia da Petrobras (Evidência 59, p. 2) . Portanto, caso se entenda viável, futuras apreciações devem levar em conta os aditivos por fim firmados, no sentido aferir a existência de duplicidades ou descabimentos de valores repactuados.”
Com as vênias de estilo, discordo pontualmente da unidade técnica nesse quesito, pois, em juízo preliminar, considero que o procedimento adotado pela Petrobras para a celebração do aditivo deve ser melhor avaliado. 
Ainda que existam pleitos em análise, o relatório de auditoria informou que o contrato já sofreu duas alterações, sendo apenas a segunda com impactos financeiros, na qual foi relatado haver alterações pontuais em critérios de medição e o acréscimo de R$ 26.858.878,09 ao valor pactuado, em função de alteração de escopo e prorrogação do prazo contratual.
Considerando que a contratação em tela foi fundamentada no Decreto 2.745/1998, que aprovou o regulamento licitatório simplificado da Petrobras, cabe aplicar a disposição constante do item 7.2 do referido regulamento, abaixo reproduzido:
“7.2 Os contratos regidos por este Regulamento poderão ser alterados, mediante acordo entre as partes, principalmente nos seguintes casos:
a) quando houver modificação do projeto ou das especificações, para melhor adequação técnica aos seus objetivos;
b) quando necessária a alteração do valor contratual, em decorrência de acréscimo ou diminuição quantitativa de seu objeto, observado, quanto aos acréscimos, o limite de vinte e cinco por cento do valor atualizado do contrato;
c) quando conveniente a substituição de garantia de cumprimento das obrigações contratuais;
d) quando necessária a modificação do regime ou modo de realização do contrato, em face de verificação técnica da inaplicabilidade dos termos contratuais originários;
e) quando seja comprovadamente necessária a modificação da forma de pagamento, por imposição de circunstâncias supervenientes, respeitado o valor do contrato”.
Verifico que tais hipóteses de aditamento contratual - muito semelhantes aos casos previstos na Lei 8.666/1993 - abrangem, em síntese, dois tipos de modificação do projeto licitado: a alteração qualitativa e a alteração quantitativa.
Nesse aspecto, no exame a ser promovido pela unidade técnica, deve ser avaliado que ganhos quantitativos ou qualitativos no objeto foram obtidos com o acréscimo no valor contratual promovido pelo segundo termo de aditamento.
Também me preocupo com a prática recorrente observada nas fiscalizações empreendidas por esta Corte de Contas em obras da Petrobras de elevar o valor contratual em virtude da mera prorrogação de prazo, cuja necessidade decorre muitas vezes da própria mora da contratada em adimplir suas obrigações contratuais. Permito-me, nesse quesito, transcrever o recente entendimento do Acórdão 178/2019-TCU-Plenário, de relatoria do Ministro Walton Alencar Rodrigues (grifos acrescidos) :
“9.4.3. nos casos em que o contrato for prorrogado, a mera variação no prazo de execução dos serviços não é suficiente para determinar a realização do reequilíbrio econômico-financeiro do contrato, sendo essencial a presença simultânea dos seguintes pressupostos para justificar a majoração dos itens “administração local” e “manutenção e operação do canteiro de obras”:
9.4.3.1. que o atraso na execução do contrato decorra de fatores alheios à atuação da contratada;
9.4.3.2. que os valores a serem acrescidos representem custos efetivamente incorridos pelo contratado e sejam regularmente comprovados por documentação fiscal idônea, atestada pela fiscalização do contrato;
9.4.3.3. que os acréscimos pleiteados nos itens “administração local” e “manutenção e operação do canteiro de obras” não sejam compensados por outros serviços em que a contratada teve ganhos e/ou economias, bem como com os valores declarados como risco, contingência ou imprevistos no BDI da licitante, devendo a avaliação da equidade do contrato resultar de um exame global da avença;
9.4.3.4. que os demais pressupostos previstos no art. 65, II, “d”, da Lei 8.666/93 sejam observados;”
Dito de outra forma, o eventual incremento no valor contratual em virtude de prorrogações contratuais só poderia ocorrer em situações de imprevisibilidade alheias à vontade das partes ou diante da ocorrência de fato da administração, assim definido como uma ação ou omissão da entidade contratante, especificamente relacionada ao contrato, que impeça ou retarde sua execução. Ainda que houvesse fato da administração, o valor a ser indenizado para a empresa deveria ser baseado em robusta comprovação dos prejuízos sofridos pela construtora e, também, poderia ensejar a responsabilização dos agentes públicos responsáveis pelos fatos que resultaram na prorrogação do contrato.
Por fim, acolho a classificação do presente indício de irregularidade como “IGC”, tendo em vista que as obras da SNOX estão com 92% de execução física e a operação em plena carga do Trem I da refinaria está condicionada à entrada em operação da unidade. Assim, uma paralisação da obra nesse estágio traria ainda mais prejuízos à Petrobras, por conta de atrasos adicionais na plena produção de toda a refinaria.  
Insta salientar que, devido à ausência de unidade de abatimento de emissões, o órgão ambiental do Estado de Pernambuco limitou a vazão máxima de carga na Rnest, que só poderá alcançar sua carga plena de projeto em cada trem de refino se a SNOX entrar em operação, conforme Licença de Operação nº 05.16.01.000070-6, de 11/1/2016.
III
Passo a tratar dos achados “insuficiência de providências internas para reparação de danos causados pelo cartel de empresas nas contratações de obras da Rnest” e “não instauração de tomada de contas especial em obras da Rnest com indícios de danos aos cofres da Petrobras”.
No primeiro achado relacionado acima, a equipe de auditoria registrou que, mesmo após conhecimento dos ilícitos envolvendo as obras de implantação da Rnest, a Petrobras não teria adotado todas as medidas administrativas internas visando a reparação dos prejuízos ocasionados pelos grupos empresariais cartelizados.
Tal afirmação deve ser vista com ressalvas, pois a Petrobras informou que acompanha 66 ações penais decorrentes da Operação Lava Jato, encontrando-se habilitada como assistente de acusação em 57 delas e como parte interessada em outras cinco ações penais. A companhia relatou ainda que, até o momento, foram proferidas 38 decisões em primeira instância e que, a título de dano mínimo a ser ressarcido em favor da Companhia, houve a condenação dos envolvidos no montante de R$ 1.143.849.766,81, além da quantia de US$ 89.649.178,80. A estatal também informou que é coautora em dez ações de impropriedade administrativa em curso perante a Justiça Federal de Curitiba. 
Prosseguindo com a apresentação do achado de auditoria, o relatório mencionou que foram concluídos pela Petrobras três processos administrativos de ressarcimento envolvendo contratos originários da Rnest, instaurados com fundamento no Normativo Corporativo PG-0V4-00265, que estabelece os procedimentos de apuração de atos de fraude e corrupção que possam ensejar a decretação de nulidade ou a rescisão de contratos e a retenção de valores para garantir as indenizações cabíveis à Companhia. Tais processos versam sobre os contratos 0800.0057000.10.2 (tubovias) , 0800.087625.13.2 (UDA) , 0800.0055148.09.2 (UHDTs e UGHs) , 0800.0087624.13.2 (UCR) e Contrato 0800.0089044.14.2 (serviços remanescentes de construção da ETDI) .
Nesse último ajuste, celebrado com as empresas Egesa e TKK, as investigações não identificaram suspeitas sobre irregularidades e, portanto, não haveria fundamento para o reconhecimento da nulidade do referido contrato. Ressalta-se ainda que essas empresas não foram mencionadas no Histórico de Conduta do Cade como integrantes cartel. Assim, não vislumbro providências adicionais a serem adotadas pela Petrobras com relação ao referido contrato.
No âmbito dos demais ajustes, o relatório de auditoria afirmou que a Petrobras não providenciou a instauração de processos específicos de tomada de contas especial (TCE) , nos termos dos art. 8º da Lei 8.443/1992 e art. 4º da Instrução Normativa-TCU 71/2012. Ocorre que as correspondentes tomadas de contas especiais já foram instauradas pelo TCU.
O dano ao erário constatado nas obras da UDA e UHDT está sendo apurado no TC Processo 000.168/2016-5, de minha relatoria, já tendo sido apreciado no mérito pelo Acórdão 2677/2018-TCU-Plenário, que condenou os responsáveis ao ressarcimento de um débito atualizado da ordem de R$ 2 bilhões. Além disso, foi determinada a instauração de outro processo de tomada de contas especial com vistas à quantificação dos débitos da parcela de dano oriunda do pagamento indevido de lucro ilegítimo ao Consórcio Rnest-Conest.
O contrato das tubovias e interligações é objeto do TC Processo 026.840/2016-2, que aguarda exame de mérito pela unidade técnica, após o Acórdão 2428/2016-TCU-Plenário determinar a citação dos responsáveis por um débito atualizado da ordem de R$ 960 milhões. Por fim, o contrato da UCR é tratado na tomada de contas especial TC Processo 027.542/2015-7, em que o Acórdão 2396/2018-TCU-Plenário determinou a citação dos responsáveis pelo superfaturamento apurado no contrato.
O TC Processo 000.400/2018-1, de relatoria do Ministro Bruno Dantas, trata de tomada de contas especial autuada por determinação do item 9.2 do Acórdão 2735/2017-TCU-Plenário, em virtude de indícios de superfaturamento no contrato firmado pelo Consórcio Refinaria Abreu e Lima com a Petrobras, o qual teve por objeto a execução das obras de terraplenagem e de serviços complementares na área destinada à implantação da Rnest.
Cito ainda o TC Processo 006.970/2014-1, que analisa possível prejuízo em virtude da desconformidade nas cláusulas de reajustamento contratual, e o TC Processo 009.758/2009-3, em que são apropriados os prejuízos decorrentes dos supostos pagamentos indevidos oriundos das denominadas “verbas de chuva”.
Outra apuração realizada pela Petrobras é o Relatório DIP PRGE 000128/2017, cuja comissão interna foi constituída para apurar fragilidades no gerenciamento e fiscalização nos seguintes contratos da Rnest: a) 0800.0087378.13.2, firmado com o Consórcio EBE/Alusa para a construção das unidades SNOX (U-93 e U-94) ; e b) 0800.0087377.13.2, firmado com o Consórcio Alusa/CBM para a construção da Carteira de Enxofre.
Nesses contratos foram identificadas pela própria Petrobras situações que configurariam falhas graves, com destaque para a medição e pagamento de serviços sem evidência de execução, indícios de liberação de recursos financeiros indevidos, dentre outras. Os potenciais prejuízos financeiros à Petrobras foram apontados no referido relatório entre R$ 71,6 milhões e R$ 92,22 milhões, no caso do contrato firmado com o consórcio EBE/Alusa, e de R$ 58,6 milhões relativos ao contrato firmado com o consórcio Alusa/CBM.
Dessa forma, acolho a proposta formulada pela SeinfraOperações de realizar a oitiva da Petrobras quanto à insuficiência de providências internas para assegurar o ressarcimento dos potenciais danos nesses dois ajustes.
III.1
O relatório de fiscalização também informou que a Petrobras não adotou as medidas cabíveis para eventual reparação de danos causados por supostos atos ilícitos praticados pelas empresas cartelizadas em outros ajustes firmados para a implantação da Rnest. Existiriam dez contratos com elevada materialidade, com evidências de terem sido firmados em ambientes cartelizados, em que não houve instauração de processos administrativos pela Petrobras objetivando o ressarcimento dos danos. O quadro a seguir discrimina os contratos mencionados pela equipe de auditoria:
	Contratada
	Objeto contratual
	Valor original (R$) 
	Valor Total (R$) 

	Alusa Engenharia
	Casa de Força - CAFOR
	  966,10 
	 1.215,20 

	Consórcio Tomé/Alusa/Galvão
	Tanques - Lote II
	  730,75 
	 860,41 

	Consórcio Engevix/EIT
	Edificações e Urbanização
	  591,32 
	 774,91 

	Consórcio Alusa/CBM
	Carteira de Enxofre - parte I
	  651,76 
	 751,09 

	Galvão Engenharia
	Interligações Elétricas
	  498,04 
	 651,26 

	Consórcio EBE/Alusa
	Unidades das SNOX
	  397,49 
	 578,13 

	Consórcio Fidens/Milplan
	Pátio de manuseio de coque
	  341,68 
	 479,11 

	Jaraguá Equipamentos
	Montagem dos Fornos das UGH
	  151,24 
	 160,46 

	Jaraguá Equipamentos
	Montagem dos Fornos das UCR
	  116,68 
	 117,17 

		Montagem dos Fornos das UHDT
	  55,83 
	 60,08 

	Jaraguá Equipamentos
	Montagem dos Fornos das UDA
	  76,67 
	 75,74 

	Total:
	4.577,56
	5.723,56

A unidade técnica aduz que, caso fosse aplicado o método econométrico aprovado pelos Acórdãos Plenários 3.089/2015 e 1.583/2016 para a quantificação do dano, o quantum dos prejuízos aos cofres da Petrobras poderia alcançar aproximadamente a cifra de R$ 1 bilhão.
O encaminhamento relativo aos contratos da SNOX e da Carteira de Enxofre já foram objeto de tratamento nos tópicos anteriores deste voto, em que foi acolhida a proposta de realização da oitiva da Petrobras.
Por outro lado, tenho por inadequada a proposta de oitiva da Petrobras em relação aos contratos da Casa de Força, Tanques e Edificações e Urbanização, pois tais avenças já foram auditadas pelo TCU no âmbito do Fiscobras/2009 (TC Processo 009.758/2009-3) . Na ocasião, foi apontado sobrepreço nos referidos ajustes, mas, após diversas tratativas com a direção da estatal para que fosse fornecido às unidades técnicas do TCU as planilhas com a estimativa de custo da Petrobras em meio editável, foram realizadas novas análises e o sobrepreço foi afastado.
No contrato nº 0800.0045921.08-2  (Casa de Força – CAFOR) , o Acórdão 3071/2010-TCU-Plenário, de minha relatoria, acolhendo pronunciamentos uníssonos da unidade técnica, considerou não caracterizado o sobrepreço decorrente de preços excessivos frente ao mercado, inicialmente apontado no Fiscobras/2009.
Na ocasião, a Secob verificou que o preço contratado se encontrava R$ 141 milhões acima das estimativas de custos da Petrobras ajustadas pela unidade técnica, mas dentro da faixa de variabilidade na aceitabilidade das propostas (-15% a + 20% sobre o valor da estimativa de custos) adotada pela Petrobras. Por essa razão, a conclusão da unidade instrutiva foi no sentido de restar elidido o indício de sobrepreço inicialmente apurado.
Considerando a denúncia oferecida pelo MPF (Processo Penal 5023952-90.2018.404.7000) apontando ilícitos relacionados ao contrato firmado com a empresa Alusa Engenharia S/A., atualmente denominada Alumini Engenharia S.A. (peça 32) , bem como o fato de que essa empresa foi declarada inidônea pela CGU por causa de irregularidades investigadas na Operação Lava Jato (peça 26) , julgo que o TCU deva desarquivar o TC Processo 029.544/2009-4 e reanalisar a matéria à luz das novas informações descortinadas pela Operação Lava-Jato. Sopesando que esta Corte de Contas dispõe da maior parte da documentação necessária para a quantificação de eventual dano e responsabilização dos envolvidos, tenho que a condução do feito pelo próprio TCU será a providência mais célere para a apuração dos fatos.
Idêntica providência deve ser realizada para apurar eventual dano nos Contratos 0800.0049738.09-2  (Tanques Lote II) e 0800.0049742.02-2 (Edificações) , que foram tratados nos processos arquivados TC Processo 029.545/2009-1 (Edificações) e TC Processo 029.548/2009-3 (Tanques Lote II) .
Embora os sobrepreços originalmente apontados pelo TCU em ambos os ajustes tenham sido afastados pela então Secob-3, tal exame não considerou o eventual impacto da celebração de termos de aditamento contratual nos ajustes, que elevaram consideravelmente os valores contratados.
No contrato relativo aos Tanques - Lote II, há denúncia oferecida pelo MPF (Processo Penal 5083360-51.2014.404.7000) em que se apuram supostos ilícitos na obra. Da mesma forma, no contrato referente às obras de Edificações e Urbanização da Rnest, que ficou a cargo da Engevix Engenharia e Projetos S.A. e da Empresa Industrial Técnica S.A. – EIT, há Processo Penal, de nº 5083351-89.2014.404.7000, tratando de fatos correlacionados com a referida avença.
Quanto aos contratos de Interligações Elétricas e de Montagens dos Fornos das UGH, UCR UHDT e UDA, considerando não subsistir nenhuma apuração realizada pelo TCU tratando de irregularidades nas referidas avenças, considero que também devam ser objeto de oitiva da Petrobras, consoante proposto pela equipe de auditoria.
Com efeito, os esforços para ressarcimento dos danos ocorridos pela prática de cartel nas licitações da Rnest não podem ficar exclusivamente a cargo desta Corte de Contas, devendo a Petrobras, sociedade lesada, atuar efetivamente para a reparação dos prejuízos. Nos termos da IN TCU nº 71/2012, é dever do administrador público adotar medidas imediatas, com vistas ao ressarcimento de dano ao Erário, independentemente da atuação do Tribunal de Contas da União.
Tal disposição está alinhada com o art. 8º da Lei 8.443/1992, o qual estabelece que na ocorrência de desfalque ou desvio de dinheiros, bens ou valores públicos, ou, ainda, da prática de qualquer ato ilegal, ilegítimo ou antieconômico de que resulte dano ao Erário, a autoridade administrativa competente, sob pena de responsabilidade solidária, deverá imediatamente adotar providências com vistas à instauração da tomada de contas especial para apuração dos fatos, identificação dos responsáveis e quantificação do dano.
O Tribunal de Contas da União, na condição de órgão julgador dos processos em que se apura a ocorrência de prejuízo aos cofres públicos, em regra somente deveria ser acionado após a autoridade administrativa competente ter adotado, sem sucesso, as medidas administrativas necessárias à caracterização ou à elisão do dano.
III.2
Na exposição da situação encontrada no achado atinente à não instauração das tomadas de contas especiais, a equipe de auditoria reportou que não foram instaurados os processos relativos aos prejuízos ocasionados pela verba de chuvas nos contratos administrativos firmados para a implantação da Rnest.
Observo que os Acórdão 2007/2017-TCU-Plenário e 2.191/2017-Plenário, de minha relatoria, determinaram a anulação dos anexos de verba de chuva de diversos contratos da Rnest, bem como fizeram as seguintes determinações à Petrobras:
“9.2. determinar a Petrobras que, no prazo de 90 (noventa) dias:
9.2.1. com fulcro no art. 59 da Lei 8.666/1993, quantifique o valor da indenização devida aos signatários dos contratos mencionados no item anterior, segundo os critérios descritos na instrução de mérito da SeinfraOperações, com a ressalva indicada nos itens 80 e 81 do voto, abatendo os valores já pagos se houver crédito a favor dos contratados;
9.2.2. caso o valor pago supere o valor da indenização devida por cada contratado, implemente, dentro do mesmo prazo especificado no subitem 9.2., as medidas administrativas necessárias para o respectivo ressarcimento aos cofres da Petrobras, instaurando a competente tomada de contas especial em caso de não pagamento;”
Ocorre que o Plenário deste Tribunal decidiu, por meio do Acórdão 953/2019-TCU-Plenário, relatado pelo Ministro Walton Alencar Rodrigues, acolher o mérito do recurso interposto pela empresa Camargo e Corrêa, declarando a nulidade dos subitens 9.1 de ambos os acórdãos, tendo em vista que a recorrente não teve a oportunidade de se manifestar sobre algumas peças classificadas sigilosas no processo. Tendo em vista que o Acórdão 953/2019-TCU-Plenário nada dispôs sobre os subitens 9.2 dos acórdãos mencionados, a Petrobras interpôs embargos de declaração contra o Acórdão 953/2019-TCU-Plenário, ainda não apreciado pelo relator ad quem.
Considerando o efeito suspensivo dos recursos, há razoável interpretação de que a estatal não estaria descumprindo a determinação para instauração das TCE. Assim, vejo como desnecessária a oitiva proposta quanto a esse ponto, por entender que não houve omissão plenamente caracterizada da Petrobras.
Ao contrário, o memorial juntado aos autos pela Petrobras (peças 98 a 102) informa que a companhia adotou as medidas internas de quantificação dos danos decorrentes dos pagamentos irregulares das “verbas de chuvas”, de forma que julgo apropriado que o TCU diligencie para a Petrobras enviar a documentação produzida em atendimento aos subitens 9.2 dos Acórdão 2007/2017-TCU-Plenário e 2.191/2017-Plenário. De posse da documentação produzida pela Petrobras, creio que esta Corte de Contas poderá realizar o exame da conveniência e oportunidade de ela própria instaurar eventuais processos de tomada de contas especial para apurar os prejuízos causados pela verba de chuvas nos contratos da Rnest, com vistas a dar a celeridade devida ao caso.
IV
Inicio a minha abordagem sobre o quarto achado de auditoria, que trata das obras abandonadas na Rnest.
Em suma, foi observado o abandono de quatro diferentes unidades de processamento da Rnest, em razão das modificações no projeto do empreendimento. A desnecessidade dessas unidades foi atribuída pela equipe de auditoria à sucessão de atos de gestão praticados desde as fases iniciais do projeto de implantação da refinaria sem a devida diligência e prudência por parte dos gestores da Petrobras, principalmente em virtude da aprovação do projeto básico sem a devida maturidade e das antecipações de decisões de contratação.
A Tabela a seguir sintetiza os prejuízos financeiros com as unidades descontinuadas e abandonadas:
	Unidade 
	Valor Total Executado (R$) 

	 MDEA (U-29R) 
	22.662.566,42 

	 MDEA (U-39R) 
	25.106.874,56 

	 UTAA (U-44) 
	25.383.774,11 

	 SNOX (U-94) 
	158.224.658,03 

	 TOTAL 
	231.377.873,12 

No entanto, a equipe de auditoria deixou de propor qualquer encaminhamento tratando do achado em apreciação devido ao Acórdão 3052/2016-TCU-Plenário ter determinado a audiência dos responsáveis pela sucessão de atos irregulares relativos à gestão temerária da implantação do projeto da Rnest, cujas análises das razões de justificativas estão sendo analisadas no TC Processo 026.363/2015-1.
A respeito de tal conclusão, cabe observar que o Acórdão 3052/2016-TCU-Plenário tratou da sucessão de atos temerários dos administradores da companhia responsáveis pelo projeto, marcada por um sem-número de decisões desprovidas dos cuidados e salvaguardas mínimos esperados em investimentos do porte. No entanto, aquele julgado afastou a metodologia de quantificação de débito, baseada no valor presente líquido do investimento. Reproduzo excerto do voto condutor daquele decisum para melhor compreensão do caso:
“79. Com efeito, a metodologia de cálculo do dano defendida pela equipe de auditoria, valendo-se do VPL estimado ao fim do período de gestão analisado (fevereiro de 2015) , encerra determinados pressupostos cuja adequação à hipótese de que se cuida – instauração de tomada de contas especial para reparação de débito – suscita questionamentos importantes.
80. Primeiro, não se pode perder de vista que o valor presente líquido de um fluxo de caixa é uma estimativa, fundada em premissas que podem ou não se confirmar no futuro. Assim, um VPL negativo expressa um dano potencial, e não um prejuízo certo. Na verdade, em face da relativa subjetividade inerente à definição da taxa de desconto projetada, nem mesmo é possível afirmar que um VPL negativo configura, necessariamente, dano, ao menos na acepção de nossa lei orgânica.
 (...) 
88. Outro ponto a ensejar maior reflexão é a taxa de desconto empregada no cálculo do VPL no momento da apuração do débito.
89. A TMA originalmente utilizada no portão de fase III foi de 10,3%; depois, baixou para 9,6%. À época, a TMA estipulada pela direção da empresa para projetos de refino no Brasil era de 8,7%, tendo sido elevada no caso da RNEST “em função da presença do parceiro; tal risco foi dimensionado com base na diferença da percepção de risco do mercado sobre as empresas envolvidas (Petrobras e PDVSA) e suas respectivas participações” (peça 47, p. 95) .
90. Uma vez que a sociedade com a empresa venezuelana malogrou, é necessário avaliar se não seria o caso de recalcular os VPLs dos portões de fases II e III, adotando, desta feita, a taxa de desconto padrão de 8,7%.
 (...) 
97. No que concerne às responsabilidades pela reparação, a unidade técnica compreende que “os atos decisórios relativos à implantação da RNEST apresentam um efeito cumulativo, inerente à metodologia do processo decisório adotado, que não permite estabelecer relação unívoca entre cada ato decisório (causa) e sua contribuição ao prejuízo incorrido (efeito) ” (item 649) . A seu ver,
“652. Por mais que as condutas irregulares possam ser individualizadas, (...) não há como estabelecer proporcionalidade entre elas e o dano. Não é possível quantificar, por exemplo, o impacto isolado da indefinição da parceria com a PDVSA - que perpassou a Fase II, o PAR, a Fase III e parte da Fase IV - para o resultado econômico do Projeto RNEST. Essa indissociabilidade das decisões implica efeitos não só no apontamento do rol de responsáveis, mas no ressarcimento ao Erário”. (...) ”
Assim, o prejuízo tratado neste feito difere daquele aventado pela unidade técnica no bojo do TC Processo 026.363/2015-1, pois aqui há um dano perfeitamente quantificado e delineado, correspondente aos cerca de R$ 231 milhões dispendidos em quatro unidades de processo que foram descontinuadas. 
Nos termos da Constituição Federal, art. 71, inciso I, e da Lei 8.443/1992, art. 1º, inciso I, é competência desta Corte julgar as contas de administradores públicos que derem causa a perda, extravio ou outra irregularidade que resulte prejuízo ao Erário. Os arts. 8º da Lei 8.443/1992 e 197 do RI/TCU definem a Tomada de Contas Especial como o processo próprio para apuração dos fatos, identificação dos responsáveis e quantificação dos danos.
Além disso, o art. 47 da Lei 8.443/1992 estipula que, se no exercício da fiscalização for constatada irregularidade que resulte dano ao Erário, o Tribunal deve, desde logo, ordenar a conversão do processo em Tomada de Contas Especial, medida que julgo ser adequada ao presente caso.
Nesse sentido, há elementos fáticos e jurídicos suficientes para concluir que houve dano, fato indispensável para ensejar a instauração de uma TCE. Com esse pano de fundo, no caso concreto, foi constatado prejuízo decorrente de uma cadeia de atos irregulares de gestão. Apesar de se tratar de atos ditos discricionários, avalio, em caráter preliminar, que estes não obedeceram aos limites definidos em lei, fato que os torna passíveis de controle externo, inclusive no aspecto de ressarcimento do débito.
Portanto, em linha com diversos julgados desta Corte de Contas que imputaram débitos quando a obra, por ter ficado inacabada, se demonstrou inservível, julgo que os responsáveis devem restituir ao Erário a integralidade dos valores federais desperdiçados. Nesse sentido, cito os Acórdãos Plenários 2.193/2017, 667/2012 e 269/2016, bem como os Acórdãos 3.654/2016, 5.892/2019 e 3.117/2016, todos da 1ª Câmara.
Diante do exposto, proponho a constituição de processo apartado de tomada de contas especial para tratar dos prejuízos observados nas quatro unidades de processo cuja a implantação foi descontinuada pela Petrobras.
V
Por derradeiro abordo o quinto e último achado de auditoria, que aponta a paralisação das obras do 2º trem de refino, cuja retomada se encontra indefinida a partir da inclusão da Rnest no programa de desinvestimento da Petrobras. Foram descritos pelo relatório de fiscalização diversos riscos de deterioração dos materiais e equipamentos das unidades com alto percentual de execução físico-financeira em virtude da redução da previsão de gastos totais com contratação de serviços de hibernação/preservação, assim como do baixo percentual de execução financeira desses serviços em relação ao valor previsto anualmente.
Os dados informados pela Petrobras demonstraram que o segundo trem de refino foi paralisado no início de 2015 com 82,45% de execução, sendo que os custos de hibernação/preservação dos ativos parcialmente construídos consumiram gastos da ordem de R$ 28 milhões no período de 2015-2019.
Em vista do desafiador cenário apresentado pela unidade técnica, foi proposto realizar oitiva da Petrobras para que a empresa se manifeste sobre os riscos de deterioração dos materiais e equipamentos das obras paralisadas do Trem 2 da Rnest, em virtude da redução da previsão de gastos totais com contratação de serviços de hibernação/preservação e da indefinição acerca da continuidade das obras diante da inclusão da refinaria no programa de desinvestimentos da Petrobras.
Em atenção ao encaminhamento proposto, considero que ao exercer o controle externo, o TCU tem se preocupado em não engessar a atuação do gestor público. Ao contrário, a Corte de Contas atua de modo a incentivá-lo a otimizar suas opções discricionárias e, por vezes, a ousar na busca de alternativas que melhor atendam às necessidades do órgão ou da entidade.
Não se pode olvidar que a Constituição Federal de 1988 instituiu um novo espaço de atuação dos tribunais de contas: a análise da eficiência, eficácia e efetividade da gestão, o que implica a instituição de um controle de gestão desvinculado da ideia de legalidade estrita, na tentativa de estabelecer que os tribunais de contas são, também, responsáveis pela melhoria dos resultados dos programas públicos ou ações governamentais. 
Esse novo modelo de tribunal de contas deve aferir não apenas se os investimentos públicos estão de acordo com as regras legais, mas, também, buscar a otimização dos resultados desses dispêndios. Esse foi e ainda é um grande desafio a ser encarado pelos tribunais de contas: enfrentar um espaço destinado constitucionalmente à auditoria de gestão, de desempenho ou operacional – típica das controladorias –, adentrando na discricionariedade dos gestores públicos.
Assim, creio que a nova Diretoria da Petrobras, que assumiu a gestão da companhia há cerca de 8 meses, tem procurado alternativas para conferir uma adequada destinação dos investimentos realizados na Rnest, inclusive incluindo o empreendimento no programa de desinvestimentos da estatal.
Dessa forma, penso que seria prematuro, neste momento, realizar a oitiva proposta pela SeinfraOperações em relação ao referido achado de auditoria, sem prejuízo de esta Corte de Contas reavaliar a questão nos estágios processuais subsequentes.
Considero ainda que é dever do TCU prestar informações atualizadas ao Congresso Nacional e à sociedade a respeito das obras de construção e montagem da Rnest, motivo pelo qual delibero pelo encaminhamento do relatório de fiscalização à Comissão Mista de Planos, Orçamentos Públicos e Fiscalização (CMO) , visto que a presente fiscalização foi realizada no bojo do Fiscobras/2019.
VI
Deixo de acolher a proposta formulada pelo Sr. Secretário da SeinfraOperações de realizar oitiva da Petrobras pela contratação da empresa Qualiman com elevado Grau de Risco de Integridade (GRI) .
No voto condutor do Acórdão 898/2019-TCU-Plenário, ao relatar o TC Processo 003.560/2019-8, questionei a legalidade do uso do GRI pela Petrobras como critério de habilitação nos certames licitatórios. Lancei diversas considerações em caráter preliminar e ponderei que a utilização do GRI mereceria uma análise mais aprofundada, inclusive quanto à eventual necessidade de determinação para que a estatal alterasse o seu regulamento interno de licitações e contratos, no caso de esta Corte de Contas concluir em definitivo pela ilegalidade da aludida exigência.
Segundo recentemente deliberado pelo TCU no âmbito do TC Processo 005.881/2019-6, foi determinada a autuação de processo apartado para avaliar a legalidade do GRI.
Dessa forma, embora eu me reserve o direito de revisitar a matéria naquele processo apartado, entendo em caráter preliminar que não há previsão legal para a desclassificação de empresa licitante com elevado GRI, de forma que não subsiste a irregularidade apontada. 
	Ante todo o exposto, louvando a qualidade do relatório de auditoria produzido pela SeinfraOperações, voto por que seja adotada a deliberação que ora submeto a este Colegiado.
TCU, Sala das Sessões Ministro Luciano Brandão Alves de Souza, em 21 de agosto de 2019.
BENJAMIN ZYMLER 
Relator